# Lagerplanung und Kommissionierung {#sec-lager}

```{r}
#| label: chlk-setup
#| echo: false
#| warning: false
#| message: false

source("../R/scm_functions.R")

library(tidyverse)
library(knitr)
library(kableExtra)

# Inline-Zahlen im Fließtext deutsch formatieren (Dezimalkomma, Tausenderpunkt)
knitr::knit_hooks$set(inline = function(x) {
  if (is.numeric(x)) format(x, big.mark = ".", decimal.mark = ",") else x
})
```

::: {.lernziele}
**Lernziele**

Nach der Bearbeitung dieses Kapitels können Sie …

- die **Funktionen** eines Lagers und die Prozesskette vom Wareneingang bis zum Versand beschreiben,
- statische und automatisierte **Lagersysteme** unterscheiden und für ein Sortiment auswählen,
- feste, chaotische und zugriffsorientierte **Lagerplatzvergabe** vergleichen, den Platzbedarf berechnen und Artikel mit **ABC-Analyse** und **Cube-per-Order-Index** Plätzen zuordnen,
- **Kommissionierverfahren** einordnen und die Kommissionierzeit eines Auftrags berechnen,
- Kommissioniertouren mit **S-Shape**, **Return** und **Largest Gap** bestimmen und mit der optimalen Tour vergleichen,
- das Zusammenspiel von Lagerplatzvergabe und Routing mit einer **Simulationsstudie** bewerten,
- Layouts mit `expand.grid()` erzeugen, Szenarien systematisch durchrechnen und **rekursive Funktionen** schreiben.

**Literatur zur Vertiefung**

- **Lager- und Kommissioniersysteme:** [@tenhompel2010warehouse]; [@guenther2012produktion].
- **Kommissionierplanung im Überblick:** [@dekoster2007design].
- **Routing und Lagerplatzvergabe:** [@ratliff1983order]; [@hall1993distance]; [@petersen1999evaluation].
:::

## Lager in der Supply Chain

Bislang haben wir Bestände vor allem als **Mengen** betrachtet: Wie viel Sicherheitsbestand ist nötig (Kapitel [-@sec-unsicherheit-pooling]), wie viel soll produziert werden (Kapitel [-@sec-newsvendor]), und wie schaukeln sich Bestellungen auf (Kapitel [-@sec-bullwhip])? Dieses Kapitel wendet sich dem **Ort** zu, an dem Bestände physisch liegen: dem Lager. Lager erfüllen in einer Supply Chain vier Grundfunktionen:

- **Ausgleich:** Mengen und Zeitpunkte von Zu- und Abgängen werden entkoppelt, etwa wenn in großen Losen beschafft, aber in kleinen Mengen verkauft wird, oder wenn saisonale Nachfrage aus einer gleichmäßigen Produktion bedient wird.
- **Sicherung:** Sicherheitsbestände schützen gegen Nachfrage- und Lieferunsicherheit.
- **Sortimentsbildung:** Aus sortenreinen Lieferungen vieler Lieferanten werden kundenspezifische Aufträge zusammengestellt.
- **Veredelung:** Ware wird gereift, konfektioniert, etikettiert oder verpackt.

Die Prozesskette eines Lagers reicht vom **Wareneingang** über die **Einlagerung**, die **Lagerung** und gegebenenfalls den **Nachschub** in einen Kommissionierbereich bis zur **Kommissionierung**, **Verpackung** und zum **Versand**. Häufig werden ein **Reservelager** (große Mengen, platzsparend, oft auf Paletten) und ein **Kommissionierlager** (Anbruchmengen, gut erreichbar) getrennt. Der personal- und kostenintensivste dieser Prozesse ist die Kommissionierung. Auf sie entfallen in manuellen Lagern je nach Studie rund die Hälfte bis zwei Drittel der Betriebskosten [@dekoster2007design].

::: {.fallstudie}
**Fallstudie: Sushi@Home – das neue Kommissionierlager in Raunheim**

SushiFresh setzt eine der Wachstumsideen aus Kapitel [-@sec-distributionsstrukturen] um: den Onlineshop **Sushi@Home** mit Kits zum Selbermachen, Saucen, Getränken und Zubehör. Die Artikel sind haltbar und werden bundesweit per Paket verschickt. In Raunheim entsteht dafür ein **Fachbodenlager** mit 8 Kommissioniergängen. Jeder Gang hat zwei Regalseiten mit je 12 Fächern, also 192 Fächer für 192 Artikel. Reis-Säcke und Getränke werden auf Paletten in einem separaten Reservelager vorgehalten.

Nach dem Start kommen rund **300 Aufträge pro Tag** mit durchschnittlich sieben bis acht Positionen. Die Artikel wurden eingelagert, „wo gerade Platz war“. Die Picker laufen lange Wege, und der Versand am Nachmittag wird knapp. Drei Fragen stehen im Raum: Welcher Artikel gehört auf welchen Platz? In welcher Reihenfolge sollen die Picker die Fächer anlaufen? Und wie viel bringt beides?
:::

## Lagersysteme

```{r}
#| label: chlk-lagertypen
#| echo: false

lt <- tibble(
  Lagertyp = c("Bodenlager (Block)", "Bodenlager (Zeile)", "Palettenregal",
               "Durchlaufregal", "Fachbodenregal", "Hochregallager (HRL)"),
  Ladeeinheit = c("Paletten, Säcke", "Paletten", "Paletten", "Paletten, Behälter",
                  "Kartons, Kleinteile", "Paletten"),
  Zugriff = c("nur vordere Einheit (LIFO)", "jede Einheit", "jede Palette",
              "FIFO", "jedes Fach", "jede Palette (Regalbediengerät)"),
  Flaechennutzung = c("sehr hoch", "mittel", "mittel", "hoch", "gering", "sehr hoch"),
  `geeignet für` = c("wenige Artikel, große Mengen", "mittlere Artikelzahl",
                     "breites Sortiment, Reserve", "Frische, Haltbarkeit",
                     "manuelle Kommissionierung", "hohe Durchsätze")
)
kbl(lt, booktabs = TRUE, col.names = c("Lagertyp", "Ladeeinheit", "Zugriff",
                                       "Flächennutzung", "geeignet für")) |>
  kable_styling(full_width = FALSE, bootstrap_options = c("striped", "condensed"))
```

Die Wahl des Lagersystems hängt von der Zahl der Artikel, der Menge je Artikel, der Zugriffshäufigkeit, der Ladeeinheit, der Temperaturzone und dem Investitionsbudget ab. Für Lebensmittel ist zusätzlich die **Haltbarkeit** entscheidend. Ein **Durchlaufregal** wird von hinten befüllt und von vorne entnommen, sodass die zuerst eingelagerte Ware zuerst entnommen wird (*first in, first out*). Für SushiFresh passt deshalb ein Fachbodenregal für das haltbare Sortiment und ein Durchlaufregal in der Kühlzelle für kühlpflichtige Kit-Bestandteile.

Neben diesen statischen Systemen, in denen der Mensch zur Ware geht (**Person-zur-Ware**), gibt es automatisierte Systeme, bei denen die Ware zum Menschen kommt (**Ware-zur-Person**): automatische Kleinteilelager, Shuttle-Systeme, Würfelspeicher, Liftsysteme oder autonome mobile Roboter. Sie eliminieren die Wege des Pickers, erfordern aber hohe Investitionen, die sich erst bei großen und stabilen Auftragsvolumina lohnen. Für 300 Aufträge pro Tag bleibt SushiFresh bei der manuellen Kommissionierung.

## Lagerplatzvergabe

### Feste und chaotische Lagerplatzvergabe

::: {.definition}
**Definition: Lagerplatzvergabe**

Bei **fester** Lagerplatzvergabe hat jeder Artikel einen dauerhaft zugeordneten Platz. Bei **chaotischer** (freier) Lagerplatzvergabe wird jede Einlagerung auf einem beliebigen freien Platz vorgenommen, den ein Lagerverwaltungssystem verwaltet. Bei **zonierter** Vergabe ist jeder Artikelklasse eine Zone fest zugeordnet, innerhalb der Zone wird frei eingelagert.
:::

Feste Plätze haben den Vorteil, dass Picker sie kennen und kein IT-System nötig ist. Ihr Nachteil ist der **Platzbedarf**: Jeder Platz muss den **Maximalbestand** seines Artikels aufnehmen können, auch wenn dieser Bestand nur selten erreicht wird. Bei chaotischer Lagerung zählt dagegen nur, wie viele Plätze **gleichzeitig** belegt sind. Mit dem Bestand $B_i(t)$ von Artikel $i$ zum Zeitpunkt $t$ (in Lagerplätzen) gilt:

$$
\text{Platzbedarf}_{\text{fest}} = \sum_i \max_t B_i(t) \qquad\qquad \text{Platzbedarf}_{\text{chaotisch}} = \max_t \sum_i B_i(t)
$$

Weil das Maximum einer Summe nie größer ist als die Summe der Maxima, braucht die chaotische Lagerung **höchstens** so viel Platz wie die feste, in der Regel deutlich weniger. Wir prüfen das für das Reservelager von SushiFresh: Zwölf Artikel werden in Bestellmengen von drei bis acht Palettenplätzen beschafft und gleichmäßig abgebaut. Die Bestellzyklen sind unterschiedlich lang und zeitlich versetzt.

```{r}
#| label: chlk-kapazitaet

set.seed(11)
reserve <- tibble(
  Artikel = c("Sushi-Reis 25 kg", "Nori", "Sojasauce", "Reisessig", "Ramune",
              "Grüntee", "Panko", "Stäbchen", "Mirin", "Tempura-Mehl", "Miso", "Sesam"),
  Q = c(8, 4, 6, 3, 5, 3, 4, 5, 6, 4, 3, 5),       # Bestellmenge (Palettenplätze)
  T = c(12, 7, 10, 9, 6, 14, 11, 8, 13, 5, 9, 7)   # Bestellzyklus (Tage)
) |>
  mutate(versatz = map_int(T, ~ sample(0:(.x - 1), 1)))

tage <- 0:59
# Sägezahn: Bestand fällt linear von Q auf 0 und wird dann wieder aufgefüllt
bestand <- sapply(seq_len(nrow(reserve)), function(i) {
  with(reserve[i, ], ceiling(Q * (1 - ((tage + versatz) %% T) / T)))
})

c(fest = sum(apply(bestand, 2, max)),
  chaotisch = max(rowSums(bestand)),
  Mittel = round(mean(rowSums(bestand)), 1))
```

Feste Plätze erfordern `r sum(apply(bestand, 2, max))` Palettenplätze, bei chaotischer Lagerung sind höchstens `r max(rowSums(bestand))` gleichzeitig belegt, rund `r round((1 - max(rowSums(bestand)) / sum(apply(bestand, 2, max))) * 100)` % weniger. Im Mittel sind sogar nur `r round(mean(rowSums(bestand)))` Plätze belegt. Die chaotische Lagerung muss aber die **gemeinsame Spitze** abdecken. Bestellen alle Artikel am selben Tag, schrumpft der Vorteil. Bei schwankender Nachfrage braucht auch sie einen Puffer.

### Zugriffsorientierte Lagerplatzvergabe

Die Platzvergabe entscheidet nicht nur über den Flächenbedarf, sondern auch über die **Wege** der Picker. Artikel, die häufig gegriffen werden (**Schnelldreher**), sollten auf Plätzen mit kurzem Weg liegen, Langsamdreher dürfen weiter entfernt sein. Grundlage ist eine **ABC-Analyse** der Zugriffe. Wir simulieren dazu Zugriffszahlen für die 192 Artikel von Sushi@Home. Sie folgen, wie in vielen Sortimenten, einer stark schiefen Verteilung: Wenige Artikel werden sehr oft gegriffen, viele nur selten.

```{r}
#| label: chlk-abc
#| fig-cap: "ABC-Analyse der Zugriffe im Sushi@Home-Sortiment"

n_sku <- 192
zugriffe <- round(500 * seq_len(n_sku)^(-1.0)) + 1     # Picks pro Woche, absteigend
nA <- round(0.2 * n_sku); nB <- round(0.3 * n_sku)
klasse <- c(rep("A", nA), rep("B", nB), rep("C", n_sku - nA - nB))

abc <- tibble(rang = seq_len(n_sku), zugriffe, klasse) |>
  mutate(anteil_artikel = rang / n_sku,
         anteil_zugriffe = cumsum(zugriffe) / sum(zugriffe))

abc |> group_by(klasse) |>
  summarise(Artikel = n(), Anteil_Zugriffe = round(sum(zugriffe) / sum(abc$zugriffe), 2))

ggplot(abc, aes(x = anteil_artikel * 100, y = anteil_zugriffe * 100)) +
  annotate("rect", xmin = 0, xmax = 20, ymin = 0, ymax = 100, alpha = 0.15, fill = "#0B6E4F") +
  annotate("rect", xmin = 20, xmax = 50, ymin = 0, ymax = 100, alpha = 0.15, fill = "#F4A259") +
  geom_line(linewidth = 1.2) +
  geom_abline(linetype = "dotted", colour = "grey50") +
  annotate("text", x = c(10, 35, 75), y = 8, label = c("A", "B", "C"), size = 6) +
  labs(x = "Anteil der Artikel (%)", y = "Anteil der Zugriffe (%)") +
  theme_minimal(base_size = 13)
```

Die 20 % A-Artikel vereinen rund zwei Drittel aller Picks auf sich. Wo sie liegen, bestimmt also den Großteil der Wege.

Haben die Artikel unterschiedlichen **Platzbedarf**, reicht die Zugriffshäufigkeit allein nicht. Ein sperriger Schnelldreher würde viele gute Plätze belegen. @heskett1963cube schlug deshalb den **Cube-per-Order-Index** vor:

$$\text{COI}_i = \frac{\text{Platzbedarf}_i}{\text{Zugriffe}_i}$$

Artikel werden nach **aufsteigendem** COI den Plätzen mit den kürzesten Wegen zugeordnet. Ein Artikel kommt also nach vorne, wenn er häufig gegriffen wird **und** wenig Platz braucht.

```{r}
#| label: chlk-coi

coi <- tibble(
  Artikel = c("Sushi-Reis 1 kg", "Nori-Blätter", "Sojasauce", "Stäbchen",
              "Bambusmatte", "Reiskocher"),
  Faecher = c(4, 1, 2, 1, 3, 6),
  Zugriffe = c(900, 700, 800, 600, 400, 60)
) |>
  mutate(COI = Faecher / Zugriffe,
         Rang_Zugriffe = rank(-Zugriffe), Rang_COI = rank(COI)) |>
  arrange(Rang_COI)
coi
```

Der Sushi-Reis wird am häufigsten gegriffen, belegt aber vier Fächer und rückt nach COI auf Rang 4. Nori und Stäbchen erhalten die besten Plätze. Unter bestimmten Annahmen ist die COI-Regel optimal, etwa wenn jeder Zugriff einzeln vom Depot aus erfolgt. Holt ein Picker mehrere Positionen in einer Tour, ist sie eine Heuristik. Wie gut sie dann funktioniert, hängt vom Routing ab.

### Das Lagerlayout von Sushi@Home

::: {.r-exkurs}
**R-Exkurs: Gitter mit `expand.grid()` erzeugen**

Ein Lagerlayout ist ein regelmäßiges Gitter aus Gängen, Regalseiten und Fachpositionen. `expand.grid()` erzeugt alle **Kombinationen** der übergebenen Vektoren als Datenrahmen: Bei 12 Tiefen, 2 Seiten und 8 Gängen entstehen $12 \cdot 2 \cdot 8 = 192$ Zeilen, eine je Fach. Mit `mutate()` berechnen wir anschließend die Koordinaten. Die Gangmitten liegen alle 4 m ($x$), die Fächer sind 1,5 m breit ($y$), der vordere Quergang liegt bei $y = 0$, der hintere bei $y = Y = 20$ m. Das Depot (Packplatz) liegt vorne links bei $(0, 0)$.

```{r}
#| label: chlk-layout

n_gang <- 8; n_tief <- 12; Y <- 20
gang_x <- 4 * seq_len(n_gang)

faecher <- expand.grid(tiefe = 1:n_tief, seite = c("L", "R"), gang = 1:n_gang,
                       stringsAsFactors = FALSE) |>
  mutate(fach = row_number(),
         x  = gang_x[gang],                    # Position des Pickers (Gangmitte)
         y  = 1 + 1.5 * (tiefe - 0.5),
         rx = x + ifelse(seite == "L", -1.5, 1.5))   # Position des Regalfachs
head(faecher, 3)
```
:::

Wir vergleichen drei Varianten der Lagerplatzvergabe:

- **zufällig** (heutiger Zustand, chaotisch),
- **ABC am Gangkopf:** A-Artikel vorne in allen Gängen, dahinter B, hinten C,
- **ABC gangweise:** A-Artikel in den ersten Gängen, dann B, dann C.

Innerhalb einer Zone werden die Artikel jeweils zufällig verteilt.

```{r}
#| label: chlk-zonen

set.seed(2026)
zuordnung_klasse <- function(fach_reihenfolge) {
  out <- integer(n_sku)                        # out[Artikel] = Fach
  for (k in c("A", "B", "C")) {
    idx <- which(klasse == k)
    out[idx] <- sample(fach_reihenfolge[idx])
  }
  out
}
strategien <- list(
  "Zufällig"        = sample(n_sku),
  "ABC am Gangkopf" = zuordnung_klasse(faecher |> arrange(y, gang) |> pull(fach)),
  "ABC gangweise"   = zuordnung_klasse(faecher |> arrange(gang, y) |> pull(fach))
)
```

```{r}
#| label: chlk-zonen-plot
#| fig-cap: "Lagerplatzvergabe in drei Varianten (Farbe = ABC-Klasse des Artikels)"
#| fig-height: 4

layout_df <- imap_dfr(strategien, function(zuo, name) {
  tibble(fach = zuo, klasse = klasse, Strategie = name)
}) |>
  left_join(faecher, by = "fach") |>
  mutate(Strategie = factor(Strategie, levels = names(strategien)))

ggplot(layout_df, aes(x = rx, y = y, fill = klasse)) +
  geom_tile(width = 0.95, height = 1.35) +
  annotate("point", x = 0, y = 0, shape = 15, size = 3) +
  scale_fill_manual(values = c(A = "#0B6E4F", B = "#F4A259", C = "#D0D5DD")) +
  facet_wrap(~ Strategie) +
  coord_equal() +
  labs(x = NULL, y = NULL, fill = "Klasse") +
  theme_minimal(base_size = 11) +
  theme(axis.text = element_blank(), panel.grid = element_blank())
```

Beide ABC-Varianten bringen die Schnelldreher näher an das Depot, aber auf unterschiedliche Weise. Welche besser ist, hängt davon ab, wie die Picker durch das Lager laufen.

## Kommissionierung

::: {.definition}
**Definition: Kommissionierung**

**Kommissionieren** ist das Zusammenstellen von Teilmengen aus einem Sortiment nach einem Auftrag. Ein **Auftrag** besteht aus **Positionen** (Auftragszeilen, also ein Artikel in einer bestimmten Menge). Ein **Pick** ist ein einzelner Greifvorgang. Die **Kommissionierleistung** wird in Positionen oder Aufträgen pro Stunde gemessen.
:::

Kommissioniersysteme lassen sich nach mehreren Merkmalen gestalten:

- **Bereitstellung:** Person-zur-Ware (statisch) oder Ware-zur-Person (dynamisch),
- **Auftragsbearbeitung:** einstufig und auftragsweise (ein Auftrag je Tour) oder zweistufig und serienweise (mehrere Aufträge je Tour, danach Sortieren),
- **Zonen:** ein Picker für das ganze Lager oder mehrere Zonen, in denen Aufträge weitergegeben oder parallel bearbeitet und zusammengeführt werden,
- **Informationsbereitstellung:** Papier-Pickliste, Scanner, Pick-by-Voice, Pick-by-Light oder Datenbrille.

Die Zeit für einen Auftrag setzt sich zusammen aus einer **Basiszeit** $t_{\text{Basis}}$ (Auftrag annehmen, Behälter holen, abgeben), der **Wegzeit** (Weglänge $w$ geteilt durch Gehgeschwindigkeit $v$) und einer **Zeit je Position** $t_{\text{Pos}}$ für Suchen, Greifen und Bestätigen:

$$t = t_{\text{Basis}} + \frac{w}{v} + n \cdot t_{\text{Pos}}$$

In der typischen Zeitaufteilung eines Pickers entfällt rund die **Hälfte** auf das Gehen, der Rest verteilt sich auf Suchen, Greifen, Rüsten und Sonstiges [@dekoster2007design]. Die Weglänge ist deshalb der größte Hebel. Sie hängt von zwei Entscheidungen ab: der Lagerplatzvergabe (wo liegen die Artikel?) und dem **Routing** (in welcher Reihenfolge werden sie angelaufen?).

## Picker Routing

### Problemstellung

Gegeben ist eine Pickliste mit $n$ Positionen. Gesucht ist die **kürzeste Rundtour** vom Depot zu allen Pickpositionen und zurück. Das ist ein **Rundreiseproblem** (*Traveling Salesman Problem*, TSP) auf einem speziellen Graphen aus Gängen und Quergängen. Allgemein behandeln wir das TSP in Kapitel [-@sec-tourenplanung]. Im hier betrachteten **Ein-Block-Layout** mit parallelen Gängen und je einem Quergang vorne und hinten berechnet sich die Wegdistanz zwischen zwei Pickpositionen $(x_1, y_1)$ und $(x_2, y_2)$ so:

$$
d = \begin{cases} |y_1 - y_2| & \text{gleicher Gang} \\ |x_1 - x_2| + \min\big(y_1 + y_2,\; 2Y - y_1 - y_2\big) & \text{verschiedene Gänge} \end{cases}
$$

Liegen die Positionen in verschiedenen Gängen, muss der Picker über den vorderen oder den hinteren Quergang wechseln und wählt den kürzeren Umweg.

```{r}
#| label: chlk-dist

dist_lager <- function(p, q) {
  if (p[1] == q[1]) return(abs(p[2] - q[2]))
  abs(p[1] - q[1]) + min(p[2] + q[2], 2 * Y - p[2] - q[2])
}
weg_laenge <- function(wp) sum(abs(diff(wp[, 1])) + abs(diff(wp[, 2])))
```

Für dieses Layout gibt es ein effizientes exaktes Verfahren auf Basis dynamischer Programmierung [@ratliff1983order]. In der Praxis werden aber häufig **einfache Routingstrategien** eingesetzt. Picker folgen lieber leicht merkbaren Mustern, und optimale Touren wirken oft unlogisch, werden nicht eingehalten und führen in engen Gängen zu Staus. Wir betrachten drei Strategien und vergleichen sie mit dem Optimum. Alle drei Funktionen geben **Wegpunkte** zurück, aus denen sich Weglänge und Grafik ergeben.

### S-Shape, Return und Largest Gap

**S-Shape** (auch *Traversal*): Jeder Gang mit mindestens einem Pick wird vollständig durchlaufen, abwechselnd nach hinten und nach vorne. Ist die Zahl der Gänge ungerade, wird der letzte Gang nur bis zum hintersten Pick betreten.

```{r}
#| label: chlk-sshape

route_sshape <- function(pk) {
  g <- sort(unique(pk$gang)); m <- length(g)
  wp <- list(c(0, 0)); vorne <- TRUE
  for (k in seq_len(m)) {
    x <- gang_x[g[k]]; ys <- pk$y[pk$gang == g[k]]
    if (k == m && m %% 2 == 1) {                      # letzter Gang bei ungerader Zahl
      wp <- c(wp, list(c(x, 0), c(x, max(ys)), c(x, 0)))
    } else if (vorne) {                               # nach hinten durchlaufen
      wp <- c(wp, list(c(x, 0), c(x, Y))); vorne <- FALSE
    } else {                                          # nach vorne durchlaufen
      wp <- c(wp, list(c(x, Y), c(x, 0))); vorne <- TRUE
    }
  }
  do.call(rbind, c(wp, list(c(0, 0))))
}
```

**Return:** Jeder Gang mit Picks wird vom vorderen Quergang betreten. Der Picker geht bis zum hintersten Pick und kehrt um.

```{r}
#| label: chlk-return

route_return <- function(pk) {
  wp <- list(c(0, 0))
  for (j in sort(unique(pk$gang))) {
    x <- gang_x[j]
    wp <- c(wp, list(c(x, 0), c(x, max(pk$y[pk$gang == j])), c(x, 0)))
  }
  do.call(rbind, c(wp, list(c(0, 0))))
}
```

**Largest Gap** [@hall1993distance]: Der erste und der letzte Gang mit Picks werden vollständig durchlaufen. In den Gängen dazwischen wird die **größte Lücke** bestimmt, entweder zwischen benachbarten Picks oder zwischen einem Pick und einem Quergang. Picks vor der Lücke werden vom vorderen, Picks dahinter vom hinteren Quergang aus geholt. Die größte Lücke wird also nie gelaufen.

```{r}
#| label: chlk-lgap

route_lgap <- function(pk) {
  g <- sort(unique(pk$gang)); m <- length(g)
  if (m == 1) return(route_return(pk))
  wp <- list(c(0, 0), c(gang_x[g[1]], 0), c(gang_x[g[1]], Y))   # 1. Gang ganz
  vorne_max <- c(); mitte <- if (m > 2) g[2:(m - 1)] else integer(0)
  for (j in mitte) {                                            # hinten entlang
    pts <- c(0, sort(pk$y[pk$gang == j]), Y); k <- which.max(diff(pts))
    x <- gang_x[j]; wp <- c(wp, list(c(x, Y)))
    if (pts[k + 1] < Y) wp <- c(wp, list(c(x, pts[k + 1]), c(x, Y)))
    vorne_max[as.character(j)] <- pts[k]
  }
  xl <- gang_x[g[m]]; wp <- c(wp, list(c(xl, Y), c(xl, 0)))      # letzter Gang ganz
  for (j in rev(mitte)) {                                       # vorne zurück
    x <- gang_x[j]; fm <- vorne_max[as.character(j)]
    wp <- c(wp, list(c(x, 0)))
    if (fm > 0) wp <- c(wp, list(c(x, fm), c(x, 0)))
  }
  do.call(rbind, c(wp, list(c(0, 0))))
}
```

### Die optimale Tour

Für kleine Aufträge lässt sich die optimale Reihenfolge durch **vollständige Enumeration** finden: Man prüft alle Reihenfolgen der Pickpositionen und wählt die kürzeste. Bei acht Positionen sind das $8! = 40.320$ Reihenfolgen, für einen Rechner kein Problem.

::: {.r-exkurs}
**R-Exkurs: Rekursive Funktionen**

Eine **rekursive** Funktion ruft sich selbst auf. Das ist elegant, wenn sich ein Problem auf eine kleinere Version desselben Problems zurückführen lässt. Alle Permutationen eines Vektors erhält man so: Wähle nacheinander jedes Element als erstes und hänge daran alle Permutationen der übrigen Elemente. Die Rekursion endet bei einem Vektor der Länge 1, dessen einzige Permutation er selbst ist. Ohne eine solche **Abbruchbedingung** würde sich die Funktion endlos selbst aufrufen.

```{r}
#| label: chlk-perms

perms <- function(v) {
  if (length(v) <= 1) return(list(v))               # Abbruchbedingung
  do.call(c, lapply(seq_along(v), function(i)
    lapply(perms(v[-i]), function(p) c(v[i], p))))  # Rekursionsschritt
}
perms(1:3)
```

Die Zahl der Permutationen wächst mit $n!$ sehr schnell. Für zehn Positionen wären es bereits über 3,6 Millionen. Kapitel [-@sec-tourenplanung] zeigt Heuristiken, die auch große Probleme schnell lösen.
:::

```{r}
#| label: chlk-tsp

dist_matrix <- function(pk) {
  P <- rbind(c(0, 0), as.matrix(pk[, c("x", "y")])); n <- nrow(P)
  D <- matrix(0, n, n)
  for (i in 1:n) for (j in 1:n) D[i, j] <- dist_lager(P[i, ], P[j, ])
  list(P = P, D = D)
}
tour_len <- function(t, D) sum(D[cbind(t, c(t[-1], t[1]))])

# Wegpunkte einer Tour: Gangwechsel über den kürzeren Quergang
tour_wp <- function(t, P) {
  tt <- c(t, t[1]); wp <- list(P[tt[1], ])
  for (k in 2:length(tt)) {
    p <- P[tt[k - 1], ]; q <- P[tt[k], ]
    if (p[1] != q[1]) {
      yy <- if (p[2] + q[2] <= 2 * Y - p[2] - q[2]) 0 else Y
      wp <- c(wp, list(c(p[1], yy), c(q[1], yy)))
    }
    wp <- c(wp, list(q))
  }
  do.call(rbind, wp)
}
```

### Beispielauftrag

Ein „Starter-Kit“ von Sushi@Home umfasst acht Positionen. Bei der heutigen zufälligen Lagerplatzvergabe liegen sie wie folgt:

```{r}
#| label: chlk-beispiel

namen <- c("Sushi-Reis 1 kg", "Sojasauce", "Stäbchen", "Bambusmatte",
           "Sriracha", "Sushi-Bazooka", "Reis-Messbecher", "Sojaschälchen")
bsp_sku <- c(1, 3, 7, 12, 25, 48, 90, 150)
bsp <- faecher[strategien[["Zufällig"]][bsp_sku], ] |>
  mutate(Nr = seq_along(bsp_sku), Artikel = namen, Klasse = klasse[bsp_sku])
bsp |> select(Nr, Artikel, Klasse, gang, seite, tiefe)

dm <- dist_matrix(bsp)
alle <- perms(2:nrow(dm$D))
laengen <- sapply(alle, function(p) tour_len(c(1, p), dm$D))
opt_tour <- c(1, alle[[which.min(laengen)]])

routen <- list(
  "S-Shape"       = route_sshape(bsp),
  "Return"        = route_return(bsp),
  "Largest Gap"   = route_lgap(bsp),
  "Optimal (TSP)" = tour_wp(opt_tour, dm$P)
)
sapply(routen, weg_laenge)
```

```{r}
#| label: chlk-routen-plot
#| fig-cap: "Kommissioniertouren für den Beispielauftrag"
#| fig-height: 6

routen_df <- imap_dfr(routen, ~ tibble(x = .x[, 1], y = .x[, 2], Strategie = .y,
                                        schritt = seq_len(nrow(.x)))) |>
  mutate(Strategie = factor(paste0(Strategie, ": ",
                                   sapply(routen, weg_laenge)[Strategie], " m"),
                            levels = paste0(names(routen), ": ",
                                            sapply(routen, weg_laenge), " m")))

ggplot() +
  geom_tile(data = faecher, aes(x = rx, y = y), width = 0.95, height = 1.35,
            fill = "#E5E7EB") +
  geom_path(data = routen_df, aes(x = x, y = y), colour = "#C00000", linewidth = 0.9) +
  geom_point(data = bsp, aes(x = rx, y = y), colour = "#2A7ACA", size = 3) +
  annotate("point", x = 0, y = 0, shape = 15, size = 3) +
  facet_wrap(~ Strategie, ncol = 2) +
  coord_equal() +
  labs(x = NULL, y = NULL) +
  theme_minimal(base_size = 11) +
  theme(axis.text = element_blank(), panel.grid = element_blank())
```

Im Beispiel ist **Return** am schlechtesten: Einige Picks liegen tief in den Gängen, und jeder Meter wird doppelt gelaufen. **S-Shape** durchläuft auch Gänge vollständig, in denen nur ein Artikel weit vorne liegt. **Largest Gap** vermeidet beides und liegt nur wenige Prozent über der optimalen Tour. Die optimale Tour kombiniert Elemente aller Strategien: Manche Gänge werden durchlaufen, andere von vorne oder von hinten angelaufen.

## Lagerplatzvergabe und Routing gemeinsam bewerten

Ein einzelner Auftrag ist kein verlässlicher Maßstab. Um Strategien zu bewerten, simulieren wir 300 typische Aufträge mit fünf bis zehn Positionen, deren Artikel gemäß ihrer Zugriffshäufigkeit gezogen werden, und berechnen für jede Kombination aus Lagerplatzvergabe und Routing die mittlere Weglänge. Als Referenz nahe am Optimum dient eine TSP-Heuristik aus Kapitel [-@sec-tourenplanung] (Nearest Neighbor mit 2-opt-Verbesserung).

::: {.r-exkurs}
**R-Exkurs: Szenarien systematisch durchrechnen**

Eine Simulationsstudie hat zwei Dimensionen: die **Szenarien** (hier drei Lagerplatzvergaben) und die **Stichprobe** (300 Aufträge). Das bewährte Muster: Die Stichprobe wird **einmal** mit festem `set.seed()` erzeugt und für alle Szenarien wiederverwendet. So beruhen Unterschiede zwischen den Szenarien nur auf der Strategie und nicht auf Zufall (*common random numbers*). Mit `sample(..., prob = zugriffe)` werden Artikel proportional zu ihrer Zugriffshäufigkeit gezogen. `imap_dfr()` aus `purrr` iteriert über die benannte Liste der Strategien, übergibt Element **und Namen** an die Funktion und fügt die Ergebnistabellen zeilenweise zusammen.
:::

```{r}
#| label: chlk-simulation

# TSP-Heuristik (Nearest Neighbor + 2-opt) als Referenz, vgl. Kapitel Tourenplanung
nn_tour <- function(D) {
  t <- 1
  while (length(t) < nrow(D)) {
    o <- setdiff(seq_len(nrow(D)), t); t <- c(t, o[which.min(D[tail(t, 1), o])])
  }
  t
}
two_opt <- function(t, D) {
  n <- length(t)
  repeat {
    best <- 0
    for (i in 1:(n - 1)) for (k in (i + 1):n) {
      a <- t[i]; b <- t[i + 1]; c <- t[k]; d <- t[k %% n + 1]
      if (b == c || a == d) next
      dl <- D[a, b] + D[c, d] - D[a, c] - D[b, d]
      if (dl > best + 1e-9) { best <- dl; bi <- i; bk <- k }
    }
    if (best <= 0) break
    t <- c(t[1:bi], rev(t[(bi + 1):bk]), if (bk < n) t[(bk + 1):n])
  }
  t
}

set.seed(2026)
auftraege <- replicate(300, sample(n_sku, sample(5:10, 1), prob = zugriffe),
                       simplify = FALSE)

sim <- imap_dfr(strategien, function(zuo, name) {
  d <- sapply(auftraege, function(o) {
    pk <- faecher[zuo[o], ]; dmx <- dist_matrix(pk)
    c("S-Shape"     = weg_laenge(route_sshape(pk)),
      "Return"      = weg_laenge(route_return(pk)),
      "Largest Gap" = weg_laenge(route_lgap(pk)),
      "NN + 2-opt"  = tour_len(two_opt(nn_tour(dmx$D), dmx$D), dmx$D))
  })
  tibble(Strategie = name, Routing = rownames(d), Weg = rowMeans(d))
})
```

```{r}
#| label: chlk-sim-plot
#| fig-cap: "Mittlere Weglänge je Auftrag nach Lagerplatzvergabe und Routing"

sim |>
  mutate(Routing = factor(Routing, levels = c("S-Shape", "Return", "Largest Gap", "NN + 2-opt")),
         Strategie = factor(Strategie, levels = names(strategien))) |>
  ggplot(aes(x = Routing, y = Weg, fill = Strategie)) +
  geom_col(position = "dodge") +
  geom_text(aes(label = round(Weg)), position = position_dodge(0.9), vjust = -0.3, size = 3.2) +
  scale_fill_manual(values = c("#9AA5B1", "#2A7ACA", "#0B6E4F")) +
  labs(x = NULL, y = "Ø Weglänge je Auftrag (m)", fill = NULL) +
  theme_minimal(base_size = 13) +
  theme(legend.position = "bottom")
```

Die Simulation bestätigt einen bekannten Befund der Literatur [@petersen1999evaluation]: Welche Lagerplatzvergabe am besten ist, **hängt vom Routing ab**. Bei **S-Shape** zahlt sich die gangweise Zonierung aus, denn liegen die Schnelldreher in wenigen Gängen, müssen nur wenige Gänge durchlaufen werden. Bei **Return** ist dagegen die Zonierung am Gangkopf überlegen, denn liegen die Schnelldreher vorne, bleiben die Stichwege kurz. Die falsche Kombination verschenkt einen Großteil des Potenzials. Lagerplatzvergabe und Routing müssen deshalb gemeinsam geplant werden.

### Was bringt das für SushiFresh?

Mit der Formel für die Kommissionierzeit lässt sich der Personalbedarf abschätzen. Wir nehmen eine Gehgeschwindigkeit mit Wagen von 0,8 m/s, eine Basiszeit von 60 s und 10 s je Position an.

```{r}
#| label: chlk-leistung

v <- 0.8; t_basis <- 60; t_pos <- 10; pos_mittel <- mean(lengths(auftraege))
w <- function(s, r) sim$Weg[sim$Strategie == s & sim$Routing == r]

leistung <- tibble(
  Szenario = c("Heute: zufällig + S-Shape", "ABC gangweise + S-Shape",
               "ABC gangweise + Largest Gap"),
  Weg = c(w("Zufällig", "S-Shape"), w("ABC gangweise", "S-Shape"),
          w("ABC gangweise", "Largest Gap"))
) |>
  mutate(Zeit_s = t_basis + Weg / v + pos_mittel * t_pos,
         Anteil_Weg = (Weg / v) / Zeit_s,
         Pickerstunden_Tag = 300 * Zeit_s / 3600)

leistung |> mutate(across(where(is.numeric), ~ round(.x, 2)))
```

Allein durch Umlagern der Artikel und eine feste Laufregel sinkt der Personalbedarf von `r round(leistung$Pickerstunden_Tag[1], 1)` auf `r round(leistung$Pickerstunden_Tag[3], 1)` Picker-Stunden pro Tag, ohne Investition in Technik. Die Umsetzung erfordert eine einmalige Umlagerung und eine regelmäßige Überprüfung der Klassen, denn Saisonartikel wandern im Zeitverlauf zwischen A, B und C.

### Sammelkommissionierung

Eine weitere Möglichkeit, Wege zu sparen, ist die **Sammelkommissionierung** (*Batching*): Ein Picker holt die Positionen mehrerer Aufträge in einer Tour, etwa mit einem Wagen mit mehreren Kisten. Danach wird nach Aufträgen getrennt, direkt am Wagen (*pick and sort*) oder in einem zweiten Schritt.

```{r}
#| label: chlk-batching

zuo <- strategien[["ABC gangweise"]]
o1 <- auftraege[[1]]; o2 <- auftraege[[2]]
c(Auftrag_1 = weg_laenge(route_lgap(faecher[zuo[o1], ])),
  Auftrag_2 = weg_laenge(route_lgap(faecher[zuo[o2], ])),
  gemeinsam = weg_laenge(route_lgap(faecher[zuo[unique(c(o1, o2))], ])))
```

Die gemeinsame Tour ist deutlich kürzer als die Summe der Einzeltouren, weil sich die Gänge der beiden Aufträge überlappen. Dafür entsteht Sortieraufwand, und das Fehlerrisiko steigt. Welche Aufträge zu einem Batch zusammengefasst werden sollten, ist selbst ein Optimierungsproblem. Eine naheliegende Heuristik kombiniert Aufträge mit möglichst ähnlichen Gängen, ähnlich wie das Savings-Verfahren in Kapitel [-@sec-tourenplanung] Kunden zu Touren verbindet.

## Zusammenfassung

Lager **gleichen aus, sichern ab und bilden Sortimente**. Der Lagertyp richtet sich nach Ladeeinheit, Artikelzahl, Zugriffshäufigkeit und Haltbarkeit. **Chaotische** Lagerplatzvergabe spart Fläche, weil nur die gemeinsame Bestandsspitze und nicht die Summe der Einzelmaxima vorgehalten werden muss. **Zugriffsorientierte** Vergabe nach ABC-Klassen oder Cube-per-Order-Index spart Wege. Die **Kommissionierung** ist der teuerste Lagerprozess, und rund die Hälfte der Zeit ist Wegzeit. **Picker Routing** ist ein TSP im Lager. Einfache Strategien wie S-Shape, Return und Largest Gap sind praxistauglich und liegen oft nahe am Optimum. Entscheidend ist, dass Lagerplatzvergabe und Routing **zusammenpassen**.

Auf der R-Seite haben Sie Gitter mit `expand.grid()` erzeugt, Layouts mit `geom_tile()` und `facet_wrap()` visualisiert, eine rekursive Funktion zur Enumeration geschrieben und eine Simulationsstudie mit gemeinsamer Stichprobe und `imap_dfr()` aufgebaut.

::: {.kontrollfragen}
**Kontrollfragen**

1. Nennen Sie die vier Grundfunktionen eines Lagers und je ein Beispiel aus dem Sushi@Home-Lager.
2. Warum benötigt die chaotische Lagerplatzvergabe höchstens so viel Platz wie die feste? Unter welchen Bedingungen ist der Vorteil gering?
3. Berechnen Sie den COI für einen Artikel mit 2 Fächern und 250 Zugriffen pro Woche. Auf welchen Rang käme er in der Tabelle des Kapitels?
4. Beschreiben Sie die Routingstrategien S-Shape, Return und Largest Gap. In welcher Situation ist Return besser als S-Shape?
5. Ein Auftrag hat sechs Positionen in den Gängen 1, 2, 2, 4, 5 und 7 mit den Tiefen 4, 3, 17, 16, 10 und 2 m. Bestimmen Sie die Weglängen der drei Strategien von Hand (Gangabstand 4 m, Depot 4 m vor Gang 1, hinterer Quergang bei 20 m) und prüfen Sie das Ergebnis mit den R-Funktionen.
6. Erklären Sie, warum eine gangweise ABC-Zonierung zu S-Shape, eine Zonierung am Gangkopf dagegen zu Return passt.
7. Was versteht man unter *common random numbers*, und warum ist das Verfahren bei Simulationsvergleichen sinnvoll?
8. Welche Vor- und Nachteile hat die Sammelkommissionierung gegenüber der auftragsweisen Kommissionierung?
:::
