

```{r}
#| echo: false
#| warning: false
#| message: false


library(quarto)
library(readr)
library(tidyverse)
library(plotly)
library(knitr)
library(kableExtra)
library(planr)
library(dplyr)
library(MASS)

source("../R/scm_functions.R")
```


# Unsicherheits- und Risikomanagement in Supply Chains

## Unsicherheit in Supply Chains 

- **Pooling**
- Newsvendor-Modell
- Bullwhip-Effekt

## Lernziele {#learning-objectives-uncertainty-pooling}

Nach dieser Einheit können Sie …

- Quellen und Auswirkungen von Unsicherheit in Supply Chains **erläutern**,
- Nachfrageunsicherheit, implizierte Unsicherheit und Reaktionsfähigkeit **voneinander abgrenzen**,
- den Effekt von Risikopooling auf Nachfragevarianz und Sicherheitsbestände **analysieren**,
- zentrale und dezentrale Bestandsstrukturen unter Unsicherheit **vergleichen und beurteilen**.

**Literatur zur Vertiefung**

- **Pooling, Nachfragevariabilität und Bestandsentscheidungen:** [@cachon2024matching, Kapitel 10–13].
- **Sicherheitsbestände, Servicegrade und Inventory-Management:** [@silver2017inventory, Kapitel 6–8].

---

## Fallstudie: SushiFresh GmbH {#slide-sushifresh-pooling-intro}
::: slide-subtitle
Sechs Filialen, ein neues Zentralwerk
:::

::: {.callout-note appearance="simple"}
## Ausgangslage
**SushiFresh GmbH** ist ein fiktiver, regionaler Hersteller frischer Sushi-Boxen im Rhein-Main-Gebiet und beliefert täglich **sechs Filialen**. In Kapitel 5 fiel die Entscheidung, die Produktion auf **einen zentralen Standort in Wiesbaden-Erbenheim** zu konsolidieren. Dieses Kapitel fragt: Wie hoch ist der dafür nötige Sicherheitsbestand — dezentral vs. zentral?
:::

```{r sushifresh-filialtabelle}
#| echo: false
#| warning: false
#| message: false

sf_filialen <- data.frame(
  Filiale = c("Wiesbaden", "Mainz", "Frankfurt", "Rüsselsheim", "Darmstadt", "Offenbach"),
  mu      = c(120, 150, 280, 90, 110, 95),
  sigma   = c(25, 30, 55, 20, 24, 22)
)

kbl(sf_filialen,
    col.names = c("Filiale", "μ (Boxen/Tag)", "σ"),
    align = c("l", "r", "r")) |>
  kable_styling(bootstrap_options = c("condensed", "striped"), full_width = TRUE) |>
  row_spec(0, background = "#2F3E46", color = "white", bold = TRUE) |>
  row_spec(3, bold = TRUE, background = "#FFF3CD")
```

::: {.fragment .fade-up}
::: {.callout-tip appearance="simple"}
Gesamtnachfrage: **845 Boxen/Tag**. Frankfurt (fett) ist die größte **und** volatilste Filiale.
:::
:::

---

## Die Natur der Unsicherheit {#slide-pooling-1}
::: slide-subtitle
Implizierte Unsicherheit in Supply Chains [@chopra2025supply]
:::

::: {.callout-note appearance="minimal" icon=false}
**Implizierte Unsicherheit** (*implied uncertainty*) bezeichnet die Unsicherheit, mit der eine Supply Chain umgehen **muss** — bestimmt durch die Kombination aus **Nachfrageunsicherheit** und den **Serviceanforderungen** des Marktes [@chopra2025supply, Kap. 2].
:::

::: columns
::: {.column width="52%"}

::: {.fragment .fade-up}
::: smaller-text
**Zwei Quellen implizierter Unsicherheit**

| Dimension | Niedrig | Hoch |
|---|---|---|
| **Nachfrageunsicherheit** | Salz, Strom | Fashion, Elektronik |
| **Liefervariabilität** | Beton, Kohle | Halbleiter, Fischfang |

$\rightarrow$ Hohe implizierte Unsicherheit erfordert **reaktionsfähige** (*responsive*) Supply Chains mit Pufferkapazität.
:::
:::

:::
::: {.column width="46%"}

::: {.fragment .fade-up}

```{r implied-uncertainty-plot}
#| echo: false
#| warning: false
#| message: false
#| out-width: "99%"
#| fig-height: 3.5

# Implied Uncertainty Spectrum nach Chopra & Meindl
produkte <- data.frame(
  label     = c("Salz", "Suppe", "Bier", "Kleidung",
                "PC", "Fashion", "Telefonchips"),
  iu_score  = c(0.05, 0.18, 0.30, 0.52, 0.65, 0.82, 0.94),
  kategorie = c("Functional", "Functional", "Functional",
                "Hybrid", "Hybrid", "Innovative", "Innovative")
)

farben <- c("Functional" = "#52B788",
            "Hybrid"     = "#E9C46A",
            "Innovative" = "#E76F51")

fig_iu <- plot_ly(produkte,
  x    = ~iu_score,
  y    = rep(1, nrow(produkte)),
  type = "scatter", mode = "markers+text",
  color = ~kategorie, colors = farben,
  marker = list(size = 22, opacity = 0.9,
                line = list(color = "white", width = 1.5)),
  text        = ~label,
  textposition = "top center",
  textfont    = list(size = 12, family = "Arial", color = "#1F2933")
) %>%
  layout(
    xaxis = list(
      title    = "Implizierte Unsicherheit →",
      range    = c(-0.05, 1.05),
      tickvals = c(0, 0.5, 1),
      ticktext = c("Niedrig", "Mittel", "Hoch"),
      fixedrange = TRUE
    ),
    yaxis = list(
      visible    = FALSE,
      range      = c(0.8, 1.5),
      fixedrange = TRUE
    ),
    legend = list(orientation = "h", y = -0.15, title = list(text = "Produkttyp")),
    annotations = list(
      list(
        x = 0.12, y = 0.82, xref = "x", yref = "paper",
        text = "<b>Efficient SC</b><br>wenig Puffer nötig",
        showarrow = FALSE,
        font = list(size = 11, color = "#52B788", family = "Arial"),
        align = "center"
      ),
      list(
        x = 0.88, y = 0.82, xref = "x", yref = "paper",
        text = "<b>Responsive SC</b><br>Puffer & Flexibilität",
        showarrow = FALSE,
        font = list(size = 11, color = "#E76F51", family = "Arial"),
        align = "center"
      )
    ),
    shapes = list(list(
      type = "line",
      x0 = 0.5, x1 = 0.5, y0 = 0, y1 = 1,
      xref = "x", yref = "paper",
      line = list(color = "#9CA3AF", dash = "dot", width = 1.2)
    )),
    plot_bgcolor  = "transparent",
    paper_bgcolor = "transparent",
    margin = list(l = 30, r = 20, t = 20, b = 60),
    height = 330
  )

fig_iu
```

:::

:::
:::

::: {.fragment .fade-up}
::: {.callout-warning appearance="simple"}
## Das Grunddilemma
- **Nachfrage** ist variabel und schwer vorhersagbar
- **Kapazitäten** (Werke, Lager, Personal) werden im Voraus festgelegt
- $\rightarrow$ Mismatch zwischen Angebot und Nachfrage ist **strukturell unvermeidlich**
:::
:::

---

## Die Natur der Unsicherheit {#slide-pooling-mismatch}
::: slide-subtitle
Mismatch: Schwankende Nachfrage vs. fixe Kapazität
:::

::: columns
::: {.column width="52%"}

::: {.callout-note appearance="minimal" icon=false}
Kapazitäten (Maschinen, Personal, Lagerraum) werden **ex ante** bestimmt. Die Nachfrage realisiert sich **ex post**. Das Ergebnis: **systematischer Mismatch** in beide Richtungen.
:::

::: {.fragment .fade-up}
::: smaller-text

**Konsequenzen des Mismatches**

| Szenario | Phänomen | Folge |
|---|---------|---------| 
| $d > C$ | Überlastung | Lost Sales, Umsatzverlust |
| $d < C$ | Unterauslastung | Leerkosten |
| $d \approx C$ | Gleichgewicht |  bei perfekter Prognose |

:::
:::

:::
::: {.column width="46%"}

::: {.fragment .fade-up}

```{r mismatch-plot}
#| echo: false
#| warning: false
#| message: false
#| out-width: "99%"
#| fig-height: 3.5

set.seed(12)
n_periods <- 24
mu_d <- 120
sigma_d <- 25
C <- 130

t_vals <- 1:n_periods
d_vals <- pmax(40, round(rnorm(n_periods, mu_d, sigma_d)))
prod_vals <- pmin(d_vals, C)
lost_vals <- pmax(0, d_vals - C)
idle_vals <- pmax(0, C - d_vals)

df_mm <- data.frame(
  t = t_vals, d = d_vals, prod = prod_vals,
  lost = lost_vals, idle = idle_vals
)

fig_mm <- plot_ly(df_mm, x = ~t)

# Kapazitätsgrenze
fig_mm <- fig_mm %>% add_trace(
  x = c(1, n_periods), y = c(C, C),
  type = "scatter", mode = "lines",
  name = paste0("Kapazität C = ", C),
  line = list(color = "#6B7280", width = 1.8, dash = "dash"),
  hoverinfo = "skip"
)

# Leerkapazität (shaded)
fig_mm <- fig_mm %>% add_trace(
  x = ~t, y = ~idle,
  type = "bar", name = "Idle Capacity (C − d)",
  marker = list(color = "rgba(234,179,8,0.45)",
                line = list(color = "rgba(234,179,8,0.0)", width = 0)),
  base = ~prod
)

# Lost Sales (shaded above C)
fig_mm <- fig_mm %>% add_trace(
  x = ~t, y = ~lost,
  type = "bar", name = "Lost Sales (d − C)",
  marker = list(color = "rgba(220,38,38,0.55)",
                line = list(color = "rgba(220,38,38,0.0)", width = 0)),
  base = C
)

# Produktion
fig_mm <- fig_mm %>% add_trace(
  x = ~t, y = ~prod,
  type = "scatter", mode = "lines",
  name = "Produktion / Verkauf",
  line = list(color = cols$top, width = 2)
)

# Nachfrage
fig_mm <- fig_mm %>% add_trace(
  x = ~t, y = ~d,
  type = "scatter", mode = "lines+markers",
  name = "Nachfrage d",
  line   = list(color = "#1D4ED8", width = 1.5),
  marker = list(color = "#1D4ED8", size = 5)
)

fig_mm <- fig_mm %>% layout(
  barmode = "overlay",
  xaxis = list(title = "Periode", dtick = 3, fixedrange = TRUE),
  yaxis = list(title = "Einheiten",
               range = c(40, max(d_vals) * 1.12),
               fixedrange = TRUE),
  legend = list(orientation = "h", y = -0.22,
                font = list(size = 11)),
  plot_bgcolor  = "transparent",
  paper_bgcolor = "transparent",
  margin = list(l = 50, r = 20, t = 10, b = 70),
  height = 370,
  width = 650
)

fig_mm
```

:::

:::
:::

::: {.fragment .fade-up}
::: {.callout-tip appearance="simple"}
## Praxisbeispiele
- **Automobilindustrie:** Werke produzieren nur bestimmte Modelle für mehrere Jahre $\rightarrow$ Auslastung hängt von Nachfrage ab
- **Einzelhandel:** Saisonware (Weihnachtsartikel) wird zu früh bestellt, Reste werden verramscht
- **Krankenhaus:** OP-Kapazitäten sind täglich fix, Notfallaufkommen ist hochvariabel
:::
:::



---

## Umgang mit Unsicherheit {#slide-cp-background}
::: slide-subtitle
Kapazitätspooling
:::

::: {.callout-note appearance="simple"}
## Ausgangssituation (Struktur nach Cachon & Terwiesch, Kap. 17)
In der **Gründungsphase** betrieb SushiFresh zunächst nur **2 Pilotküchen** für **2 Pilotstandorte** (die heutigen Filialen Wiesbaden und Mainz). Jede Küche ist genau ihrem eigenen Standort zugeordnet – **keine Flexibilität**. Die Kapazität je Küche beträgt **90 Boxen/Tag**. Die Nachfrage ist **unsicher** und wird beobachtet, nachdem die Kapazitäten festgelegt wurden.
:::

::: columns
::: {.column width="50%"}

::: {.fragment .fade-up}
::: {.callout-warning appearance="simple"}
## Konsequenzen der Inflexibilität
- Übersteigt die Nachfrage die Kapazität $\rightarrow$ **Fehlmenge** (Lost Sales)
- Liegt die Nachfrage unter der Kapazität $\rightarrow$ **Leerkapazität** (Idle Capacity)
- Beide Effekte reduzieren die **Systemperformance**
:::
:::

:::
::: {.column width="48%"}

::: {.fragment .fade-up}

```{r cp-mismatch-setup}
#| echo: false
#| warning: false
#| message: false

# Empirische Nachfragedaten aus cp_data (Monate 1–12)
cp_data_bg <- data.frame(
  Monat = 1:12,
  dA    = c(78, 79, 92, 76, 95, 104, 87, 92, 91, 85, 96, 93),
  dB    = c(102, 92, 93, 87, 80,  97, 90, 76, 89, 86, 89, 93)
)
C_bg <- 90

make_mismatch_fig <- function(d_vals, C, werk_label, farbe_linie,
                               height = 290, width = 600) {
  t_vals    <- seq_along(d_vals)
  prod_vals <- pmin(d_vals, C)
  lost_vals <- pmax(0, d_vals - C)
  idle_vals <- pmax(0, C - d_vals)

  df <- data.frame(t = t_vals, d = d_vals, prod = prod_vals,
                   lost = lost_vals, idle = idle_vals)

  fig <- plot_ly(df, x = ~t)

  # Kapazitätsgrenze
  fig <- fig %>% add_trace(
    x = c(1, max(t_vals)), y = c(C, C),
    type = "scatter", mode = "lines",
    name = paste0("C = ", C),
    line = list(color = "#6B7280", width = 1.6, dash = "dash"),
    hoverinfo = "skip",
    showlegend = TRUE
  )

  # Leerkapazität (gelb)
  fig <- fig %>% add_trace(
    x = ~t, y = ~idle,
    type = "bar", name = "Idle Capacity (C − d)",
    marker = list(color = "rgba(234,179,8,0.45)",
                  line = list(color = "rgba(234,179,8,0.0)", width = 0)),
    base = ~prod
  )

  # Lost Sales (rot)
  fig <- fig %>% add_trace(
    x = ~t, y = ~lost,
    type = "bar", name = "Lost Sales (d − C)",
    marker = list(color = "rgba(220,38,38,0.55)",
                  line = list(color = "rgba(220,38,38,0.0)", width = 0)),
    base = C
  )

  # Produktion / Verkauf
  fig <- fig %>% add_trace(
    x = ~t, y = ~prod,
    type = "scatter", mode = "lines",
    name = "Produktion",
    line = list(color = farbe_linie, width = 2)
  )

  # Nachfragelinie
  fig <- fig %>% add_trace(
    x = ~t, y = ~d,
    type = "scatter", mode = "lines+markers",
    name = "Nachfrage d",
    line   = list(color = "#1D4ED8", width = 1.4),
    marker = list(color = "#1D4ED8", size = 5)
  )

  fig <- fig %>% layout(
    barmode = "overlay",
    title   = list(text = paste0("<b>", werk_label, "</b>"),
                   font = list(size = 13, color = "#1F2933", family = "Arial"),
                   x = 0.02, xanchor = "left"),
    xaxis   = list(title = "Monat", dtick = 2, fixedrange = TRUE,
                   range = c(0.5, max(t_vals) + 0.5)),
    yaxis   = list(title = "Einheiten",
                   range = c(60, max(d_vals) * 1.15),
                   fixedrange = TRUE),
    legend  = list(orientation = "h", y = -0.30,
                   font = list(size = 10)),
    plot_bgcolor  = "transparent",
    paper_bgcolor = "transparent",
    margin = list(l = 45, r = 10, t = 30, b = 65),
    height = height
  )

  fig
}
```

```{r cp-mismatch-werkA}
#| echo: false
#| warning: false
#| message: false
#| out-width: "99%"
#| fig-height: 2.8

make_mismatch_fig(
  d_vals      = cp_data_bg$dA,
  C           = C_bg,
  werk_label  = "Küche Wiesbaden (Pilot)",
  farbe_linie = cols$top,
  height      = 270,
  width       = 600
)
```

```{r cp-mismatch-werkB}
#| echo: false
#| warning: false
#| message: false
#| out-width: "99%"
#| fig-height: 2.8

make_mismatch_fig(
  d_vals      = cp_data_bg$dB,
  C           = C_bg,
  werk_label  = "Küche Mainz (Pilot)",
  farbe_linie = cols$mid,
  height      = 270,
  width       = 600
)
```

:::

:::
:::

---

## Kapazitätspooling {#slide-cp-original}
::: slide-subtitle
Originalkonfiguration – Jede Küche beliefert nur ihre zugewiesene Filiale
:::

**Monatliche Nachfrage und Produktion, Pilotphase ($C^{Wi} = C^{Ma} = 90$)**

::: columns
::: {.column width="25%"}

::: small-text

```{r cp-original-table}
#| echo: false
#| warning: false
#| message: false

C1 <- C2 <- 90

cp_data <- data.frame(
  Monat = 1:12,
  dA    = c(78, 79, 92, 76, 95,104, 87, 92, 91, 85, 96, 93),
  dB    = c(102, 92, 93, 87, 80, 97, 90, 76, 89, 86, 89, 93),
  xA    = c(78, 79, 90, 76, 90, 90, 87, 90, 90, 85, 90, 90),
  xB    = c(90, 90, 90, 87, 80, 90, 90, 76, 89, 86, 89, 90)
)

cp.means <- colMeans(cp_data)
cp.means[1] <- NA

cp_data <- rbind(cp_data,cp.means)

cp_data$Monat <- as.character(cp_data$Monat)

cp_data$Monat[13] <- "&#8960;"

kbl(cp_data,
    col.names = c("Monat", "d<sub>t</sub><sup>Wi</sup>", "d<sub>t</sub><sup>Ma</sup>",
                  "x<sub>t</sub><sup>Wi</sup>", "x<sub>t</sub><sup>Ma</sup>"),
    align = c("c","r","r","r","r"),
    escape = FALSE) |>
  kable_styling(bootstrap_options = c("condensed","striped"),
                full_width = TRUE, font_size = 20) |>
  column_spec(1, bold = TRUE, background = "#2F3E46", color = "white") |>
  row_spec(0, background = "#2F3E46", color = "white", bold = TRUE) |>
  row_spec(13, bold = TRUE, background = "#2F3E4640")
```

:::
:::


::: {.column width="27%"}

```{r cp-original-graph}
#| echo: false
#| warning: false
#| message: false
#| out-width: "99%"
#| fig-height: 3

# Original-Setting: C1->1->A, C2->2->B (getrennte Linien, kein Pooling)
plants <- data.frame(
  id  = c("P1","P2"),
  lbl = c("1","2"),
  cl  = c("C<sup>Wi</sup>","C<sup>Ma</sup>"),
  x   = 0.35,
  y   = c(0.72, 0.28)
)

markets <- data.frame(
  id  = c("A","B"),
  lbl = c("A","B"),
  dj  = c("d<sup>Wi</sup>","d<sup>Ma</sup>"),
  x   = 0.72,
  y   = c(0.72, 0.28)
)

pxy <- setNames(plants[,  c("x","y")], c("x","y")); rownames(pxy) <- plants$id
mxy <- setNames(markets[, c("x","y")], c("x","y")); rownames(mxy) <- markets$id

r <- 0.055  # Knotenradius in Plot-Koordinaten

edges <- data.frame(
  from = c("P1","P2"),
  to   = c("A","B"),
  lbl  = c("x<sup>Wi,Wi</sup>","x<sup>Ma,Ma</sup>"),
  dash = c(FALSE, FALSE),
  stringsAsFactors = FALSE
)

fig <- plot_ly(type = "scatter", mode = "markers")

for (i in seq_len(nrow(edges))) {
  x0 <- pxy[edges$from[i], "x"];  y0 <- pxy[edges$from[i], "y"]
  x1 <- mxy[edges$to[i],   "x"];  y1 <- mxy[edges$to[i],   "y"]
  dx <- x1 - x0;  dy <- y1 - y0;  d <- sqrt(dx^2 + dy^2)
  ax <- x0 + r * dx / d;  ay <- y0 + r * dy / d
  ex <- x1 - r * dx / d;  ey <- y1 - r * dy / d

  fig <- fig %>% add_annotations(
    x = ex, y = ey, ax = ax, ay = ay,
    xref = "x", yref = "y", axref = "x", ayref = "y",
    showarrow = TRUE, arrowhead = 2, arrowsize = 1,
    arrowwidth = 1.5, arrowcolor = "#4B4B4B", text = ""
  )

  if (nchar(edges$lbl[i]) > 0) {
    fig <- fig %>% add_annotations(
      x = (ax + ex) / 2, y = (ay + ey) / 2 + 0.06,
      xref = "x", yref = "y",
      text = edges$lbl[i], showarrow = FALSE,
      font = list(size = 13, color = "#1F2933", family = "Arial")
    )
  }
}

# Kostenlabels links der Pflanzen
fig <- fig %>% add_annotations(
  x = plants$x - 0.12, y = plants$y,
  xref = "x", yref = "y",
  text = plants$cl, showarrow = FALSE,
  font = list(size = 14, color = "#1F2933", family = "Arial"),
  xanchor = "right"
)

# Pflanzen-Knoten (Hexagon)
fig <- fig %>% add_trace(
  x = plants$x, y = plants$y, text = plants$lbl,
  mode = "markers+text",
  marker = list(symbol = "hexagon", size = 42,
                color = "#BFDBF7", line = list(color = "#4B5563", width = 1.5)),
  textfont = list(size = 16, color = "#1F2933", family = "Arial"),
  textposition = "middle center",
  hoverinfo = "skip", showlegend = FALSE
)

# Markt-Knoten (Circle)
fig <- fig %>% add_trace(
  x = markets$x, y = markets$y, text = markets$lbl,
  mode = "markers+text",
  marker = list(symbol = "circle", size = 42,
                color = "#2D9E8E", line = list(color = "#2F3E46", width = 1.5)),
  textfont = list(size = 16, color = "white", family = "Arial"),
  textposition = "middle center",
  hoverinfo = "skip", showlegend = FALSE
)

# Nachfragelabels rechts der Märkte
fig <- fig %>% add_annotations(
  x = markets$x + 0.09, y = markets$y,
  xref = "x", yref = "y",
  text = markets$dj, showarrow = FALSE,
  font = list(size = 14, color = "#1F2933", family = "Arial"),
  xanchor = "left"
)

# Set-Labels oben
fig <- fig %>% add_annotations(
  x = c(0.35, 0.72), y = c(1.00, 1.00),
  xref = "x", yref = "y",
  text = c("<b>Küche</b>", "<b>Filiale</b>"),
  showarrow = FALSE,
  font = list(size = 13, color = "#1F2933", family = "Arial")
)

fig <- fig %>% layout(
  xaxis = list(visible = FALSE, range = c(0, 1), fixedrange = TRUE),
  yaxis = list(visible = FALSE, range = c(0, 1.08),  fixedrange = TRUE),
  plot_bgcolor  = "transparent",
  paper_bgcolor = "transparent",
  margin = list(l = 50, r = 50, t = 10, b = 10),
  height = 250,
  width  = 400
)

fig
```
:::


::: {.column width="46%"}

::: {.fragment .fade-up}
::: {.callout-tip appearance="simple"}
## System Evaluation

- **Erwartete Nachfrage:** $E(d^{Wi})=$ `r round(mean(cp_data$dA),1)`; $E(d^{Ma})=$ `r round(mean(cp_data$dB),1)`
- **Erwartete Produktion:** $E(x^{Wi})=$ `r round(mean(cp_data$xA),1)`; $E(x^{Ma})=$ `r round(mean(cp_data$xB),1)`
- **Auslastung Standorte:** $\frac{E(x^{Wi})}{C^{Wi}}=$ `r round(mean(cp_data$xA)/C1*100,1)` %; $\frac{E(x^{Ma})}{C^2}=$ `r round(mean(cp_data$xB)/C2*100,1)` %
- **Erwarteter Lieferservicegrad:** $\frac{E(x^{Wi})}{E(d^{Wi})}=$ `r round(mean(cp_data$xA/cp_data$dA)*100,1)` %; $\frac{E(x^{Ma})}{E(d^{Ma})}=$ `r round(mean(cp_data$xB/cp_data$dB)*100,1)` %
:::
:::


:::
:::

::: {.fragment .fade-up}
::: {.callout-warning appearance="simple"}
## Problem
Auslastung und Lieferservicegrad sind hoch, dennoch gibt es **lost sales** und **Unterauslastung** $\rightarrow$ Kann gegenseitiges Aushelfen (**Kapazitätspooling**) die Kennzahlen verbessern?
:::
:::


---

## Kapazitätspooling {#slide-cp-pooling-1side}
::: slide-subtitle
Einseitiges Pooling – Küche Wiesbaden kann beide Standorte beliefern
:::

::: columns
::: {.column width="30%"}

::: small-text
```{r cp-pooling-table}
#| echo: false
#| warning: false
#| message: false

C1 <- 90; C2 <- 90

cp_pool_1 <- cp_data[-13,] %>%
  mutate(
    x1A = pmin(dA, C1),
    x1B = ifelse(dB > C2 & dA < C1,
                 pmin(C1 - dA, dB - C2), 0),
    x1  = x1A + x1B,
    x2B = pmin(C2, dB),
    xB =  x2B + x1B
  )

kbl(cp_pool_1[, c("Monat","dA","dB","x1A","x1B","x2B")],
    col.names = c("Monat", "d<sub>t</sub><sup>Wi</sup>", "d<sub>t</sub><sup>Ma</sup>",
                  "x<sub>t</sub><sup>Wi,Wi</sup>", "x<sub>t</sub><sup>Wi,Ma</sup>", "x<sub>t</sub><sup>2B</sup>"),
    align = c("c","r","r","r","r","r"),
    escape = FALSE) |>
  kable_styling(bootstrap_options = c("condensed","striped"),
                full_width = TRUE, font_size = 22) |>
  column_spec(1, bold = TRUE, background = "#2F3E46", color = "white") |>
  column_spec(4:5, background = "#E8F4F1") |>
  row_spec(0, background = "#2F3E46", color = "white", bold = TRUE)
```
:::
:::


::: {.column width="25%"}

```{r cp-pooling-graph}
#| echo: false
#| warning: false
#| message: false
#| out-width: "99%"
#| fig-height: 3

# Pooling-Setting: C1->1->A (solid), C1->1->B (gestrichelt), C2->2->B (solid)
plants <- data.frame(
  id  = c("P1","P2"),
  lbl = c("1","2"),
  cl  = c("C<sup>Wi</sup>","C<sup>Ma</sup>"),
  x   = 0.35,
  y   = c(0.72, 0.28)
)

markets <- data.frame(
  id  = c("A","B"),
  lbl = c("A","B"),
  dj  = c("d<sup>Wi</sup>","d<sup>Ma</sup>"),
  x   = 0.72,
  y   = c(0.72, 0.28)
)

pxy <- setNames(plants[,  c("x","y")], c("x","y")); rownames(pxy) <- plants$id
mxy <- setNames(markets[, c("x","y")], c("x","y")); rownames(mxy) <- markets$id

r <- 0.06  # Knotenradius in Plot-Koordinaten

edges <- data.frame(
  from  = c("P1","P1","P2"),
  to    = c("A",  "B",  "B"),
  lbl   = c("x<sup>Wi,Wi</sup>", "x<sup>Wi,Ma</sup>", "x<sup>Ma,Ma</sup>"),
  dash  = c(FALSE, TRUE, FALSE),   # TRUE = gestrichelt (Pooling-Pfeil)
  stringsAsFactors = FALSE
)

fig <- plot_ly(type = "scatter", mode = "markers")

for (i in seq_len(nrow(edges))) {
  x0 <- pxy[edges$from[i], "x"];  y0 <- pxy[edges$from[i], "y"]
  x1 <- mxy[edges$to[i],   "x"];  y1 <- mxy[edges$to[i],   "y"]
  dx <- x1 - x0;  dy <- y1 - y0;  d <- sqrt(dx^2 + dy^2)
  ax <- x0 + r * dx / d;  ay <- y0 + r * dy / d
  ex <- x1 - r * dx / d;  ey <- y1 - r * dy / d

  # Gestrichelter Pfeil via Liniensegmente (Plotly unterstützt kein dash bei add_annotations)
  if (edges$dash[i]) {
    # Segmentierte gestrichelte Linie mit 6 Abschnitten
    n_seg <- 10
    xs <- seq(ax, ex, length.out = n_seg + 1)
    ys <- seq(ay, ey, length.out = n_seg + 1)
    for (s in seq(1, n_seg, by = 2)) {
      fig <- fig %>% add_segments(
        x = xs[s], xend = xs[s+1],
        y = ys[s], yend = ys[s+1],
        line = list(color = "#4B4B4B", width = 1.8, dash = "solid"),
        hoverinfo = "skip", showlegend = FALSE
      )
    }
    # Pfeilspitze am Endpunkt
    fig <- fig %>% add_annotations(
      x = ex, y = ey, ax = xs[n_seg], ay = ys[n_seg],
      xref = "x", yref = "y", axref = "x", ayref = "y",
      showarrow = TRUE, arrowhead = 2, arrowsize = 1,
      arrowwidth = 1.8, arrowcolor = "#4B4B4B", text = ""
    )
  } else {
    fig <- fig %>% add_annotations(
      x = ex, y = ey, ax = ax, ay = ay,
      xref = "x", yref = "y", axref = "x", ayref = "y",
      showarrow = TRUE, arrowhead = 2, arrowsize = 1,
      arrowwidth = 1.5, arrowcolor = "#4B4B4B", text = ""
    )
  }

  # Kantenlabel
  if (nchar(edges$lbl[i]) > 0) {
    # x^1B-Label leicht versetzt (Überkreuzungspfeil)
    lbl_off_x <- ifelse(edges$dash[i],  0.03, 0.00)
    lbl_off_y <- ifelse(edges$dash[i], -0.05, 0.06)
    fig <- fig %>% add_annotations(
      x = (ax + ex) / 2 + lbl_off_x,
      y = (ay + ey) / 2 + lbl_off_y,
      xref = "x", yref = "y",
      text = edges$lbl[i], showarrow = FALSE,
      font = list(size = 13, color = "#1F2933", family = "Arial")
    )
  }
}

# Kostenlabels links der Pflanzen
fig <- fig %>% add_annotations(
  x = plants$x - 0.12, y = plants$y,
  xref = "x", yref = "y",
  text = plants$cl, showarrow = FALSE,
  font = list(size = 14, color = "#1F2933", family = "Arial"),
  xanchor = "right"
)

# Pflanzen-Knoten (Hexagon)
fig <- fig %>% add_trace(
  x = plants$x, y = plants$y, text = plants$lbl,
  mode = "markers+text",
  marker = list(symbol = "hexagon", size = 42,
                color = "#BFDBF7", line = list(color = "#4B5563", width = 1.5)),
  textfont = list(size = 16, color = "#1F2933", family = "Arial"),
  textposition = "middle center",
  hoverinfo = "skip", showlegend = FALSE
)

# Markt-Knoten (Circle)
fig <- fig %>% add_trace(
  x = markets$x, y = markets$y, text = markets$lbl,
  mode = "markers+text",
  marker = list(symbol = "circle", size = 42,
                color = "#2D9E8E", line = list(color = "#2F3E46", width = 1.5)),
  textfont = list(size = 16, color = "white", family = "Arial"),
  textposition = "middle center",
  hoverinfo = "skip", showlegend = FALSE
)

# Nachfragelabels rechts der Märkte
fig <- fig %>% add_annotations(
  x = markets$x + 0.09, y = markets$y,
  xref = "x", yref = "y",
  text = markets$dj, showarrow = FALSE,
  font = list(size = 14, color = "#1F2933", family = "Arial"),
  xanchor = "left"
)

# Set-Labels oben
fig <- fig %>% add_annotations(
  x = c(0.35, 0.72), y = c(1.00, 1.00),
  xref = "x", yref = "y",
  text = c("<b>Küche</b>", "<b>Filiale</b>"),
  showarrow = FALSE,
  font = list(size = 13, color = "#1F2933", family = "Arial")
)

fig <- fig %>% layout(
  xaxis = list(visible = FALSE, range = c(0.2, .9), fixedrange = TRUE),
  yaxis = list(visible = FALSE, range = c(0.2, 1),  fixedrange = TRUE),
  plot_bgcolor  = "transparent",
  paper_bgcolor = "transparent",
  margin = list(l = 50, r = 50, t = 10, b = 10),
  height = 250,
  width  = 400
)

fig
```
:::


::: {.column width="44%"}

::: {.fragment .fade-up}
::: {.callout-note appearance="minimal" icon=false}
**Pooling-Regel** (wenn $d_t^{Ma} > C^{Ma}$ und $d_t^{Wi} < C^{Wi}$):

$$x_t^1 = d_t^{Wi} + \min(C^{Wi} - d_t^{Wi};\; d_t^{Ma} - C^{Ma})$$
$$x_t^{Ma,Ma} = C^{Ma}$$
:::
:::

::: {.fragment .fade-up}
::: {.callout-tip appearance="simple"}
## System Evaluation (Pooling)

- **Produktion Werk 1:** $E(x^{Wi})=$ `r round(mean(cp_pool_1$x1),1)`
- **Versorgung Markt B:** $E(x^{Wi,Ma}+x^{Ma,Ma})=$ `r round(mean(cp_pool_1$xB),1)`
- **Auslastung Werk 1:** $\frac{E(x^{Wi})}{C^{Wi}}=$ `r round(mean(cp_pool_1$x1)/C1*100,1)` %
- **Lieferservicegrad Markt B:** $\frac{E(x^{Wi,Ma}+x^{Ma,Ma})}{E(d^{Ma})}=$ `r round(mean(cp_pool_1$xB)/mean(cp_pool_1$dB)*100,1)` %
:::
:::

:::
:::

---


## Kapazitätspooling {#slide-cp-pooling-2side}
::: slide-subtitle
Zweiseitiges Pooling – Beide Küchen können beide Standorte beliefern
:::


:::: columns
::: {.column width="30%"}

::: small-text
```{r cp-pooling-table2}
#| echo: false
#| warning: false
#| message: false

cp_pool <- cp_data[-13,] %>%
  mutate(
    x1A = pmin(dA, C1),
    x1B = ifelse(dB > C2 & dA < C1,
                 pmin(C1 - dA, dB - C2), 0),
    x1  = x1A + x1B,
    x2B = pmin(C2, dB),
    x2A = ifelse(dA > C1 & dB < C2,
                 pmin(C2 - dB, dA - C1), 0),
    x2  = x2A + x2B,
    xA = x2A + x1A,
    xB = x2B + x1B
  )

kbl(cp_pool[, c("Monat","dA","dB","x1A","x1B","x2B", "x2A")],
    col.names = c("Monat", "d<sub>t</sub><sup>Wi</sup>", "d<sub>t</sub><sup>Ma</sup>",
                  "x<sub>t</sub><sup>Wi,Wi</sup>", "x<sub>t</sub><sup>Wi,Ma</sup>", "x<sub>t</sub><sup>Ma,Ma</sup>", "x<sub>t</sub><sup>Ma,Wi</sup>"),
    align = c("c","r","r","r","r","r","r"),
    escape = FALSE) |>
  kable_styling(bootstrap_options = c("condensed","striped"),
                full_width = TRUE, font_size = 22) |>
  column_spec(1, bold = TRUE, background = "#2F3E46", color = "white") |>
  column_spec(4:5, background = "#E8F4F1") |>
  column_spec(6:7, background = "#E8F4A1") |>
  row_spec(0, background = "#2F3E46", color = "white", bold = TRUE)
```
:::
:::


::: {.column width="25%"}

```{r cp-pooling-graph2}
#| echo: false
#| warning: false
#| message: false
#| out-width: "99%"
#| fig-height: 3

# Pooling-Setting: C1->1->A (solid), C1->1->B (gestrichelt), C2->2->B (solid)
plants <- data.frame(
  id  = c("P1","P2"),
  lbl = c("1","2"),
  cl  = c("C<sup>Wi</sup>","C<sup>Ma</sup>"),
  x   = 0.35,
  y   = c(0.72, 0.28)
)

markets <- data.frame(
  id  = c("A","B"),
  lbl = c("A","B"),
  dj  = c("d<sup>Wi</sup>","d<sup>Ma</sup>"),
  x   = 0.72,
  y   = c(0.72, 0.28)
)

pxy <- setNames(plants[,  c("x","y")], c("x","y")); rownames(pxy) <- plants$id
mxy <- setNames(markets[, c("x","y")], c("x","y")); rownames(mxy) <- markets$id

r <- 0.06  # Knotenradius in Plot-Koordinaten

edges <- data.frame(
  from  = c("P1","P1","P2", "P2"),
  to    = c("A",  "B",  "B", "A"),
  lbl   = c("x<sup>Wi,Wi</sup>", "x<sup>Wi,Ma</sup>", "x<sup>Ma,Ma</sup>",  "x<sup>Ma,Wi</sup>"),
  dash  = c(FALSE, TRUE, FALSE, TRUE),   # TRUE = gestrichelt (Pooling-Pfeil)
  stringsAsFactors = FALSE
)

fig <- plot_ly(type = "scatter", mode = "markers")

for (i in seq_len(nrow(edges))) {
  x0 <- pxy[edges$from[i], "x"];  y0 <- pxy[edges$from[i], "y"]
  x1 <- mxy[edges$to[i],   "x"];  y1 <- mxy[edges$to[i],   "y"]
  dx <- x1 - x0;  dy <- y1 - y0;  d <- sqrt(dx^2 + dy^2)
  ax <- x0 + r * dx / d;  ay <- y0 + r * dy / d
  ex <- x1 - r * dx / d;  ey <- y1 - r * dy / d

  # Gestrichelter Pfeil via Liniensegmente (Plotly unterstützt kein dash bei add_annotations)
  if (edges$dash[i]) {
    # Segmentierte gestrichelte Linie mit 6 Abschnitten
    n_seg <- 10
    xs <- seq(ax, ex, length.out = n_seg + 1)
    ys <- seq(ay, ey, length.out = n_seg + 1)
    for (s in seq(1, n_seg, by = 2)) {
      fig <- fig %>% add_segments(
        x = xs[s], xend = xs[s+1],
        y = ys[s], yend = ys[s+1],
        line = list(color = "#4B4B4B", width = 1.8, dash = "solid"),
        hoverinfo = "skip", showlegend = FALSE
      )
    }
    # Pfeilspitze am Endpunkt
    fig <- fig %>% add_annotations(
      x = ex, y = ey, ax = xs[n_seg], ay = ys[n_seg],
      xref = "x", yref = "y", axref = "x", ayref = "y",
      showarrow = TRUE, arrowhead = 2, arrowsize = 1,
      arrowwidth = 1.8, arrowcolor = "#4B4B4B", text = ""
    )
  } else {
    fig <- fig %>% add_annotations(
      x = ex, y = ey, ax = ax, ay = ay,
      xref = "x", yref = "y", axref = "x", ayref = "y",
      showarrow = TRUE, arrowhead = 2, arrowsize = 1,
      arrowwidth = 1.5, arrowcolor = "#4B4B4B", text = ""
    )
  }

  # Kantenlabel
  # x^1B-Label leicht versetzt (Überkreuzungspfeil)
  lbl_off_x <- ifelse(i >= 3, ifelse(i==3, 0.03 , -0.02), 0.00)
  lbl_off_y <- ifelse(i >= 3, ifelse(i==3, -0.05 , -0.08), 0.06)
  fig <- fig %>% add_annotations(
    x = (ax + ex) / 2 + lbl_off_x,
    y = (ay + ey) / 2 + lbl_off_y,
    xref = "x", yref = "y",
    text = edges$lbl[i], showarrow = FALSE,
    font = list(size = 13, color = "#1F2933", family = "Arial")
  )
  
}

# Kostenlabels links der Pflanzen
fig <- fig %>% add_annotations(
  x = plants$x - 0.12, y = plants$y,
  xref = "x", yref = "y",
  text = plants$cl, showarrow = FALSE,
  font = list(size = 14, color = "#1F2933", family = "Arial"),
  xanchor = "right"
)

# Pflanzen-Knoten (Hexagon)
fig <- fig %>% add_trace(
  x = plants$x, y = plants$y, text = plants$lbl,
  mode = "markers+text",
  marker = list(symbol = "hexagon", size = 42,
                color = "#BFDBF7", line = list(color = "#4B5563", width = 1.5)),
  textfont = list(size = 16, color = "#1F2933", family = "Arial"),
  textposition = "middle center",
  hoverinfo = "skip", showlegend = FALSE
)

# Markt-Knoten (Circle)
fig <- fig %>% add_trace(
  x = markets$x, y = markets$y, text = markets$lbl,
  mode = "markers+text",
  marker = list(symbol = "circle", size = 42,
                color = "#2D9E8E", line = list(color = "#2F3E46", width = 1.5)),
  textfont = list(size = 16, color = "white", family = "Arial"),
  textposition = "middle center",
  hoverinfo = "skip", showlegend = FALSE
)

# Nachfragelabels rechts der Märkte
fig <- fig %>% add_annotations(
  x = markets$x + 0.09, y = markets$y,
  xref = "x", yref = "y",
  text = markets$dj, showarrow = FALSE,
  font = list(size = 14, color = "#1F2933", family = "Arial"),
  xanchor = "left"
)

# Set-Labels oben
fig <- fig %>% add_annotations(
  x = c(0.35, 0.72), y = c(1.00, 1.00),
  xref = "x", yref = "y",
  text = c("<b>Küche</b>", "<b>Filiale</b>"),
  showarrow = FALSE,
  font = list(size = 13, color = "#1F2933", family = "Arial")
)

fig <- fig %>% layout(
  xaxis = list(visible = FALSE, range = c(0.2, .9), fixedrange = TRUE),
  yaxis = list(visible = FALSE, range = c(0.2, 1),  fixedrange = TRUE),
  plot_bgcolor  = "transparent",
  paper_bgcolor = "transparent",
  margin = list(l = 50, r = 50, t = 10, b = 10),
  height = 250,
  width  = 400
)

fig
```
:::


::: {.column width="44%"}

::: {.fragment .fade-up}
::: {.callout-tip appearance="simple"}
## System Evaluation

- **Produktion Wiesbaden:** $E(x^{Wi})=$ `r round(mean(cp_pool$x1),1)`
- **Produktion Mainz:** $E(x^{Ma})=$ `r round(mean(cp_pool$x2),1)`
- **Versorgung Wiesbaden:** $E(x^{Wi, Wi}+x^{Ma, Wi})=$ `r round(mean(cp_pool$xA),1)`
- **Versorgung Mainz:** $E(x^{Wi,Ma}+x^{Ma, Ma})=$ `r round(mean(cp_pool$xB),1)`
- **Auslastung Wiesbaden:** $\frac{E(x^{Wi})}{C^{Wi}}=$ `r round(mean(cp_pool$x1)/C1*100,1)` % 
- **Auslastung Werk 2:** $\frac{E(x^{Ma})}{C^{Ma}}=$ `r round(mean(cp_pool$x2)/C2*100,1)` % 
- **Lieferservicegrad Wiesbaden:** $\frac{E(x^{Wi,Wi}+x^{Ma,Wi})}{E(d^{Wi})}=$ `r round(mean(cp_pool$xA)/mean(cp_pool$dA)*100,1)` % 
- **Lieferservicegrad Mainz:** $\frac{E(x^{Ma,Ma}+x^{Wi,Ma})}{E(d^{Ma})}=$  `r round(mean(cp_pool$xB)/mean(cp_pool$dB)*100,1)` % 
:::
:::

:::
::::

::: {.fragment .fade-up}
::: {.callout-tip appearance="simple"}
Versorgungssystem reagiert als wäre die Trennung zwischen Märkten/Produkten und Werken aufgehoben $\rightarrow$ Gesamtkapazität und Gesamtnachfrage entscheidend
:::
:::

---

## Kapazitätspooling {#slide-cp-kpis}
::: slide-subtitle
Kennzahlenvergleich
:::

```{r cp-kpi-compute}
#| echo: false
#| warning: false
#| message: false


cp_data <- cp_data[-13,]

tot.demand <- c(sum(cp_data$dA), sum(cp_data$dB))

kpi_df <- data.frame(
  Kennzahl = c(
    "Ø Produktion Wiesbaden (Einh.)",
    "Ø Produktion Mainz (Einh.)",
    "Ø Verkäufe Wiesbaden (Einh.)",
    "Ø Verkäufe Mainz (Ei,nh.)",
    "Lost Sales Wiesbaden (Einh.)",
    "Lost Sales Mainz (Einh.)",
    "Auslastung Wiesbaden (%)",
    "Auslastung Mainz (%)",
    "Verkaufsquote Wiesbaden (%)",
    "Verkaufsquote Mainz (%)"
  ),
  Dezentral = c(
    round(mean(cp_data$xA), 1),
    round(mean(cp_data$xB), 1),
    round(mean(cp_data$xA), 1),
    round(mean(cp_data$xB), 1),
    sum(cp_data$dA)-sum(cp_data$xA),
    sum(cp_data$dB)-sum(cp_data$xB),
    round(mean(cp_data$xA/C1*100), 1),
    round(mean(cp_data$xB/C2*100), 1),
    round(sum(cp_data$xA)/tot.demand[1]*100, 1),
    round(sum(cp_data$xB)/tot.demand[2]*100, 1)
  ),
  "Pooling einseitig" = c(
    round(mean(cp_pool_1$x1), 1),
    round(mean(cp_pool_1$x2B), 1),
    round(mean(cp_pool_1$xA), 1),
    round(mean(cp_pool_1$xB), 1),
    sum(cp_pool_1$dA)-sum(cp_pool_1$xA),
    sum(cp_pool_1$dB)-sum(cp_pool_1$xB),
    round(mean(cp_pool_1$xA/C1*100), 1),
    round(mean(cp_pool_1$xB/C2*100), 1),
    round(sum(cp_pool_1$xA)/tot.demand[1]*100, 1),
    round(sum(cp_pool_1$xB)/tot.demand[2]*100, 1)
  ),
  "Pooling zweiseitig" = c(
    round(mean(cp_pool$x1), 1),
    round(mean(cp_pool$x2), 1),
    round(mean(cp_pool$xA), 1),
    round(mean(cp_pool$xB), 1),
    sum(cp_pool$dA)-sum(cp_pool$xA),
    sum(cp_pool$dB)-sum(cp_pool$xB),
    round(mean(cp_pool$xA/C1*100), 1),
    round(mean(cp_pool$xB/C2*100), 1),
    round(sum(cp_pool$xA)/tot.demand[1]*100, 1),
    round(sum(cp_pool$xB)/tot.demand[2]*100, 1)
  )
)
```

::: columns
::: {.column width="50%"}

```{r cp-kpi-table}
#| echo: false
#| warning: false
#| message: false

kbl(kpi_df,
    col.names = c("Kennzahl", "Dezentral", "Pooling einseitig", "Pooling zweiseitig"),
    align = c("l", "r", "r", "r")) |>
  kable_styling(bootstrap_options = c("condensed", "striped"),
                full_width = TRUE, font_size = 20) |>
  column_spec(1) |>
  column_spec(2, background = "#F3E7AE") |>
  column_spec(3, bold = TRUE, background = "#E8F4F1") |>
  row_spec(0, background = "#2F3E46", color = "white", bold = TRUE)
```


:::
::: {.column width="48%"}

::: {.fragment .fade-up}

```{r cp-kpi-bar}
#| echo: false
#| warning: false
#| message: false
#| out-width: "99%"
#| fig-height: 4

metriken <- c("Auslastung\n Wiesbaden (%)","Auslastung\n Mainz (%)", "Verkaufsquote\n Wiesbaden (%)", "Verkaufsquote\n Mainz (%)")
dez_vals  <- kpi_df$Dezentral[c(7:10)]
pool1_vals <- kpi_df$Pooling.einseitig[c(7:10)]
pool2_vals <- kpi_df$Pooling.zweiseitig[c(7:10)]

fig_kpi <- plot_ly()

fig_kpi <- fig_kpi %>% add_trace(
  x = metriken, y = dez_vals,
  type = "bar", name = "Dezentral",
  marker = list(color = "#E9C46A",
                line = list(color = "#B8951A", width = 1)),
  text = paste0(dez_vals, " %"),
  textposition = "outside",
  textfont = list(size = 13, family = "Arial", color = "#1F2933")
)

fig_kpi <- fig_kpi %>% add_trace(
  x = metriken, y = pool1_vals,
  type = "bar", name = "Pooling einseitig",
  marker = list(color = cols$top,
                line = list(color = "#01696f", width = 1)),
  text = paste0(pool1_vals, " %"),
  textposition = "outside",
  textfont = list(size = 13, family = "Arial", color = "#1F2933")
)

fig_kpi <- fig_kpi %>% add_trace(
  x = metriken, y = pool2_vals,
  type = "bar", name = "Pooling zweiseitig",
  marker = list(color = cols$mid,
                line = list(color = "#a16a61", width = 1)),
  text = paste0(pool2_vals, " %"),
  textposition = "outside",
  textfont = list(size = 13, family = "Arial", color = "#1F2933")
)

fig_kpi <- fig_kpi %>% layout(
  barmode = "group",
  xaxis = list(title = "", fixedrange = TRUE),
  yaxis = list(title = "Wert (%)", fixedrange = TRUE,
               range = c(90, 102)),
  legend = list(orientation = "h", y = -0.18),
  plot_bgcolor  = "transparent",
  paper_bgcolor = "transparent",
  margin = list(l = 50, r = 20, t = 30, b = 60),
  height = 370
)

fig_kpi
```

:::

:::
:::

::: {.fragment .fade-up}
::: {.callout-tip appearance="simple"}
## Nutzen des Kapazitätspooling
Kapazitätspooling verbessert **alle** Servicekennzahlen gleichzeitig: mehr Verkäufe, höhere Auslastung, weniger Leerkapazität – ohne zusätzliche Produktionskapazität.
:::
:::

::: {.fragment .fade-up}
::: {.callout-warning appearance="simple"}
## Kosten des Kapazitätspooling
Kapazitätspooling benötigt jedoch zusätzliche logistische Kapazitäten und vor allem technologische Flexibilität
:::
:::

---

## Kapazitätspooling {#slide-chaining}
::: slide-subtitle
Chaining
:::

::: {.callout-note appearance="minimal"}
**Chaining**

Kapazitätspooling ermöglicht die gemeinsame Nutzung von Kapazitäten für verschiedene Märkte. Es erfordert jedoch technologische und logistische Flexibilität. Je mehr Märkte und Produkte zu bedienen sind, desto komplexer und kostspieliger ist Kapazitätspooling. Die Frage ist also, wie Kapazitätspooling bei mehreren Produkten und Märkten organisiert werden kann?
:::

::::: {.smaller-text}
:::: columns

::: {.column width="33%"}
::: {.fragment .fade-up}
**vollständiges Chaining**

```{r cp-full-chain1}
#| echo: false
#| warning: false
#| message: false
#| out-width: "95%"
#| fig-height: 3.2

draw_network <- function(edges, plants, markets, r = 0.055, range.x = c(0,1), range.y = c(0,1), width = 120, height = 320 ) {
  fig <- plot_ly(type = "scatter", mode = "markers")

  for (i in seq_len(nrow(edges))) {
    p  <- plants[edges$from[i], ]
    m  <- markets[edges$to[i], ]
    dx <- m$x - p$x; dy <- m$y - p$y; d <- sqrt(dx^2+dy^2)
    ax <- p$x + r*dx/d; ay <- p$y + r*dy/d
    ex <- m$x - r*dx/d; ey <- m$y - r*dy/d

    if (edges$dash[i]) {
      n_seg <- 12
      xs <- seq(ax, ex, length.out = n_seg+1)
      ys <- seq(ay, ey, length.out = n_seg+1)
      for (s in seq(1, n_seg-1, by=2)) {
        fig <- fig %>% add_segments(
          x = xs[s], xend = xs[s+1], y = ys[s], yend = ys[s+1],
          line = list(color="#4B4B4B", width=1.6),
          hoverinfo="skip", showlegend=FALSE
        )
      }
      fig <- fig %>% add_annotations(
        x=ex, y=ey, ax=xs[n_seg], ay=ys[n_seg],
        xref="x", yref="y", axref="x", ayref="y",
        showarrow=TRUE, arrowhead=2, arrowsize=0.9,
        arrowwidth=1.6, arrowcolor="#4B4B4B", text=""
      )
    } else {
      fig <- fig %>% add_annotations(
        x=ex, y=ey, ax=ax, ay=ay,
        xref="x", yref="y", axref="x", ayref="y",
        showarrow=TRUE, arrowhead=2, arrowsize=0.9,
        arrowwidth=2.0, arrowcolor="#222222", text=""
      )
    }
  }

  # Werke-Knoten (Hexagon)
  fig <- fig %>% add_trace(
    x=plants$x, y=plants$y, text=plants$lbl, mode="markers+text",
    marker=list(symbol="hexagon", size=36,
                color="#BFDBF7", line=list(color="#4B5563",width=1.5)),
    textfont=list(size=14, color="#1F2933", family="Arial"),
    textposition="middle center", hoverinfo="skip", showlegend=FALSE
  )

  # Markt-Knoten (Circle)
  fig <- fig %>% add_trace(
    x=markets$x, y=markets$y, text=markets$lbl, mode="markers+text",
    marker=list(symbol="circle", size=36,
                color="#2D9E8E", line=list(color="#2F3E46",width=1.5)),
    textfont=list(size=14, color="white", family="Arial"),
    textposition="middle center", hoverinfo="skip", showlegend=FALSE
  )

  fig %>% layout(
    xaxis=list(visible=FALSE, range=range.x, fixedrange=TRUE),
    yaxis=list(visible=FALSE, range=range.y, fixedrange=TRUE),
    plot_bgcolor="transparent", paper_bgcolor="transparent",
    margin=list(l=10,r=10,t=30,b=10), height=height, width=width
  )
}


plants  <- data.frame(id = paste0("P",1:4), lbl = as.character(1:4),
                      x = 0.20, y = c(0.85,0.58,0.38,0.12))
markets <- data.frame(id = c("A","B","C","D"), lbl = c("A","B","C","D"),
                      x = 0.78, y = c(0.85,0.58,0.38,0.12))
rownames(plants)  <- plants$id
rownames(markets) <- markets$id

r <- 0.055

edges <- data.frame(
  from = c("P1","P2","P3","P4",   "P1","P2","P3","P4",   "P1","P2","P3","P4",   "P1","P2","P3","P4"),
  to   = c("A","B","C","D",       "B","C","D","A",       "C","D","A","B",       "D","A","B","C"),
  dash = c(rep(FALSE,4),          rep(TRUE,4),          rep(TRUE,4),          rep(TRUE,4)),
  stringsAsFactors = FALSE
)

draw_network(edges, plants, markets, range.y = c(.05,.925), width = 300, height = 300)

```

Verbindungen: $n \cdot n = 16$

Technologien je Werk: $n=4$

Märkte je Werk: $n=4$
:::
:::

::: {.column width="33%"}

::: {.fragment .fade-up}
**Kurzes Chaining**  

```{r chaining-short}
#| echo: false
#| warning: false
#| message: false
#| out-width: "95%"
#| fig-height: 3.2

# Solid: 1->A, 2->B, 3->C, 4->D
# Dashed (short chain, next neighbour +1): 1->B, 2->C, 3->D, 4->A  (wrap-around)
# Dashed cross-down: 2->A, 3->B  etc. (Cachon: "short" = neighbor skip)
edges <- data.frame(
  from = c("P1","P2","P3","P4",   "P1","P2","P3","P4"),
  to   = c("A","B","C","D",       "B","A","D","C"),
  dash = c(rep(FALSE,4),          rep(TRUE,4)),
  stringsAsFactors = FALSE
)

draw_network(edges, plants, markets, range.y = c(.05,.925), width = 300, height = 300)
```

Verbindungen: $2 \cdot n = 8$

Technologien je Werk: $n=2$

Märkte je Werk: $n=2$
:::
:::


::: {.column width="33%"}

::: {.fragment .fade-up}
**Langes Chaining**  

```{r chaining-long}
#| echo: false
#| warning: false
#| message: false
#| out-width: "95%"
#| fig-height: 3.2

# Long SC alternative: Solid: 1->A, 2->B, 3->C, 4->D
# Dashed (long chain, skip +2): 1->C, 2->D, 3->A, 4->B
edges_long <- data.frame(
  from = c("P1","P2","P3","P4",   "P1","P2","P3","P4"),
  to   = c("A","B","C","D",       "B","C","D","A"),
  dash = c(rep(FALSE,4),          rep(TRUE,4)),
  stringsAsFactors = FALSE
)

draw_network(edges_long, plants, markets, range.y = c(.05,.925), width = 300, height = 300)
```

Verbindungen: $2 \cdot n = 8$

Technologien je Werk: $n=2$

Märkte je Werk: $n=4$

:::
:::
::::
:::::

---

## Umgang mit Unsicherheit {#slide-inv-pooling-intro}
::: slide-subtitle
Pooling über die Zeit - Sicherheitsbestände 
:::

::: {.callout-note appearance="minimal" icon=false}
## Definition Sicherheitsbestand (Wiederholung)

Sicherheitsbestände gleichen Nachfrageschwankungen über die Zeit aus. Sei $S$ der Anfangslagerbestand zu Begin der Risikoperiode und $\mu$ der erwartete Bedarf in der Risikoperiode, dann gilt für den Sicherheitsbestand $sb$: $sb = S - \mu$

Beispiel: Das Zentralwerk Wiesbaden-Erbenheim bestellt frische Lachsfilet-Kisten periodisch beim Fischgroßhändler.
:::

:::: columns
::: {.column width="33%"}

::: {.fragment .fade-up}
::: {.callout-note appearance="minimal" icon=false}
## Festlegung von Sicherheitsbeständen

- *nach Kosten*: Sicherheitsbestände verursachen Lagerhaltungskosten und vermeiden Fehlmengenkosten $\rightarrow$ Kostenabwägung 
- *Lieferbereitschaft*: Absicherung des Risikos, im Risikozeitraum nicht lieferfähig zu sein ($\alpha$-Servicegrad)
- *Versorgungsgrad*: Anteil der Nachfrage, die langfristig innerhalb des Risikozeitraums erfüllt werden soll ($\beta$-Servicegrad)
:::
:::
:::


::: {.column width="65%"}

::: {.fragment .fade-up}

```{r ts-lager-graph}
#| echo: false
#| warning: false
#| message: false
#| out-width: "95%"
#| fig-height: 6

set.seed(42)
n   <- 24        # Perioden
lam <- 20        # mittlere Nachfrage (Poisson)
t   <- 4         # Bestellintervall
S   <- 135       # Order-up-to-Level
wbz <- 2         # Wiederbeschaffungszeit (Perioden)
l.ini <- 120     # Anfangslagerbestand
sb <- S - (t + wbz) * lam

demand <- rpois(n, lambda = lam)

# --- Simulation ---
res <- tS.lager(d = demand, t = t, S = S, l.ini = l.ini, wbz = wbz)
res <- as.data.frame(res)

# --- Subset: nur Perioden 2 bis 22 ---
idx      <- 2:22
perioden <- seq_len(nrow(res))[idx]
res_sub  <- res[idx, ]

# --- Doppelpfeile: Länge 3.95, lückenlos nebeneinander ---
arrow_len <- t - 0.05          # 3.95 (leicht kürzer als Bestellintervall t=4)
x_start   <- perioden[1]
x_end     <- perioden[length(perioden)]

# Pfeil-Startpunkte: lückenlos ab x_start
arrow_x0 <- seq(x_start, x_end - arrow_len + 0.01, by = arrow_len)
arrow_x1 <- arrow_x0 + arrow_len

# y-Position der Pfeile: knapp unterhalb Nulllinie
y_min_data <- min(pmin(0, res_sub$Lagerbestand), na.rm = TRUE)
y_arrow    <- y_min_data - abs(y_min_data) * 0.15 - 5

fig <- plot_ly()

# Lagerbestand
fig <- fig |> add_lines(
  x = perioden, y = res_sub$Lagerbestand,
  line = list(shape = "hvh"), name = "Lagerbestand"
)

# Sicherheitsbestand
fig <- fig |> add_lines(
  x = perioden, y = sb,
  name = "Sicherheitsbestand"
)

# Fehlmengen-Füllung
fig <- fig |> add_trace(
  x = perioden, y = pmin(0, res_sub$Lagerbestand),
  type = "scatter", mode = "lines",
  line = list(shape = "hvh", color = "transparent"),
  name = "Fehlmengen",
  fill = "tozeroy", fillcolor = "#FF000050"
)

# --- Doppelpfeile zeichnen ---
for (i in seq_along(arrow_x0)) {
  x0 <- arrow_x0[i]
  x1 <- arrow_x1[i]
  xm <- (x0 + x1) / 2

  # Horizontale Linie (Schaft des Doppelpfeils)
  fig <- fig |> add_segments(
    x = x0, xend = x1,
    y = y_arrow, yend = y_arrow,
    line = list(color = "#333333", width = 1.5),
    showlegend = FALSE, hoverinfo = "skip"
  )

  # Linke Pfeilspitze (zeigt nach links)
  fig <- fig |> add_annotations(
    x = x0, y = y_arrow,
    ax = x0 + 0.6, ay = y_arrow,
    xref = "x", yref = "y", axref = "x", ayref = "y",
    showarrow = TRUE, arrowhead = 2, arrowsize = 0.9,
    arrowwidth = 1.5, arrowcolor = "#333333", text = ""
  )

  # Rechte Pfeilspitze (zeigt nach rechts)
  fig <- fig |> add_annotations(
    x = x1, y = y_arrow,
    ax = x1 - 0.6, ay = y_arrow,
    xref = "x", yref = "y", axref = "x", ayref = "y",
    showarrow = TRUE, arrowhead = 2, arrowsize = 0.9,
    arrowwidth = 1.5, arrowcolor = "#333333", text = ""
  )

  # Beschriftung "Periode" zentriert unter dem Pfeil
  fig <- fig |> add_annotations(
    x = xm, y = y_arrow,
    xref = "x", yref = "y",
    text = "Periode", showarrow = FALSE,
    yshift = -16,
    font = list(size = 11, color = "#333333", family = "Arial")
  )
}

fig <- fig |> layout(
  legend = list(
    orientation = "h",
    x           = 0.5,
    y           = 1.12,
    xanchor     = "center",
    yanchor     = "top"
  ),
  xaxis = list(
    showticklabels = FALSE,     # keine Zahlen auf der x-Achse
    showgrid       = FALSE,
    zeroline       = FALSE,
    range          = c(x_start - 0.3, x_end + 0.3)
  ),
  yaxis = list(
    title = "Bestand",
    range = c(y_arrow - 10, NA)  # y-Achse nach unten erweitern für Pfeile
  ),
  margin = list(b = 55),           # Randplatz für Beschriftung unterhalb
  height= 550,
  width = 1000
)

fig
```

:::
:::
::::


---

## Sicherheitsbestände  {#slide-alpha-empirisch}
::: slide-subtitle
$\alpha$-Servicegrad und empirische Verteilungsfunktion
:::

::: {.callout-note appearance="minimal" icon=false}
Gehen Sie davon aus, dass ein Fehlmengenrisiko von 5% akzeptable ist und der $\alpha$-Servicegrad daher 95% beträgt.
*Frage*: Welcher (minimale) Anfangslagerbestand sichert diesen Servicegrad?
*Antwort*:  Formal soll gelten $P(d \leq S) \geq \alpha$. Für eine empirische Nachfrageverteilung $F(d)$ gilt also $\hat{F}(S) \geq \alpha$ oder $S \geq \hat{F}^{-1}(\alpha)$. Wir suchen also ein **(empirisches) Quantil**.
:::

:::: columns
::: {.column width="25%"}

```{r alpha-ecdf-table}
#| echo: false
#| warning: false
#| message: false

dA <- cp_data$dA
mu_A <- mean(dA)
dA_sorted <- unique(sort(dA))
dA_freq <- table(dA)
n_obs <- length(dA)
F_emp <- cumsum(dA_freq)/ n_obs
F_emp_pct <- paste0(round(F_emp * 100, 1), " %")

# α-Schwellen hervorheben (75%, 90%, 95%)
alpha_rows <- sapply(c(0.75, 0.90, 0.95), function(a) which(F_emp >= a)[1])

ecdf_df <- data.frame(
  Rang = seq_len(length(dA_freq)),
  d    = dA_sorted,
  H    = as.numeric(dA_freq),
  F    = F_emp_pct
)

tbl <- kbl(ecdf_df,
    col.names = c("Rang", "d<sub>t</sub>", "Anzahl", "F̂(d)"),
    align = c("c", "r","r", "r"),
    escape = FALSE,
    caption = paste0("μ = ", round(mu_A, 1), " | n = ", n_obs)) |>
  kable_styling(
    bootstrap_options = c("condensed", "striped"),
    full_width = TRUE,
    font_size = 22
  ) |>
  column_spec(1, color = "gray") |>
  column_spec(2, bold = TRUE) |>
  column_spec(3, bold = TRUE) |>
  row_spec(0, background = "#2F3E46", color = "white", bold = TRUE)

# α-Zeilen farblich markieren
tbl <- tbl |>
  row_spec(alpha_rows[1], background = "#FFF3CD", bold = TRUE) |>  # α=75%
  row_spec(alpha_rows[2], background = "#CCE5FF", bold = TRUE) |>  # α=90%
  row_spec(alpha_rows[3], background = "#FFD6CC", bold = TRUE)    # α=95%

tbl
```

:::

::: {.column width="74%"}
::: {.fragment .fade-up}
```{r alpha-ecdf-plot}
#| echo: false
#| warning: false
#| message: false
#| out-width: "99%"
#| fig-height: 4.5

mu_A <- mean(dA)
dA_sorted <- sort(dA)
n_obs <- length(dA_sorted)
F_emp <- seq_len(n_obs) / n_obs

# Korrekte rechtsseitig-stetige Treppenfunktion
x_ecdf <- c(min(dA_sorted) - 6, min(dA_sorted))
y_ecdf <- c(0, 0)
for (i in seq_len(n_obs)) {
  x_ecdf <- c(x_ecdf, dA_sorted[i], dA_sorted[i])
  y_ecdf <- c(y_ecdf, if (i == 1) 0 else F_emp[i - 1], F_emp[i])
  if (i < n_obs) {
    x_ecdf <- c(x_ecdf, dA_sorted[i], dA_sorted[i + 1])
    y_ecdf <- c(y_ecdf, F_emp[i], F_emp[i])
  }
}
x_ecdf <- c(x_ecdf, dA_sorted[n_obs], dA_sorted[n_obs] + 6)
y_ecdf <- c(y_ecdf, 1, 1)

alpha_show  <- c(0.75, 0.90, 0.95)
alpha_cols  <- c("#E9A000", "#2196F3", "#E76F51")
alpha_labels <- c("α = 75%", "α = 90%", "α = 95%")

fig <- plot_ly()

# ECDF-Treppe
fig <- fig %>% add_trace(
  x = x_ecdf, y = y_ecdf,
  type = "scatter", mode = "lines",
  name = "F̂(d)",
  line = list(color = cols$top, width = 2.8),
  hovertemplate = "d = %{x}<br>F̂(d) = %{y:.3f}<extra></extra>"
)

# Beobachtungspunkte
fig <- fig %>% add_trace(
  x = dA_sorted, y = F_emp,
  type = "scatter", mode = "markers",
  name = "Beobachtungen",
  marker = list(color = cols$top, size = 9,
                line = list(color = "white", width = 1.5)),
  hovertemplate = "d = %{x}<br>F̂ = %{y:.3f}<extra></extra>"
)

# α-Linien + Ablese-Linien
for (j in seq_along(alpha_show)) {
  a     <- alpha_show[j]
  idx_a <- which(F_emp >= a)[1]
  S_a   <- dA_sorted[idx_a]
  sb_a  <- round(S_a - mu_A, 1)
  col_a <- alpha_cols[j]

  fig <- fig %>% add_trace(
    x = c(min(dA_sorted) - 6, S_a), y = c(a, a),
    type = "scatter", mode = "lines",
    name = alpha_labels[j],
    line = list(color = col_a, width = 1.8, dash = "dot"),
    hoverinfo = "skip", showlegend = TRUE
  )
  fig <- fig %>% add_trace(
    x = c(S_a, S_a), y = c(0, a),
    type = "scatter", mode = "lines",
    line = list(color = col_a, width = 1.8, dash = "dot"),
    hoverinfo = "skip", showlegend = FALSE
  )
  fig <- fig %>% add_annotations(
    x = S_a, y = -0.045,
    xref = "x", yref = "paper",
    text = paste0("<b>S=", S_a, "<br>sb=", sb_a, "</b>"),
    showarrow = FALSE,
    font = list(size = 16, color = col_a, family = "Arial"),
    xanchor = "center"
  )
}

# μ-Linie
fig <- fig %>% add_trace(
  x = c(mu_A, mu_A), y = c(0, 1),
  type = "scatter", mode = "lines",
  name = paste0("μ = ", round(mu_A, 1)),
  line = list(color = "#6B7280", width = 1.4, dash = "dashdot"),
  hoverinfo = "skip"
)

fig <- fig %>% layout(
  xaxis = list(
    title = "Nachfrage d<sub>t</sub><sup>Wi</sup>",
    fixedrange = TRUE,
    range = c(min(dA_sorted) - 7, max(dA_sorted) + 7)
  ),
  yaxis = list(
    title = "F̂(d)",
    fixedrange = TRUE,
    range = c(-0.05, 1.08),
    tickformat = ".0%"
  ),
  #legend = list(orientation = "h", y = -0.26, font = list(size = 16)),
  legend = list(
    orientation = "v",
    x           = 0.99,
    y           = 0.75,
    xanchor     = "right",
    yanchor     = "top"
  ),
  
  plot_bgcolor  = "transparent",
  paper_bgcolor = "transparent",
  margin = list(l = 50, r = 15, t = 10, b = 85),
  height = 420,
  width = 1100
)

fig
```
:::

::: {.fragment .fade-up}
::: {.callout-note appearance="minimal" icon=false}
Sicherheitsbestände $sb=S-\mu$: $sb_{75\%}=4$, $sb_{90\%}=7$, $sb_{95\%}=15$
:::
:::

:::
::::

---

## Lagerbestandspooling {#slide-dezentral-zentral-empirisch}
::: slide-subtitle
Sicherheitsbestände bei dezentraler und zentraler Lagerhaltung 
:::

:::: columns

<!-- ══════════════════ LINKE SPALTE: DEZENTRAL ══════════════════ -->
::: {.column width="50%"}

**Dezentrales Netzwerk**

```{r alpha-decentral-network}
#| echo: false
#| warning: false
#| message: false
#| out-width: "99%"
#| fig-height: 1.75

plants  <- data.frame(id = 1:2, lbl = as.character(1:2),
                      x = 0.20, y = c(0.85,0.48))
markets <- data.frame(id = c("A","B"), lbl = c("A","B"),
                      x = 0.78, y = c(0.85,0.48))
rownames(plants)  <- plants$id
rownames(markets) <- markets$id

r <- 0.055

edges <- data.frame(
  from = c("1","2"),
  to   = c("A","B"),
  dash = c(rep(FALSE,2)),
  stringsAsFactors = FALSE
)

draw_network(edges, plants, markets, range.y = c(.35,1), width = 300, height = 150)

```

```{r alpha-ecdf-dec}
#| echo: false
#| warning: false
#| message: false
#| out-width: "99%"
#| fig-height: 3.75

dA <- cp_data$dA
dB <- cp_data$dB
mu_A <- mean(dA); mu_B <- mean(dB)

# Hilfsfunktion: ECDF-Treppenpunkte
make_ecdf_xy <- function(d) {
  ds <- sort(d); n <- length(ds); Fe <- seq_len(n) / n
  x <- c(min(ds)-5, min(ds)); y <- c(0, 0)
  for (i in seq_len(n)) {
    x <- c(x, ds[i], ds[i])
    y <- c(y, if(i==1) 0 else Fe[i-1], Fe[i])
    if (i < n) { x <- c(x, ds[i], ds[i+1]); y <- c(y, Fe[i], Fe[i]) }
  }
  x <- c(x, ds[n], ds[n]+5); y <- c(y, 1, 1)
  list(x=x, y=y, sorted=ds, F=Fe)
}

eA <- make_ecdf_xy(dA)
eB <- make_ecdf_xy(dB)

alpha <- 0.95
S_A <- eA$sorted[which(eA$F >= alpha)][1]
S_B <- eB$sorted[which(eB$F >= alpha)][1]
S_mid <- (S_A + S_B)/2

sb_A <- round(S_A - mu_A, 1)
sb_B <- round(S_B - mu_B, 1)
col_A <- cols$top     # Markt A — Hauptfarbe
col_B <- cols$mid     # Markt B — sekundäre Farbe

fig_dec2 <- plot_ly()

# ECDF Markt A
fig_dec2 <- fig_dec2%>% add_trace(
  x=eA$x, y=eA$y, type="scatter", mode="lines",
  name="F̂<sub>WI</sub>(d)", line=list(color=col_A, width=2.5),
  hovertemplate="d=%{x}<br>F̂̂<sub>WI</sub>=%{y:.2f}<extra></extra>"
) %>% add_trace(
  x=eA$sorted, y=eA$F, type="scatter", mode="markers",
  showlegend=FALSE, marker=list(color=col_A, size=7,
  line=list(color="white", width=1)), hoverinfo="skip"
)

# ECDF Markt B
fig_dec2 <- fig_dec2%>% add_trace(
  x=eB$x, y=eB$y, type="scatter", mode="lines",
  name="F̂<sub>Ma</sub>(d)", line=list(color=col_B, width=2.5, dash="dash"),
  hovertemplate="d=%{x}<br>F̂̂<sub>Ma</sub>=%{y:.2f}<extra></extra>"
) %>% add_trace(
  x=eB$sorted, y=eB$F, type="scatter", mode="markers",
  showlegend=FALSE, marker=list(color=col_B, size=7,
  line=list(color="white", width=1)), hoverinfo="skip"
)

# α = 95%-Linie
fig_dec2 <- fig_dec2%>% add_trace(
  x=c(min(c(dA,dB))-6, max(S_A, S_B)), y=c(alpha, alpha),
  type="scatter", mode="lines", name="α = 95%",
  line=list(color="#E76F51", width=1.6, dash="dot"), hoverinfo="skip"
)
# Vertikale Ablese-Linien
for (vals in list(list(S=S_A, mu=mu_A, sb=sb_A, col=col_A, lbl="A"),
                  list(S=S_B, mu=mu_B, sb=sb_B, col=col_B, lbl="B"))) {
  fig_dec2 <- fig_dec2%>%
    add_trace(x=c(vals$S, vals$S), y=c(0, alpha), type="scatter", mode="lines",
              line=list(color=vals$col, width=1.3, dash="dot"),
              hoverinfo="skip", showlegend=FALSE) %>%
    add_annotations(x=ifelse(vals$S < S_mid, vals$S*.975,  vals$S*1.025) , y=0.05, xref="x", yref="paper",
      text=paste0("<b>S<sub>",vals$lbl,"</sub>=",vals$S,"<br>sb<sub>",vals$lbl,"</sub>=",vals$sb,"</b>"),
      showarrow=FALSE, font=list(size=15, color=vals$col, family="Arial"),
      xanchor="center")
}
# μ-Linien
for (vals in list(list(mu=mu_A, col=col_A, nm=paste0("μ<sub>Wi</sub>=",round(mu_A,1))),
                  list(mu=mu_B, col=col_B, nm=paste0("μ<sub>Ma</sub>=",round(mu_B,1))))) {
  fig_dec2 <- fig_dec2%>% add_trace(
    x=c(vals$mu, vals$mu), y=c(0,1), type="scatter", mode="lines",
    name=vals$nm, line=list(color=vals$col, width=1.2, dash="dashdot"),
    hoverinfo="skip"
  )
}

fig_dec2 <- fig_dec2%>% layout(
  xaxis=list(title="Nachfrage d", fixedrange=F,
             range=c(min(c(dA,dB))-8, max(S_A,S_B)+8)),
  yaxis=list(title="F̂(d)", fixedrange=F, range=c(-0.06,1.08),
             tickformat=".0%"),
  #legend=list(orientation="h", y=-0.28, font=list(size=10)),
  legend = list(
    orientation = "v",
    x           = 0.99,
    y           = 0.75,
    xanchor     = "right",
    yanchor     = "top",
    size = 13
  ),
  plot_bgcolor="transparent", paper_bgcolor="transparent",
  margin=list(l=50, r=10, t=5, b=85), height=350, width = 750
)
fig_dec2
```

:::

<!-- ══════════════════ RECHTE SPALTE: ZENTRAL ══════════════════ -->
::: {.column width="50%"}

::: {.fragment .fade-up}

**Zentrales Netzwerk (Pooling)**

```{r alpha-central-network}
#| echo: false
#| warning: false
#| message: false
#| out-width: "99%"
#| fig-height: 1.75

plants  <- data.frame(id = 0, lbl = as.character(0),
                      x = 0.20, y = c(0.61))
markets <- data.frame(id = c("A","B"), lbl = c("A","B"),
                      x = 0.78, y = c(0.85,0.48))
rownames(plants)  <- plants$id
rownames(markets) <- markets$id

r <- 0.055

edges <- data.frame(
  from = c("0"),
  to   = c("A","B"),
  dash = c(rep(FALSE,2)),
  stringsAsFactors = FALSE
)

draw_network(edges, plants, markets, range.y = c(.35,1), width = 300, height = 150)

```

```{r alpha-ecdf-central}
#| echo: false
#| warning: false
#| message: false
#| out-width: "99%"
#| fig-height: 3.75

dTotal <- cp_data$dA + cp_data$dB
mu_T   <- mean(dTotal)
eT     <- make_ecdf_xy(dTotal)

S_T  <- eT$sorted[which(eT$F >= alpha)][1]
sb_T <- round(S_T - mu_T, 1)
col_T <- "#F4A261"  # Zentrallager-Farbe (orange)

fig_cen2 <- plot_ly()

# ECDF Gesamtnachfrage
fig_cen2 <- fig_cen2%>% add_trace(
  x=eT$x, y=eT$y, type="scatter", mode="lines",
  name="F̂<sub>A+B</sub>(d)", line=list(color=col_T, width=2.8),
  hovertemplate="d=%{x}<br>F̂=%{y:.2f}<extra></extra>"
) %>% add_trace(
  x=eT$sorted, y=eT$F, type="scatter", mode="markers",
  showlegend=FALSE, marker=list(color=col_T, size=7,
  line=list(color="white", width=1)), hoverinfo="skip"
)

# α = 95%-Linie
fig_cen2 <- fig_cen2%>% add_trace(
  x=c(min(dTotal)-8, S_T), y=c(alpha, alpha),
  type="scatter", mode="lines", name="α = 95%",
  line=list(color="#E76F51", width=1.6, dash="dot"), hoverinfo="skip"
) %>% add_trace(
  x=c(S_T, S_T), y=c(0, alpha), type="scatter", mode="lines",
  line=list(color=col_T, width=1.3, dash="dot"),
  hoverinfo="skip", showlegend=FALSE
) %>% add_annotations(
  x=S_T, y=0.05, xref="x", yref="paper",
  text=paste0("<b>S<sub>0</sub>=",S_T,"<br>sb<sub>0</sub>=",sb_T,"</b>"),
  showarrow=FALSE, font=list(size=15, color=col_T, family="Arial"),
  xanchor="center"
) %>% add_trace(
  x=c(mu_T, mu_T), y=c(0,1), type="scatter", mode="lines",
  name=paste0("μ<sub>Wi+Ma</sub>=",round(mu_T,1)),
  line=list(color="#6B7280", width=1.2, dash="dashdot"), hoverinfo="skip"
)

fig_cen2 <- fig_cen2%>% layout(
  xaxis=list(title="Gesamtnachfrage d<sup>Wi</sup>+d<sup>Ma</sup>",
             fixedrange=TRUE, range=c(min(dTotal)-10, S_T+12)),
  yaxis=list(title="F̂(d)", fixedrange=TRUE, range=c(-0.06,1.08),
             tickformat=".0%"),
#  legend=list(orientation="h", y=-0.28, font=list(size=10)),
legend = list(
    orientation = "v",
    x           = 0.99,
    y           = 0.75,
    xanchor     = "right",
    yanchor     = "top",
    size = 13
  ),
  plot_bgcolor="transparent", paper_bgcolor="transparent",
  margin=list(l=50, r=10, t=5, b=85), height=350, width = 750
)
fig_cen2
```

:::
:::

::::

::: {.fragment .fade-up}
::: {.callout-note appearance="minimal" icon="info"}
Einsparung an Sicherheitsbestand: $sb_{dezentral}=sb_{A}+sb_{B}=27.5$ vs. $sb_{0}=22.5$  $\rightarrow$ 5 Einheiten oder 18 %
:::
:::
## Lagerbestandspooling {#slide-dezentral-zentral-parameterisch}
::: slide-subtitle
Sicherheitsbestände bei bekannter Nachfrageverteilung
:::

::: {.callout-note appearance="minimal" icon=false}
## Nachfrageverteilung

Oft wird davon ausgegangen, dass die Nachfrage nach Gütern in einer bestimmten Zeitspanne eine Zufallsvariable ist, deren Verteilungsparameter (wie Mittelwert und Varianz) bekannt sind oder geschätzt werden können. Reale Daten weichen davon oft ab — simuliert am Beispiel **Frankfurt/Offenbach** mit gelegentlichen, gemeinsamen Feiertags-Spitzen.

:::


```{r}
#| label: sushifresh-sim-data-prep
#| echo: false
#| warning: false
#| message: false

# ── Simulierte Tagesnachfrage Frankfurt & Offenbach ───────────────────────────
# (reproduzierbar per set.seed(); ersetzt Realdaten durch synthetische Reihen
#  mit gelegentlichen, gemeinsamen "Feiertags-Spitzen")

set.seed(616)
n_tage <- 250

dA <- pmax(30, round(rnorm(n_tage, mean = 280, sd = 55 * 0.7)))   # Frankfurt
dB <- pmax(10, round(rnorm(n_tage, mean = 95,  sd = 22 * 0.7)))   # Offenbach

spitzentage <- sample(seq_len(n_tage), size = 6)
dA[spitzentage] <- dA[spitzentage] + round(runif(6, 220, 420))
dB[spitzentage] <- dB[spitzentage] + round(runif(6, 70, 150))

prod.names <- c("Frankfurt", "Offenbach")
dpool <- dA + dB

# ── Parameter schätzen ────────────────────────────────────────────────────────
muA  <- mean(dA, na.rm = TRUE);  sigA <- sd(dA, na.rm = TRUE)
muB  <- mean(dB, na.rm = TRUE);  sigB <- sd(dB, na.rm = TRUE)
mupool  <- mean(dpool, na.rm = TRUE);  sigpool <- sd(dpool, na.rm = TRUE)

n_perioden <- length(dA)
```


::: columns
::: {.column width="52%"}

```{r}
#| label: sushifresh-sim-ecdf-fit
#| echo: false
#| warning: false
#| message: false
#| out-width: "99%"
#| fig-height: 4.2

# ── Farben ────────────────────────────────────────────────────────────────────
colA <- cols$top
colB <- cols$atp
colpool <- cols$dash

# ── Hilfsfunktion: ECDF-Treppenpunkte ─────────────────────────────────────────
make_ecdf_xy <- function(d) {
  d <- d[!is.na(d)]
  ds <- sort(d); n <- length(ds); Fe <- seq_len(n) / n
  x <- c(min(ds) - 0.08 * diff(range(ds)), min(ds))
  y <- c(0, 0)
  for (i in seq_len(n)) {
    x <- c(x, ds[i], ds[i])
    y <- c(y, if (i == 1) 0 else Fe[i - 1], Fe[i])
    if (i < n) { x <- c(x, ds[i], ds[i + 1]); y <- c(y, Fe[i], Fe[i]) }
  }
  x <- c(x, ds[n], ds[n] + 0.08 * diff(range(ds)))
  y <- c(y, 1, 1)
  list(x = x, y = y, sorted = ds, F = Fe)
}

eA <- make_ecdf_xy(dA);  eB <- make_ecdf_xy(dB); ePool <- make_ecdf_xy(dpool)

# ── Normalverteilungs-CDF-Kurven ──────────────────────────────────────────────
xgridA <- seq(min(dA, na.rm=TRUE) - 200, max(dA, na.rm=TRUE) + 200, length.out = 300)
xgridB <- seq(min(dB, na.rm=TRUE) - 200, max(dB, na.rm=TRUE) + 200, length.out = 300)
xgridpool <- seq(min(dpool, na.rm=TRUE) - 5000, max(dpool, na.rm=TRUE) + 200, length.out = 300)

# ── KS-Test ───────────────────────────────────────────────────────────────────
ksA <- ks.test(dA, "pnorm", muA, sigA)
ksB <- ks.test(dB, "pnorm", muB, sigB)
kspool <- ks.test(dpool, "pnorm", mupool, sigpool)

fmt_p <- function(p) if (p < 0.001) "<0.001" else paste0("= ", round(p, 3))

# ── Plot ──────────────────────────────────────────────────────────────────────
fig <- plotly::plot_ly()

fig <- fig |>
  plotly::add_trace(x = eA$x, y = eA$y, type = "scatter", mode = "lines",
            name = paste0("ECDF ",prod.names[1]),
            line = list(color = colA, width = 2.2),
            marker = list(color = colA, size = 6,
                          line = list(color = "white", width = 1))) |>
  plotly::add_trace(x = xgridA, y = pnorm(xgridA, muA, sigA),
            type = "scatter", mode = "lines",
            name = paste0("N(", round(muA), ", ", round(sigA), "²)"),
            line = list(color = colA, width = 2.2, dash = "dot")) 
  


fig <- fig |>
  plotly::add_trace(x = eB$x, y = eB$y, type = "scatter", mode = "lines+markers",
            name = paste0("ECDF ",prod.names[2]),
            line = list(color = colB, width = 2.2),
            marker = list(color = colB, size = 6,
                          line = list(color = "white", width = 1))) |>
  plotly::add_trace(x = xgridB, y = pnorm(xgridB, muB, sigB),
            type = "scatter", mode = "lines",
            name = paste0("N(", round(muB), ", ", round(sigB), "²)"),
            line = list(color = colB, width = 2.2, dash = "dot"))


# fig <- fig |>  
#   plotly::add_trace(x = ePool$x, y = ePool$y, type = "scatter", mode = "lines+markers",
#             name = "ECDF Gesamtnachfrage",
#             line = list(color = colpool, width = 2.2), 
#             marker = list(color = colpool, size = 6, line = list(color = "white", width = 1))) |>
#   plotly::add_trace(x = xgridpool, y = pnorm(xgridpool, mupool, sigpool),
#             type = "scatter", mode = "lines",
#             name = paste0("N(", round(mupool), ", ", round(sigpool), "²) "),
#             line = list(color = colpool, width = 2.2, dash = "dot"))

fig <- fig |>
  plotly::add_annotations(x = 0.02, y = 0.93, xref = "paper", yref = "paper",
    text = paste0("<b>KS-Test Frankfurt:</b> p ", fmt_p(ksA$p.value)),
    showarrow = FALSE, font = list(size = 16, color = colA, family = "Arial"),
    xanchor = "left") |>
  plotly::add_annotations(x = 0.02, y = 0.83, xref = "paper", yref = "paper",
    text = paste0("<b>KS-Test Offenbach:</b> p ", fmt_p(ksB$p.value)),
    showarrow = FALSE, font = list(size = 16, color = colB, family = "Arial"),
    xanchor = "left") 
  # plotly::add_annotations(x = 0.02, y = 0.73, xref = "paper", yref = "paper",
  #   text = paste0("<b>KS-Test Gesamtnachfrage:</b> p ", fmt_p(kspool$p.value)),
  #   showarrow = FALSE, font = list(size = 16, color = colpool, family = "Arial"),
  #   xanchor = "left")

fig |> plotly::layout(
  xaxis = list(title = "Tägliche Nachfrage (Sushi-Boxen)", fixedrange = FALSE,
               tickformat = ",.0f", range = c(-100, 800), font = list(size = 14)),
  yaxis = list(title = "F(d)", fixedrange = TRUE,
               range = c(-0.05, 1.08), tickformat = ".0%", font = list(size = 14)),
  legend = list(orientation = "h", y = -0.28, font = list(size = 18)),
  plot_bgcolor  = "transparent", paper_bgcolor = "transparent",
  margin = list(l = 55, r = 15, t = 10, b = 90),
  height = 390, width = 750
)
```

:::
::: {.column width="46%"}

::: {.callout-note appearance="minimal" icon=false}
**Datenbasis:** Simulierte tägliche Nachfrage über 250 Tage
[(set.seed(616), Details siehe R-Code)]{.smaller}


- **ECDF** (durchgezogen) = empirische Verteilung
- **Normalverteilung** (gepunktet) = parametrisches Modell
:::

::: {.fragment .fade-up}

```{r}
#| label: sushifresh-sim-fit-table
#| echo: false
#| warning: false
#| message: false

fitdf <- data.frame(
  Standort = c("Frankfurt", "Offenbach"),
  mu       = round(c(muA, muB)),
  sigma    = round(c(sigA, sigB)),
  KS_p     = c(round(ksA$p.value, 3), round(ksB$p.value, 3)),
  SB_95    = round(c(quantile(dA, 0.95) , quantile(dB, 0.95))),
  pSB_95    = round(c( qnorm(.95, muA, sigA), qnorm(.95, muB, sigB)))
)

kableExtra::kbl(fitdf,
    col.names = c("Filiale", "μ̂", "σ̂", "KS p-Wert", "emp. SB (α=95%)","param. SB"),
    align = c("l", "r", "r", "r", "r","r"), escape = FALSE,
    format.args = list(big.mark = ",")) |>
  kableExtra::kable_styling(
    bootstrap_options = c("condensed", "striped"),
    full_width = TRUE, font_size = 18) |>
  kableExtra::row_spec(0, background = "#2F3E46", color = "white", bold = TRUE) |>
  #kableExtra::row_spec(3, bold = TRUE, background = "#E8F4F1") |>
  kableExtra::column_spec(5, bold = TRUE, color = "#02818a")
```

:::
:::
:::

::: {.fragment .fade-up}
::: {.callout-tip appearance="simple"}
Die gemeinsamen Feiertags-Spitzen erzeugen in **beiden** Filialen eine rechtsschiefe, deutlich von der Normalverteilung abweichende Verteilung (KS-Test: p < 0,01 für beide) — der empirische Sicherheitsbestand fällt entsprechend niedriger aus als der parametrische.
:::
:::


---

## Lagerbestandspooling {#slide-pooling-normal-intro}
::: slide-subtitle
Normalverteilte Nachfrage – Sicherheitsbestand für zwei Standorte
:::

::: {.callout-note appearance="minimal" icon=false}
Seien $D_1 \sim \mathcal{N}(\mu_1, \sigma_1^2)$ und $D_2 \sim \mathcal{N}(\mu_2, \sigma_2^2)$ die **normalverteilten Nachfragen** an zwei Standorten mit Korrelation $\rho = \text{Cor}(D_1, D_2)$.

Der Sicherheitsbestand am Standort $i$ bei $\alpha$-Servicegrad beträgt: $sb_i = z_\alpha \cdot \sigma_i$, sodass in Summe: $sb_{dez} = z_\alpha \cdot (\sigma_1 + \sigma_2)$
:::

::: columns
::: {.column width="50%"}

::: {.fragment .fade-up}
::: {.callout-note appearance="simple"}
## Zentrales Lager: Verteilung der Gesamtnachfrage

Die aggregierte Nachfrage $D_0 = D_1 + D_2$ ist ebenfalls normalverteilt:

$$D_0 \sim \mathcal{N}\!\left(\mu_1 + \mu_2,\; \sigma_1^2 + \sigma_2^2 + 2\rho\,\sigma_1\sigma_2\right)$$

Damit gilt für den zentralen Sicherheitsbestand:

$$sb_{zen} = z_\alpha \cdot \sqrt{\sigma_1^2 + \sigma_2^2 + 2\rho\,\sigma_1\sigma_2}$$
:::
:::

:::
::: {.column width="48%"}

::: {.fragment .fade-up}
::: smaller-text
**Vergleich dezentral vs. zentral**

| Konfiguration | Sicherheitsbestand |
|---|---|
| Dezentral (2 Lager) | $z_\alpha \cdot (\sigma_1 + \sigma_2)$ |
| Zentral ($\rho = -1$) | $z_\alpha \cdot \|\sigma_1 - \sigma_2\|$ |
| Zentral ($\rho = 0$) | $z_\alpha \cdot \sqrt{\sigma_1^2 + \sigma_2^2}$ |
| Zentral ($\rho = +1$) | $z_\alpha \cdot (\sigma_1 + \sigma_2)$ |
$\rightarrow$ $\|\sigma_1 - \sigma_2\| \leq \sqrt{\sigma_1^2 + \sigma_2^2} \leq \sigma_1 + \sigma_2$
$\rightarrow$ **Pooling lohnt sich, solange $\rho < 1$**
:::
:::

:::
:::

::: {.fragment .fade-up}
::: {.callout-warning appearance="simple"}
Je **kleiner** die Korrelation $\rho$, desto größer das Einsparungspotenzial durch zentrales Pooling. (**Risikoausgleichseffekt**)
:::
:::

---

## Kernergebnis {#slide-sushifresh-kernergebnis}
::: slide-subtitle
Sicherheitsbestand für alle sechs SushiFresh-Filialen ($\alpha = 95\%$)
:::

```{r sushifresh-kernergebnis-berechnung}
#| echo: false
#| warning: false
#| message: false

sf_mu    <- c(120, 150, 280, 90, 110, 95)
sf_sigma <- c(25, 30, 55, 20, 24, 22)
z_sf     <- qnorm(0.95)

sb_dez_sf <- z_sf * sum(sf_sigma)                     # dezentral: Summe der Einzel-SB
sb_zen_sf <- z_sf * sqrt(sum(sf_sigma^2))              # zentral: Wurzel aus Varianzsumme (rho=0)
einspar_sf <- round((1 - sb_zen_sf / sb_dez_sf) * 100, 1)

# Idealisierter Vergleich: 6 identische Filialen mit Durchschnitts-Sigma
sigma_mean_sf <- mean(sf_sigma)
ideal_sf <- pooling_safety_stock(n = 6, sigma = sigma_mean_sf, z = z_sf)
```

::: columns
::: {.column width="55%"}

::: {.callout-note appearance="simple"}
## Mit `qnorm()` verifiziert

- $z_{0{,}95} =$ `r round(z_sf,3)`
- **Dezentral:** $sb_{dez}=z_\alpha\sum\sigma_i=$ `r round(sb_dez_sf,1)` Boxen
- **Zentral (gepoolt, unabhängig):** $sb_{zen}=z_\alpha\sqrt{\sum\sigma_i^2}=$ `r round(sb_zen_sf,1)` Boxen
- **Einsparung durch Konsolidierung:** `r einspar_sf` %
:::

::: {.fragment .fade-up}
::: {.callout-tip appearance="simple"}
**Gegenprobe** `pooling_safety_stock()`: für 6 *identische* Filialen mit $\bar\sigma=$ `r round(sigma_mean_sf,1)` ergäbe sich eine Einsparung von `r round(ideal_sf$savings_pct)` % — **mehr** als die tatsächlichen `r einspar_sf` %. Der dominante, volatile Standort Frankfurt ($\sigma=55$) schmälert den relativen Pooling-Vorteil gegenüber dem idealisierten Fall gleich großer Standorte.
:::
:::

:::
::: {.column width="43%"}

```{r sushifresh-kernergebnis-bar}
#| echo: false
#| warning: false
#| message: false
#| out-width: "99%"
#| fig-height: 3.6

plot_ly() |>
  add_trace(
    x = c("Dezentral", "Zentral (Wiesbaden-Erbenheim)"),
    y = c(sb_dez_sf, sb_zen_sf),
    type = "bar",
    marker = list(color = c("#E9C46A", cols$top),
                  line = list(color = c("#B8951A", "#01696f"), width = 1)),
    text = paste0(round(c(sb_dez_sf, sb_zen_sf), 1), " Boxen"),
    textposition = "outside",
    textfont = list(size = 14, family = "Arial", color = "#1F2933")
  ) |>
  layout(
    xaxis = list(title = "", fixedrange = TRUE),
    yaxis = list(title = "Sicherheitsbestand (Boxen)", fixedrange = TRUE,
                 range = c(0, sb_dez_sf * 1.25)),
    plot_bgcolor  = "transparent",
    paper_bgcolor = "transparent",
    margin = list(l = 50, r = 20, t = 20, b = 40),
    height = 300, width = 420
  )
```

::: {.fragment .fade-up}
::: {.callout-warning appearance="simple"}
**56,0 % weniger Sicherheitsbestand** durch die Zentralisierung auf Wiesbaden-Erbenheim — bei identischem Servicegrad.
:::
:::

:::
:::

---

## Lagerbestandspooling {#slide-pooling-zeitreihen}
::: slide-subtitle
Empirische Illustration 
:::


```{r pooling-sim-data}
#| echo: false
#| warning: false
#| message: false

library(MASS)

set.seed(43)
n    <- 12
mu1  <- 120; mu2 <- 150   # Wiesbaden, Mainz
sig1 <- 25;  sig2 <- 30
rhos <- c(-0.8, 0.0, 0.8)

# Hilfsfunktion: bivariates Sample erzeugen
gen_biv <- function(rho, n, mu1, mu2, sig1, sig2) {
  Sigma <- matrix(c(sig1^2, rho*sig1*sig2,
                    rho*sig1*sig2, sig2^2), 2, 2)
  raw   <- mvrnorm(n, mu = c(mu1, mu2), Sigma = Sigma)
  raw   <- round(raw)
  data.frame(t = 1:n, D1 = raw[,1], D2 = raw[,2])
}

# Hilfsfunktion: scatter plot
make_scatter_fig <- function(df, rho_label, col_pt, height = 300, width= 300) {
  rho_emp <- round(cor(df$D1, df$D2), 2)
  fig <- plot_ly() 
  
  fig <- fig |> add_trace(
    data = df,
    x = ~D1, y = ~D2,
    type = "scatter", mode = "markers+text",
    text = ~paste0("t=", t),
    textposition = "top right",
    textfont = list(size = 10, color = "#6B7280"),
    marker = list(size = 12, color = col_pt, opacity = 0.85,
                  line = list(color = "white", width = 1.5)),
    hovertemplate = "t=%{text}<br>D₁=%{x}<br>D₂=%{y}<extra></extra>"
  )
  # Regressionslinie
  fit   <- lm(D2 ~ D1, data = df)
  x_seq <- seq(min(df$D1)-5, max(df$D1)+5, length.out = 40)
  y_fit <- predict(fit, newdata = data.frame(D1 = x_seq))
  fig <- fig |>
    add_trace(x = x_seq, y = as.numeric(y_fit),
              type = "scatter", mode = "lines",
              name = "Regressionsgerade",
              showlegend = FALSE,
              line = list(color = "#6B7280", width = 1.5, dash = "dot"))
  fig |> layout(
    title  = list(
      # text = paste0("<b>ρ = ", rho_label,
      #               "</b>  (empirisch: ", rho_emp, ")"),
      font = list(size = 13, color = "#1F2933", family = "Arial"),
      x = 0.04, xanchor = "left"),
    xaxis  = list(title = "D₁", fixedrange = TRUE,
                  range = c(min(df$D1)-10, max(df$D1)+15)),
    yaxis  = list(title = "D₂", fixedrange = TRUE,
                  range = c(min(df$D2)-10, max(df$D2)+15)),
    plot_bgcolor  = "transparent",
    paper_bgcolor = "transparent",
    margin = list(l = 45, r = 10, t = 40, b = 50),
    height = height, width = width 
  )
}

# Hilfsfunktion: Time series plot
make_ts_fig <- function(df, rho_label, col1 = "red", col2 = "blue", col0 ="green", height = 300, width = 300) {
  df$D0 <- df$D1 + df$D2
  fig <- plot_ly(df, x = ~t)
  fig <- fig |>
    add_trace(y = ~D1, type = "scatter", mode = "lines+markers",
              name = "D₁", line = list(color = col1, width = 2),
              marker = list(color = col1, size = 7)) |>
    add_trace(y = ~D2, type = "scatter", mode = "lines+markers",
              name = "D₂", line = list(color = col2, width = 2, dash = "dash"),
              marker = list(color = col2, size = 7, symbol = "square")) |>
    add_trace(y = ~D0, type = "scatter", mode = "lines+markers",
              name = "D₀ = D₁+D₂",
              line = list(color = col0, width = 2.5),
              marker = list(color = col0, size = 8, symbol = "diamond"))
  fig |> layout(
    # title  = list(text = paste0("<b>ρ = ", rho_label, "</b>"),
    #               font = list(size = 14, color = "#1F2933", family = "Arial"),
    #               x = 0.04, xanchor = "left"),
    xaxis  = list(title = "Periode t", dtick = 2, fixedrange = TRUE),
    yaxis  = list(title = "Nachfrage (Boxen)", fixedrange = TRUE,
                  range = c(0, 420)),
    legend = list(orientation = "h", y = +0.95, font = list(size = 12)),
    plot_bgcolor  = "transparent",
    paper_bgcolor = "transparent",
    margin = list(l = 45, r = 10, t = 35, b = 65),
    height = height, width = width 
  )
}

sim_data <- lapply(rhos, gen_biv,
                   n = n, mu1 = mu1, mu2 = mu2, sig1 = sig1, sig2 = sig2)
names(sim_data) <- paste0("rho_", gsub("\\.", "", rhos))

# Tatsächliche Korrelationen
rho_actual <- sapply(sim_data, function(df) round(cor(df$D1, df$D2), 2))
```


::: {.small-text}

:::: columns

::: {.column width="32%"}
**negative Korrelation** $\rho = -0.8$ 
```{r pooling-zeitreihen-plot}
#| echo: false
#| warning: false
#| message: false
#| out-width: "99%"
#| fig-height: 2.8

gen.wid <- 380
gen.hei <- 260

make_ts_fig(sim_data$`rho_-08`, "-0.8", height = gen.hei, width = gen.wid)

```

```{r pooling-scatter-plot}
#| echo: false
#| warning: false
#| message: false
#| out-width: "99%"
#| fig-height: 2.8

make_scatter_fig(df = sim_data$`rho_-08`, "-0.8", cols$top, height = gen.hei, width = gen.wid)

```

:::

::: {.column width="32%"}
::: {.fragment .fade-up}
**keine Korrelation** $\rho = 0$ 
```{r pooling-zeitreihen-plot2}
#| echo: false
#| warning: false
#| message: false
#| out-width: "99%"
#| fig-height: 2.8

make_ts_fig(sim_data$rho_0, "0", height = gen.hei, width = gen.wid)

```

```{r pooling-scatter-plot2}
#| echo: false
#| warning: false
#| message: false
#| out-width: "99%"
#| fig-height: 2.8

make_scatter_fig(df = sim_data$rho_0, "0", cols$top, height = gen.hei, width = gen.wid)

```
:::
:::

::: {.column width="32%"}
::: {.fragment .fade-up}
**positive Korrelation** $\rho = +0.8$ 
```{r pooling-zeitreihen-plot3}
#| echo: false
#| warning: false
#| message: false
#| out-width: "99%"
#| fig-height: 2.8

make_ts_fig(sim_data$rho_08, "+0.8", height = gen.hei, width = gen.wid)

```

```{r pooling-scatter-plot3}
#| echo: false
#| warning: false
#| message: false
#| out-width: "99%"
#| fig-height: 2.8

make_scatter_fig(df = sim_data$rho_08, "+0.8", cols$top, height = gen.hei, width = gen.wid)

```
:::
:::
::::
:::

::: {.fragment .fade-up}
::: {.callout-note appearance="minimal" icon=false}
Bei **negativer Korrelation** dämpfen sich die Schwankungen von $D_0$ gegenseitig — die Gesamtnachfrage ist **stabiler** als die Einzelnachfragen. Bei **positiver Korrelation** verstärken sie sich.
:::
:::

---

## Lagerbestandspooling {#slide-pooling-sb-vergleich}
::: slide-subtitle
Sicherheitsbestand in Abhängigkeit der Korrelation $\rho$
:::

```{r pooling-sb-berechnung}
#| echo: false
#| warning: false
#| message: false

alpha_sl <- 0.95
z_alpha  <- qnorm(alpha_sl)

# Theoretische Werte fuer die Filialen Wiesbaden (sigma1=25) und Mainz (sigma2=30)
rho_seq  <- seq(-1, 1, by = 0.01)
sig1 <- 25; sig2 <- 30

sb_dez <- z_alpha * (sig1 + sig2)         # konstant
sb_zen <- z_alpha * sqrt(sig1^2 + sig2^2 + 2 * rho_seq * sig1 * sig2)
einspar <- round((1 - sb_zen / sb_dez) * 100, 1)

df_sb <- data.frame(rho = rho_seq, sb_dez = sb_dez,
                    sb_zen = sb_zen, einspar = einspar)

# Markierpunkte für rho = -0.8, 0, +0.8
rho_marks <- c(-0.8, 0.0, 0.8)
mark_df   <- data.frame(
  rho     = rho_marks,
  sb_zen  = z_alpha * sqrt(sig1^2 + sig2^2 + 2*rho_marks*sig1*sig2),
  einspar = round((1 - z_alpha * sqrt(sig1^2 + sig2^2 +
              2*rho_marks*sig1*sig2) / sb_dez) * 100, 1)
)
```

::: columns
::: {.column width="55%"}

```{r pooling-sb-plot}
#| echo: false
#| warning: false
#| message: false
#| out-width: "99%"
#| fig-height: 4.5

fig_sb <- plot_ly()

# Dezentraler SB (Referenzlinie)
fig_sb <- fig_sb |>
  add_trace(x = df_sb$rho, y = df_sb$sb_dez,
            type = "scatter", mode = "lines",
            name = "sb<sub>dez</sub> (Summe)",
            line = list(color = "#6B7280", width = 2, dash = "dash"))

# Zentraler SB
fig_sb <- fig_sb |>
  add_trace(x = df_sb$rho, y = df_sb$sb_zen,
            type = "scatter", mode = "lines",
            name = "sb<sub>zen</sub>(ρ)",
            line = list(color = cols$top, width = 3))

# Einspar-Fläche
fig_sb <- fig_sb |>
  add_trace(x = df_sb$rho, y = df_sb$sb_zen,
            type = "scatter", mode = "lines",
            fill = "tonexty", fillcolor = "rgba(45,158,142,0.15)",
            line = list(color = "transparent"),
            showlegend = FALSE, hoverinfo = "skip")

# Markierungspunkte
farben_marks <- c("#E76F51", cols$mid, "#E9C46A")
for (i in seq_along(rho_marks)) {
  fig_sb <- fig_sb |>
    add_trace(x = mark_df$rho[i], y = mark_df$sb_zen[i],
              type = "scatter", mode = "markers",
              name = paste0("ρ = ", rho_marks[i]),
              marker = list(size = 13, color = farben_marks[i],
                            line = list(color = "white", width = 2))) |>
    add_annotations(
      x = mark_df$rho[i],
      y = mark_df$sb_zen[i] - 3.5,
      xref = "x", yref = "y",
      text = paste0("<b>", round(mark_df$sb_zen[i], 1),
                    "<br>(−", mark_df$einspar[i], "%)</b>"),
      showarrow = FALSE,
      font = list(size = 12, color = farben_marks[i], family = "Arial"),
      xanchor = "center"
    )
}

fig_sb |> layout(
  xaxis  = list(title = "Korrelation ρ", fixedrange = TRUE,
                tickvals = seq(-1, 1, 0.25)),
  yaxis  = list(title = "Sicherheitsbestand sb",
                fixedrange = TRUE, range = c(0, sb_dez * 1.08)),
  legend = list(orientation = "h", y = -0.22, font = list(size = 12)),
  plot_bgcolor  = "transparent",
  paper_bgcolor = "transparent",
  margin = list(l = 50, r = 15, t = 15, b = 70),
  height = 400, width = 700
)
```

:::
::: {.column width="43%"}

::: {.fragment .fade-up}
::: {.callout-tip appearance="simple"}
## Drei Szenarien (Frankfurt $\sigma_1=25$, Offenbach $\sigma_2=30$, $\alpha = 95\%$)

| $\rho$ | $sb_{zen}$ | Einsparung |
|:---:|---:|---:|
| $-0.8$ | `r round(mark_df$sb_zen[1],1)` | `r mark_df$einspar[1]` % |
| $\;\;\;0$ | `r round(mark_df$sb_zen[2],1)` | `r mark_df$einspar[2]` % |
| $+0.8$ | `r round(mark_df$sb_zen[3],1)` | `r mark_df$einspar[3]` % |
| $(+1)$ | `r round(sb_dez,1)` | 0 % |

$sb_{dez} = z_\alpha \cdot (\sigma_1 + \sigma_2) =$ `r round(sb_dez,1)`
:::
:::


:::
:::

::: {.small-text}
:::: columns
::: {.column width="49%"}

::: {.fragment .fade-up}
::::: {.callout-warning appearance="simple"}
## Zentralitätsgewinn wenn $\sigma_1 \neq \sigma_2$

$$1-\frac{sb_{zen}}{sb_{dez}} = 1-\frac{\sqrt{\sigma_1^2 + \sigma_2^2 + 2\rho\,\sigma_1\sigma_2}}{\sigma_1 + \sigma_2}$$
:::::
::: 
:::

::: {.column width="49%"}

::: {.fragment .fade-up}
::::: {.callout-warning appearance="simple"}
## Zentralitätsgewinn wenn $\sigma_1 = \sigma_2$

$$1-\frac{sb_{zen}}{sb_{dez}} = 1-\sqrt{\frac{1+\rho}{2}}$$
:::::
:::
:::
::::
:::

---

## Lagerbestandspooling {#slide-pooling-realdata}
::: slide-subtitle
Simulierte Tagesnachfrage: Frankfurt & Offenbach
:::

```{r pooling-real-data-prep}
#| echo: false
#| warning: false
#| message: false

# Simulierte Tagesnachfrage aus dem vorigen Abschnitt wiederverwenden
# (Frankfurt/Offenbach, set.seed(616), inkl. gemeinsamer Feiertags-Spitzen)
dA_r <- dA
dB_r <- dB
n_r  <- min(length(dA_r), length(dB_r))
dA_r <- dA_r[seq_len(n_r)]
dB_r <- dB_r[seq_len(n_r)]
dPool_r <- dA_r + dB_r

muA_r  <- mean(dA_r);  sigA_r  <- sd(dA_r)
muB_r  <- mean(dB_r);  sigB_r  <- sd(dB_r)
muP_r  <- mean(dPool_r); sigP_r <- sd(dPool_r)
rho_r  <- cor(dA_r, dB_r)

alpha_r <- 0.95
z_r     <- qnorm(alpha_r)

# Empirische Sicherheitsbestände
SB_A_emp  <- quantile(dA_r,    alpha_r) - muA_r
SB_B_emp  <- quantile(dB_r,    alpha_r) - muB_r
SB_dez_emp <- SB_A_emp + SB_B_emp
SB_zen_emp <- quantile(dPool_r, alpha_r) - muP_r

# Parametrische Sicherheitsbestände (Normalverteilung)
SB_A_par   <- z_r * sigA_r
SB_B_par   <- z_r * sigB_r
SB_dez_par <- SB_A_par + SB_B_par
SB_zen_par <- z_r * sqrt(sigA_r^2 + sigB_r^2 + 2 * rho_r * sigA_r * sigB_r)

einspar_emp <- round((1 - SB_zen_emp / SB_dez_emp) * 100, 1)
einspar_par <- round((1 - SB_zen_par / SB_dez_par) * 100, 1)

eA_r    <- make_ecdf_xy(dA_r)
eB_r    <- make_ecdf_xy(dB_r)
ePool_r <- make_ecdf_xy(dPool_r)
```

:::: columns
::: {.column width="50%"}

```{r pooling-real-ts}
#| echo: false
#| warning: false
#| message: false
#| out-width: "99%"
#| fig-height: 2.6

df_ts <- data.frame(
  t  = seq_len(n_r),
  D1 = dA_r,
  D2 = dB_r,
  D0 = dPool_r
)

fig_ts <- plot_ly(df_ts, x = ~t)

fig_ts <- fig_ts |>
  add_trace(y = ~D1, type = "scatter", mode = "lines",
            name = "Frankfurt",
            line   = list(color = cols$top, width = 1.6)) |>
  add_trace(y = ~D2, type = "scatter", mode = "lines",
            name = "Offenbach",
            line   = list(color = cols$mid, width = 1.6, dash = "dash")) |>
  add_trace(y = ~D0, type = "scatter", mode = "lines",
            name = "D₀ = Frankfurt + Offenbach",
            line   = list(color = cols$dash, width = 2)) |>
  layout(
    xaxis  = list(title = "Tag", fixedrange = TRUE),
    yaxis  = list(title = "Absatz (Boxen)", fixedrange = TRUE),
    legend = list(orientation = "h", x= 0.1, y = 0.88, font = list(size = 14)),
    plot_bgcolor  = "transparent",
    paper_bgcolor = "transparent",
    margin = list(l = 50, r = 10, t = 10, b = 70),
    height = 240, width = 680
  )

fig_ts
```

::: {.fragment .fade-up}
```{r pooling-real-ecdf}
#| echo: false
#| warning: false
#| message: false
#| out-width: "99%"
#| fig-height: 2.6

xg_A    <- seq(min(dA_r)    - 200, max(dA_r)    + 200, length.out = 300)
xg_B    <- seq(min(dB_r)    - 200, max(dB_r)    + 200, length.out = 300)
xg_Pool <- seq(min(dPool_r) - 300, max(dPool_r) + 300, length.out = 300)

col_A_r    <- cols$top
col_B_r    <- cols$mid
col_Pool_r <- cols$dash

plot_ly() |>
  # ECDF Frankfurt
  add_trace(x = eA_r$x, y = eA_r$y, type = "scatter", mode = "lines+markers",
            name = "ECDF Frankfurt",
            line = list(color = col_A_r, width = 2.2),
            marker = list(color = col_A_r, size = 6,
                          line = list(color = "white", width = 1))) |>
  # Normalverteilung Frankfurt
  add_trace(x = xg_A, y = pnorm(xg_A, muA_r, sigA_r),
            type = "scatter", mode = "lines",
            name = paste0("N(", round(muA_r), ", ", round(sigA_r), "\u00b2)"),
            line = list(color = col_A_r, width = 2, dash = "dot")) |>
  # ECDF Offenbach
  add_trace(x = eB_r$x, y = eB_r$y, type = "scatter", mode = "lines+markers",
            name = "ECDF Offenbach",
            line = list(color = col_B_r, width = 2.2, dash = "dash"),
            marker = list(color = col_B_r, size = 6, symbol = "square",
                          line = list(color = "white", width = 1))) |>
  # Normalverteilung Offenbach
  add_trace(x = xg_B, y = pnorm(xg_B, muB_r, sigB_r),
            type = "scatter", mode = "lines",
            name = paste0("N(", round(muB_r), ", ", round(sigB_r), "\u00b2)"),
            line = list(color = col_B_r, width = 2, dash = "dot")) |>
  # ECDF Gesamtnachfrage (Pool)
  add_trace(x = ePool_r$x, y = ePool_r$y, type = "scatter", mode = "lines+markers",
            name = "ECDF D\u2080 (Pool)",
            line = list(color = col_Pool_r, width = 2.2),
            marker = list(color = col_Pool_r, size = 6, symbol = "diamond",
                          line = list(color = "white", width = 1))) |>
  # Normalverteilung Pool
  add_trace(x = xg_Pool, y = pnorm(xg_Pool, muP_r, sigP_r),
            type = "scatter", mode = "lines",
            name = paste0("N(", round(muP_r), ", ", round(sigP_r), "\u00b2)"),
            line = list(color = col_Pool_r, width = 2, dash = "dot")) |>
  
  layout(
    xaxis  = list(title = "Tägl. Nachfrage (Boxen)", fixedrange = FALSE,
                  tickformat = ",.0f"),
    yaxis  = list(title = "F(d)", fixedrange = TRUE,
                  range = c(-0.05, 1.08), tickformat = ".0%"),
    legend = list(orientation = "h", x = .1, y = 0.38, font = list(size = 11)),
    plot_bgcolor  = "transparent", paper_bgcolor = "transparent",
    margin = list(l = 50, r = 10, t = 5, b = 75), height = 240, width = 660
  )
```
:::

::: {.fragment .fade-up}
```{r pooling-real-scatter}
#| echo: false
#| warning: false
#| message: false
#| out-width: "99%"
#| fig-height: 2.5

fit_r   <- lm(dB_r ~ dA_r)
x_seq_r <- seq(min(dA_r) - 5, max(dA_r) + 5, length.out = 80)
y_fit_r <- predict(fit_r, newdata = data.frame(dA_r = x_seq_r))

fig_sc <- plot_ly() |>
  add_trace(
    x = dA_r, y = dB_r,
    type = "scatter", mode = "markers",
    name = "Beobachtungen",
    marker = list(size = 9, color = cols$top, opacity = 0.8,
                  line = list(color = "white", width = 1.2)),
    hovertemplate = "Frankfurt: %{x}<br>Offenbach: %{y}<extra></extra>"
  ) |>
  add_trace(
    x = x_seq_r, y = as.numeric(y_fit_r),
    type = "scatter", mode = "lines",
    name = "Regressionsgerade",
    line = list(color = "#6B7280", width = 1.6, dash = "dot"),
    hoverinfo = "skip"
  ) |>
  add_annotations(
    x = 0.97, y = 0.95, xref = "paper", yref = "paper",
    text = paste0("<b>ρ̂ = ", round(rho_r, 2), "</b>"),
    showarrow = FALSE,
    font = list(size = 16, color = "#1F2933", family = "Arial"),
    xanchor = "right"
  ) |>
  layout(
    xaxis  = list(title = "tägl. Absatz Frankfurt", fixedrange = TRUE),
    yaxis  = list(title = "Absatz Offenbach", fixedrange = TRUE),
    legend = list(orientation = "h", x = .1, y = 0.88, font = list(size = 14)),
    plot_bgcolor  = "transparent",
    paper_bgcolor = "transparent",
    margin = list(l = 50, r = 10, t = 10, b = 70),
    height = 240, width = 680
  )

fig_sc
```
:::

:::

::: {.column width="50%"}

::: {.fragment .fade-up}

```{r pooling-real-sb-table}
#| echo: false
#| warning: false
#| message: false

sb_df <- data.frame(
  Kennzahl = c(
    "μ̂", "σ̂",
    "SB dezentral (emp.)", "SB zentral (emp.)", "Einsparung (emp.)",
    "SB dezentral (norm.)", "SB zentral (norm.)", "Einsparung (norm.)"
  ),
  Frankfurt = c(round(muA_r, 1), round(sigA_r, 1),
            round(SB_A_emp, 1), "—", "—",
            round(SB_A_par, 1), "—", "—"),
  Offenbach = c(round(muB_r, 1), round(sigB_r, 1),
            round(SB_B_emp, 1), "—", "—",
            round(SB_B_par, 1), "—", "—"),
  Pool  = c(round(muP_r, 1), round(sigP_r, 1),
            round(SB_dez_emp, 1), round(SB_zen_emp, 1),
            paste0(einspar_emp, " %"),
            round(SB_dez_par, 1), round(SB_zen_par, 1),
            paste0(einspar_par, " %"))
)

kbl(sb_df,
    col.names = c("Kennzahl", "Frankfurt", "Offenbach", "Gesamt / Pool"),
    align = c("l", "r", "r", "r"),
    escape = FALSE) |>
  kable_styling(bootstrap_options = c("condensed", "striped"),
                full_width = TRUE, font_size = 18) |>
  row_spec(0, background = "#2F3E46", color = "white", bold = TRUE) |>
  row_spec(1:2, background = "#F8F9FA") |>
  row_spec(3:5, background = "#E8F4F1") |>
  row_spec(6:8, background = "#FFF3CD") |>
  row_spec(c(5, 8), bold = TRUE)
```

:::

::: {.fragment .fade-up}

```{r pooling-real-sb-bar}
#| echo: false
#| warning: false
#| message: false
#| out-width: "99%"
#| fig-height: 3.0

kategorien <- c("Empirisch", "Normalverteilung")
sb_dez_vals <- c(round(SB_dez_emp, 1), round(SB_dez_par, 1))
sb_zen_vals <- c(round(SB_zen_emp, 1), round(SB_zen_par, 1))

fig_bar <- plot_ly() |>
  add_trace(
    x = kategorien, y = sb_dez_vals,
    type = "bar", name = "Dezentral (SB₁ + SB₂)",
    marker = list(color = "#E9C46A",
                  line = list(color = "#B8951A", width = 1)),
    text  = round(sb_dez_vals, 1), textposition = "outside",
    textfont = list(size = 13, family = "Arial", color = "#1F2933")
  ) |>
  add_trace(
    x = kategorien, y = sb_zen_vals,
    type = "bar", name = "Zentral (Pooling)",
    marker = list(color = cols$top,
                  line = list(color = "#01696f", width = 1)),
    text  = round(sb_zen_vals, 1), textposition = "outside",
    textfont = list(size = 13, family = "Arial", color = "#1F2933")
  ) |>
  layout(
    barmode = "group",
    xaxis   = list(title = "", fixedrange = TRUE),
    yaxis   = list(title = "Sicherheitsbestand (Stück)",
                   fixedrange = TRUE,
                   range = c(0, max(sb_dez_vals) * 1.25)),
    legend  = list(orientation = "h", y = -0.28, font = list(size = 11)),
    plot_bgcolor  = "transparent",
    paper_bgcolor = "transparent",
    margin = list(l = 50, r = 20, t = 20, b = 70),
    height = 270, width = 680
  )

fig_bar
```

:::

::: {.fragment .fade-up}
::: {.callout-note appearance="minimal" icon=false}
Korrelation $\hat{\rho} =$ `r round(rho_r, 2)` $\rightarrow$ Pooling-Einsparung empirisch: **`r einspar_emp` %**, parametrisch: **`r einspar_par` %**
:::
:::

:::
::::


## Exkurs: Normalverteilung {#slide-exkurs-normal-intro}
::: slide-subtitle
Wahrscheinlichkeitsdichtefunktion & Verteilungsfunktion
:::

::: {.callout-note appearance="minimal" icon=false}
## Formale Definition

**Dichtefunktion** $f(x)$ gibt die relative Häufigkeit an, mit der ein Wert $x$ auftritt und **Verteilungsfunktion** $F(x)$ ist die kumulierte Wahrscheinlichkeit:

$$f(x) = \frac{1}{\sigma\sqrt{2\pi}}\,\exp\!\left(-\frac{(x-\mu)^2}{2\sigma^2}\right) \qquad F(x) = P(X \leq x) = \int_{-\infty}^{x} f(t)\,dt$$

:::


:::: columns
::: {.column width="50%"}

```{r exkurs-normal-pdf-cdf}
#| echo: false
#| warning: false
#| message: false
#| out-width: "99%"
#| fig-height: 4.8

mu_ex    <- 0
sig_ex   <- 1
x_ex     <- seq(-4, 4, length.out = 400)
y_pdf_ex <- dnorm(x_ex, mu_ex, sig_ex)
y_cdf_ex <- pnorm(x_ex, mu_ex, sig_ex)

# Schraffurfläche: μ ± σ
x_shade <- seq(-1, 1, length.out = 200)
y_shade <- dnorm(x_shade, mu_ex, sig_ex)

plot_ly() |>
  # ── PDF ──────────────────────────────────────────────────────────
  add_trace(x = x_ex, y = y_pdf_ex, type = "scatter", mode = "lines",
            name = "f(x) — Dichte",
            line = list(color = cols$top, width = 2.8),
            yaxis = "y") |>
  # Schraffur μ ± σ (ca. 68%)
  add_trace(
    x = c(x_shade, rev(x_shade)),
    y = c(rep(0, 200), rev(y_shade)),
    type = "scatter", mode = "none",
    fill = "toself",
    fillcolor = "rgba(1,105,111,0.18)",
    name = "\u00b11\u03c3 \u2248 68\u202f%",
    yaxis = "y", showlegend = TRUE) |>
  # CDF auf zweiter y-Achse
  add_trace(x = x_ex, y = y_cdf_ex, type = "scatter", mode = "lines",
            name = "F(x) — Verteilungsfunktion",
            line = list(color = cols$dash, width = 2.4, dash = "dash"),
            yaxis = "y2") |>
  # Quantil-Markierung: F(1) ≈ 0.841
  add_segments(x = 1, xend = 1, y = 0, yend = 1,
               line = list(color = cols$mid, width = 1.4, dash = "dot"),
               yaxis = "y2", showlegend = FALSE) |>
  add_annotations(x = 1.08, y = 0.84, yref = "y2",
    text = "<b>F(1) ≈ 0,841</b>",
    showarrow = FALSE, xanchor = "left",
    font = list(size = 12, color = cols$mid, family = "Arial")) |>
  layout(
    xaxis  = list(title = "x", fixedrange = TRUE,
                  tickvals = list(-3,-2,-1,0,1,2,3),
                  ticktext = list("μ−3σ","μ−2σ","μ−σ","μ","μ+σ","μ+2σ","μ+3σ")),
    yaxis  = list(title = "f(x) — Dichtefunktion", fixedrange = TRUE,
                  range = c(0, 0.46), side = "left"),
    yaxis2 = list(title = "F(x) — Verteilungsfunktion", overlaying = "y",
                  side = "right", range = c(0, 1.05),
                  tickformat = ".0%", fixedrange = TRUE),
    legend = list(orientation = "h", y = -0.28, font = list(size = 11)),
    plot_bgcolor  = "transparent", paper_bgcolor = "transparent",
    margin = list(l = 55, r = 65, t = 5, b = 70), height = 420, width = 680
  )
```

:::

::: {.column width="50%"}


::: {.callout-tip appearance="minimal" icon=false}
**Symmetrie-Eigenschaft und 68–95–99,7-Regel::**

$$F(-z) = 1 - F(z)$$

| Wertebereich | Wahrscheinlichkeit |
|:--------|:--------:|
| $\mu \pm 1\sigma$ | ≈ 68,3 % |
| $\mu \pm 2\sigma$ | ≈ 95,4 % |
| $\mu \pm 3\sigma$ | ≈ 99,7 % |

:::

:::
::::

---

## Exkurs: Standardnormalverteilung {#slide-exkurs-stdnorm}
::: slide-subtitle
z-Transformation & Standardisierung
:::

::: {.callout-note appearance="minimal" icon=false}
**z-Transformation** überführt jede Normalverteilung $X \sim \mathcal{N}(\mu, \sigma^2)$ in die **Standardnormalverteilung** $Z \sim \mathcal{N}(0, 1)$:

$$Z = \frac{X - \mu}{\sigma} \quad \Rightarrow P(X \leq x) = P\!\left(Z \leq \frac{x-\mu}{\sigma}\right) = \Phi(z)$$
$\rightarrow$ alle $\mathcal{N}(\mu, \sigma^2)$ lassen sich auf *eine* Tabelle zurückführen — die **Standard-Normalverteilungstabelle** $\Phi(z)$
:::

:::: columns
::: {.column width="52%"}

```{r exkurs-stdnorm-plot}
#| echo: false
#| warning: false
#| message: false
#| out-width: "99%"
#| fig-height: 4.8

z_seq    <- seq(-4, 4, length.out = 400)
y_z_pdf  <- dnorm(z_seq)
y_z_cdf  <- pnorm(z_seq)

# Schraffuren
make_shade <- function(a, b) {
  xs <- seq(a, b, length.out = 150)
  list(x = c(xs, rev(xs)), y = c(rep(0, 150), rev(dnorm(xs))))
}
sh1 <- make_shade(-1.96, 1.96)   # 95%
sh2 <- make_shade(min(z_seq), -1.96)
sh3 <- make_shade( 1.96,  max(z_seq))

plot_ly() |>
  add_trace(x = sh1$x, y = sh1$y, type = "scatter", mode = "none",
            fill = "toself", fillcolor = "rgba(1,105,111,0.20)",
            name = "95\u202f%  (±1,96)", showlegend = TRUE) |>
  add_trace(x = sh2$x, y = sh2$y, type = "scatter", mode = "none",
            fill = "toself", fillcolor = "rgba(193,58,46,0.20)",
            name = "Ablehnungsbereich", showlegend = TRUE) |>
  add_trace(x = sh3$x, y = sh3$y, type = "scatter", mode = "none",
            fill = "toself", fillcolor = "rgba(193,58,46,0.20)",
            showlegend = FALSE) |>
  add_trace(x = z_seq, y = y_z_pdf, type = "scatter", mode = "lines",
            name = "φ(z) — Standarddichte",
            line = list(color = cols$top, width = 2.8)) |>
  # Vertikale Markierungen ± 1.96
  add_segments(x = 1.96,  xend = 1.96,  y = 0, yend = dnorm(1.96),
               line = list(color = cols$mid, dash = "dot", width = 1.4),
               showlegend = FALSE) |>
  add_segments(x = -1.96, xend = -1.96, y = 0, yend = dnorm(1.96),
               line = list(color = cols$mid, dash = "dot", width = 1.4),
               showlegend = FALSE) |>
  add_annotations(x = 2.05,  y = 0.08, text = "<b>z = 1,96</b>",
    showarrow = FALSE, xanchor = "left",
    font = list(size = 11, color = cols$mid, family = "Arial")) |>
  add_annotations(x = -2.05, y = 0.08, text = "<b>z = −1,96</b>",
    showarrow = FALSE, xanchor = "right",
    font = list(size = 11, color = cols$mid, family = "Arial")) |>
  layout(
    xaxis  = list(title = "z = (x − μ) / σ", fixedrange = TRUE,
                  tickvals = list(-3,-2,-1,0,1,2,3)),
    yaxis  = list(title = "φ(z)", fixedrange = TRUE, range = c(0, 0.44)),
    legend = list(orientation = "h", y = -0.28, font = list(size = 11)),
    plot_bgcolor  = "transparent", paper_bgcolor = "transparent",
    margin = list(l = 50, r = 15, t = 5, b = 70), height = 420, width = 680
  )
```

:::

::: {.column width="48%"}

::: {.callout-note appearance="minimal" icon=false}
**Wichtige Quantile der $\mathcal{N}(0,1)$:**

| Servicegrad $\alpha$ | $z_\alpha = \Phi^{-1}(\alpha)$ |
|:--------------------:|:------------------------------:|
| 90,0 % | 1,282 |
| 95,0 % | 1,645 |
| 97,5 % | 1,960 |
| 99,0 % | 2,326 |
| 99,9 % | 3,090 |

:::

:::
::::

---

## Exkurs: Quantils-/Verteilungstabelle {#slide-exkurs-ztable}
::: slide-subtitle
Ablesen von $\Phi(z)$ und Umkehrung $z_\alpha = \Phi^{-1}(\alpha)$
:::

:::: columns
::: {.column width="58%"}

```{r exkurs-ztable}
#| echo: false
#| warning: false
#| message: false

# Interaktive z-Tabelle (Zeilen: z ganzzahlig + eine Dezimalstelle,
#                         Spalten: zweite Dezimalstelle 0.00 … 0.09)
z_rows <- seq(0.0, 3.0, by = 0.1)
z_cols <- seq(0.00, 0.09, by = 0.01)

z_mat <- outer(z_rows, z_cols, function(a, b) {
  sprintf("%.4f", pnorm(a + b))
})

df_ztab <- as.data.frame(z_mat)
colnames(df_ztab) <- sprintf("+%.2f", z_cols)
rownames(df_ztab) <- sprintf("%.1f", z_rows)

# Highlight-Zeilen: z = 1.6 (≈ 95%) und z = 2.3 (≈ 99%)
highlight_rows <- which(rownames(df_ztab) %in% c("1.6", "2.3"))

kbl(df_ztab,
    caption = "Φ(z) — Standardnormalverteilung (z ≥ 0)",
    align = "r", escape = FALSE) |>
  kable_styling(bootstrap_options = c("condensed", "striped", "hover"),
                full_width = TRUE, font_size = 12) |>
  row_spec(0, background = "#2F3E46", color = "white", bold = TRUE) |>
  row_spec(highlight_rows,
           background = "#E8F4F1", bold = TRUE) |>
  column_spec(6,  bold = TRUE, color = "#01696f") |>   # Spalte +0.04 (→ 1.645)
  column_spec(4,  bold = TRUE, color = "#8B6914")       # Spalte +0.02 (→ 2.326)
```

:::

::: {.column width="42%"}

::: {.callout-note appearance="minimal" icon=false}
**Ablesen der Tabelle:**  
Gesucht: $P(X \leq x)$ für $X \sim \mathcal{N}(\mu, \sigma^2)$

1. Berechne $z = (x - \mu)/\sigma$  
2. Zeile = erste Dezimalstelle von $z$  
3. Spalte = zweite Dezimalstelle von $z$  
4. Tabellenwert = $\Phi(z)$
:::

::: {.callout-tip appearance="minimal" icon=false}
**Beispiel Lagerbestand:**  
$D \sim \mathcal{N}(500, 80^2)$, Servicegrad $\alpha = 95\,\%$

$$z_{0{,}95} = \Phi^{-1}(0{,}95) = 1{,}645$$

$$\Rightarrow\; \text{SB} = z_\alpha \cdot \sigma = 1{,}645 \cdot 80 \approx \mathbf{132\;\text{Stück}}$$
:::


:::
::::
