
## Unsicherheit in Supply Chains 

- Pooling
- **Newsvendor-Modell**
- Bullwhip-Effekt

```{r}
#| include: false

source("../R/scm_functions.R")

library(ggplot2)
library(dplyr)
library(scales)
library(plotly)
library(tidyverse)

# Beispielparameter -------------------------------------------------------

mu <- 1000
sigma <- 200
p <- 20
c <- 8
v <- 2
g <- 0

underage_cost <- p - c + g
overage_cost <- c - v
critical_ratio <- underage_cost / (underage_cost + overage_cost)
q_star <- qnorm(critical_ratio, mean = mu, sd = sigma)

# Lokale Hilfsfunktion für die Visualisierung ----------------------------

plot_newsvendor_distribution <- function(
    mean_demand,
    sd_demand,
    order_quantity,
    critical_ratio = NULL,
    title = "Newsvendor-Modell: Nachfrage und Bestellmenge"
) {
  stopifnot(
    is.finite(mean_demand),
    is.finite(sd_demand),
    sd_demand > 0,
    is.finite(order_quantity)
  )

  x_min <- min(0, mean_demand - 4 * sd_demand)
  x_max <- max(order_quantity, mean_demand + 4 * sd_demand)

  demand <- tibble(
    demand = seq(x_min, x_max, length.out = 1000),
    density = dnorm(demand, mean = mean_demand, sd = sd_demand)
  )

  left_area <- demand |> filter(demand <= order_quantity)
  right_area <- demand |> filter(demand >= order_quantity)

  ggplot(demand, aes(x = demand, y = density)) +
    geom_area(
      data = left_area,
      fill = "#00843D",
      alpha = 0.25
    ) +
    geom_area(
      data = right_area,
      fill = "#E85D04",
      alpha = 0.20
    ) +
    geom_line(
      linewidth = 1.1,
      colour = "#1F2937"
    ) +
    geom_vline(
      xintercept = mean_demand,
      linetype = "dashed",
      colour = "#6B7280"
    ) +
    geom_vline(
      xintercept = order_quantity,
      linewidth = 1.2,
      colour = "#00843D"
    ) +
    annotate(
      "text",
      x = order_quantity,
      y = max(demand$density) * 0.95,
      label = paste0(
        "Q* = ",
        format(
          round(order_quantity, 0),
          big.mark = ".",
          scientific = FALSE
        )
      ),
      hjust = -0.05,
      colour = "#00843D",
      fontface = "bold"
    ) +
    labs(
      title = title,
      subtitle = if (is.null(critical_ratio)) {
        NULL
      } else {
        paste0(
          "Kritische Fraktil: ",
          number(
            critical_ratio,
            accuracy = 0.001,
            decimal.mark = ","
          )
        )
      },
      x = "Nachfrage",
      y = "Dichte"
    ) +
    theme_minimal(base_size = 18) +
    theme(
      plot.title = element_text(face = "bold"),
      panel.grid.minor = element_blank()
    )
}
```

------------------------------------------------------------------------------

## Lernziele {#newsvendor-learning-objectives}

Nach dieser Einheit können Sie …

- das **Newsvendor-Problem** als einmalige Bestellentscheidung bei
  unsicherer Nachfrage einordnen,
- Über- und Unterdeckungskosten bestimmen,
- die kritische Fraktilregel herleiten und interpretieren,
- eine optimale Bestellmenge bei gegebener Nachfrageverteilung
  berechnen,
- den Einfluss zentraler Modellparameter auf die Bestellentscheidung
  erklären.


**Literatur zur Vertiefung**

- **Einführung Newsvendor:** [@thonemann2023operations, Kapitel 5].
- **Einperiodige Bestandsmodelle und Critical-Fractile-Logik:** [@cachon2024matching, Kapitel 13].
- **Newsvendor-Modelle im Kontext des Inventory Managements:** [@silver2017inventory, Kapitel 9].


------------------------------------------------------------------------------

## Fallbeispiel {#newsvendor-fallbeispiel-intro}
::: slide-subtitle
Sushi-Boxen im Supermarkt
:::

Ein Supermarkt bezieht täglich frisch produzierte Sushi-Boxen von der
**SushiFresh GmbH**, einem regionalen Sushi-Hersteller im Rhein-Main-Gebiet.

```{r}
#| fig-height: 2
#| fig-width: 15
#| out-width: 100%
#| fig-align: center
#| fig-alt: "Interaktiver zeitlicher Ablauf der täglichen Sushi-Box-Entscheidung"

library(plotly)
library(tibble)

timeline <- tibble(
  zeitpunkt = c(0, 6, 24, 30),
  label = c(
    "Morgens, 7 Uhr<br>Sushi-Boxen füllen",
    "8 Uhr<br>Verkaufsbeginn Supermarkt",
    "19 Uhr<br>Abholung der Restware",
    "20 Uhr<br>Restware verwerten"
  ),
  tooltip = c(
    "<b>7 Uhr</b><br>Sushi-Boxen werden frisch vorbereitet.",
    "<b>8 Uhr</b><br>Der Verkauf im Supermarkt beginnt.",
    "<b>19 Uhr</b><br>Nicht verkaufte Boxen werden abgeholt.",
    "<b>20 Uhr</b><br>Restbestand wird rabattiert, gespendet oder entsorgt."
  )
)

plot_ly(
  data = timeline,
  x = ~zeitpunkt,
  y = ~rep(0, nrow(timeline)),
  type = "scatter",
  mode = "markers",
  marker = list(
    size = 18,
    color = "#00843D",
    line = list(
      color = "white",
      width = 2
    )
  ),
  text = ~tooltip,
  hoverinfo = "text",
  showlegend = FALSE
) |>
  add_segments(
    x = 0,
    xend = 30.5,
    y = 0,
    yend = 0,
    line = list(
      color = "#6B7280",
      width = 2
    ),
    inherit = FALSE,
    hoverinfo = "none",
    showlegend = FALSE
  ) |>
  add_segments(
    x = 6,
    xend = 24,
    y = 0,
    yend = 0,
    line = list(
      color = "#00843D",
      width = 5
    ),
    inherit = FALSE,
    hoverinfo = "none",
    showlegend = FALSE
  ) |>
  add_annotations(
    x = timeline$zeitpunkt,
    y = 0,
    text = timeline$label,
    showarrow = FALSE,
    yshift = -65,
    font = list(
      size = 18,
      color = "#1F2937"
    ),
    align = "center"
  ) |>
  add_annotations(
    x = 15,
    y = 0,
    text = "Verkaufszeitraum",
    showarrow = FALSE,
    yshift = 35,
    font = list(
      size = 18,
      color = "#00843D"
    )
  ) |>
  layout(
    margin = list(
      l = 10,
      r = 10,
      t = 20,
      b = 80
    ),
    xaxis = list(
      range = c(-5, 35),
      visible = FALSE,
      fixedrange = TRUE
    ),
    yaxis = list(
      range = c(-.5, .75),
      visible = FALSE,
      fixedrange = TRUE
    ),
    hoverlabel = list(
      bgcolor = "white",
      bordercolor = "#00843D",
      font = list(
        size = 16,
        color = "#1F2937"
      )
    ),
    width = 1500,
    height = 150
  ) |>
  config(
    displayModeBar = FALSE,
    responsive = TRUE
  )
```

- Die Boxen werden morgens vorbereitet und vor Ladenöffnung geliefert.
- Die Nachfrage ist bis zum Abend unsicher. Nachlieferungen tagsüber
  sind ausgeschlossen.
- Nicht verkaufte Sushi-Boxen dürfen am Folgetag nicht mehr regulär
  verkauft werden.

::: {.fragment .fade-up}
> **Entscheidungsfrage:** Wie viele Sushi-Boxen sollte der Lieferant
> vorbereiten?
:::


------------------------------------------------------------------------------

## Fallbeispiel {#newsvendor-fallbeispiel-parameters}
::: slide-subtitle
Kosten- und Erlösstruktur
:::

Für eine Sushi-Box gelten die folgenden, vereinfachten Werte:

| Größe | Bedeutung | Wert |
|-------------------|----------------------|----:|
| Verkaufspreis $p$ | Erlös je verkaufter Sushi-Box | 10 EUR |
| Herstell- und Lieferkosten $c$ | Kosten je vorbereiteter Sushi-Box | 5 EUR |
| Restwert $v$ | Erlös bei Abendrabatt bzw. Verwertung | 2 EUR |

**typischerweise gilt allgemein: $p > c > v$**

::: {.vspace-2}
:::

::: {.fragment .fade-up}
$\rightarrow$ **Deckungsbeitrag pro verkaufte Sushi-Box**: $c^u=p-c = 10-5=5$ €
:::

::: {.vspace-2}
:::

::: {.fragment .fade-up}
$\rightarrow$ **Verwertungsverlust pro nicht verkaufte Sushi-Box**: $c^o=c-v=5-2=3$ €
:::

------------------------------------------------------------------------------

## Fallbeispiel {#newsvendor-fallbeispiel-perspectives}
::: slide-subtitle
Zwei möglische Situation aus Sicht des Lieferanten
:::

::::: columns
::: {.column width="50%"}
**Zu viele Boxen:** 

::: incremental
- weniger Nachfrage $D$ als produzierte Sushi-Boxen $q$ $\rightarrow$ Überbestand $q-D$
- verkaufte Menge: $\min(D,q) = D$
- Deckungsbeitrag aus Verkauf: $D \cdot c^u$
- zusätzliche Kosten der Verwertung: $(q-D) \cdot c^o$
:::

::: {.vspace-2}
:::

::: {.fragment .fade-up}
**Gesamtdeckungsbeitrag:** $P(D,q)=  D \cdot c^u - (q - D) \cdot c^o$
:::

:::

::: {.column width="50%"}
::: {.fragment .fade-up}
**Zu wenige Boxen:** 

::: incremental
- mehr Nachfrage $D$ als produzierte Sushi-Boxen $q$ $\rightarrow$ Fehlmenge $D-q$
- verkaufte Menge: $\min(D,q) = q$
- gesamter Deckungsbeitrag: $q \cdot c^u$
- Opportunitätskosten aus entgangenem Deckungsbeitrag: $(D-q) \cdot c^u$
:::


::: {.vspace-2}
:::

::: {.fragment .fade-up}
**Gesamtdeckungsbeitrag:** $P(D,q) = q \cdot c^u$
:::
:::
:::
:::::

------------------------------------------------------------------------------

## Fallbeispiel {#newsvendor-fallbesipiel-data}
::: slide-subtitle
Mögliche Nachfrage & Produktionsmenge
:::

Als vereinfachtes Miniaturbeispiel (z. B. für eine kleine Filiale oder
einen Testverkauf) schätzt SushiFresh aus Verkaufshistorie, Wochentag,
Wetterprognose und aktuellen Aktionen zunächst vier mögliche
Nachfrageszenarien:

| Nachfrage $D$ | Wahrscheinlichkeit $P(D=d)$ | Kumulierte Wahrscheinlichkeit $F(d)$ |
|----------:|-------------------:|-----------------------:|
| 30 Sushi-Boxen | 0,20 | 0,20 |
| 40 Sushi-Boxen | 0,35 | 0,55 |
| 50 Sushi-Boxen | 0,30 | 0,85 |
| 60 Sushi-Boxen | 0,15 | 1,00 |

> Welche Menge sollte der Lieferant morgens vorbereiten: 30, 40, 50 oder
> 60 Sushi-Boxen?

------------------------------------------------------------------------------

## Fallbeispiel {#newsvendor-fallbesipiel-lsg}
::: slide-subtitle
Erwartetes Ergebnis 
:::


::::: columns
::: {.column width="55%"}

**Setze $q=40$ Sushi-Boxen**

::: {.smaller-text}
| Nachfrage $D$ | Wahrsch. $P(D=d)$ | Überbestand $q-D$ |  Fehlmenge $q-D$ |  Deckungs-\n beitrag $P$ |
|------:|------:|------:|-----:|------:|
| 30 Sushi-Boxen | 0,20 | 10 |  0 | 120 €
| 40 Sushi-Boxen | 0,35 | 0  |  0 | 200 €
| 50 Sushi-Boxen | 0,30 | 0  | 10 | 200 €
| 60 Sushi-Boxen | 0,15 | 0  | 20 | 200 €
:::

::: {.vspace-2}
:::

::: {.fragment .fade-up}
**erwarteter Gesamtdeckungsbeitrag:** $\begin{align} E(P|q=40)= & 0.2 \cdot 120 + 0.35 \cdot 200 + \\
& 0.30 \cdot 200 + 0.15 \cdot 200= 184 \end{align}$
:::

:::


::: {.column width="45%"}

::: {.fragment .fade-up}
**$E(P|q)$ für alle $q$**

```{r}
#| fig-height: 4.75
#| fig-width: 5
#| out-width: 100%
#| fig-align: center
#| fig-alt: "Erwarteter Deckungsbeitrag für unterschiedliche Bestellmengen von Sushi-Boxen"

# Nachfrageverteilung aus dem Sushi-Fallbeispiel
demand <- c(30, 40, 50, 60)
probability <- c(0.20, 0.35, 0.30, 0.15)

# Parameter des Fallbeispiels
p <- 10  # Verkaufspreis je Sushi-Box
c <- 5  # Herstell- und Lieferkosten je Sushi-Box
v <- 2  # Restwert je nicht verkaufter Sushi-Box

# Erwarteter Deckungsbeitrag bzw. erwarteter Periodengewinn
expected_profit <- function(order_quantity) {
  realised_profit <-
    p * pmin(order_quantity, demand) +
    v * pmax(order_quantity - demand, 0) -
    c * order_quantity 
    #(p-c) * pmax(demand - order_quantity, 0)

  sum(probability * realised_profit)
}

profit_table <- tibble(
  bestellmenge = demand,
  erwarteter_deckungsbeitrag = sapply(demand, expected_profit)
) |>
  mutate(
    optimal = erwarteter_deckungsbeitrag == max(erwarteter_deckungsbeitrag),
    hover_text = paste0(
      "<b>Bestellmenge: ", bestellmenge, " Sushi-Boxen</b>",
      "<br>Erwarteter Deckungsbeitrag: ",
      number(
        erwarteter_deckungsbeitrag,
        accuracy = 0.01,
        decimal.mark = ",",
        big.mark = "."
      ),
      " EUR",
      ifelse(
        optimal,
        "<br><span style='color:#E85D04'><b>Optimale Bestellmenge</b></span>",
        ""
      )
    )
  )

optimal_row <- profit_table |>
  filter(optimal)

plot_ly(
  data = profit_table,
  x = ~bestellmenge,
  y = ~erwarteter_deckungsbeitrag,
  type = "scatter",
  mode = "lines+markers",
  text = ~hover_text,
  hoverinfo = "text",
  line = list(
    color = "#00843D",
    width = 4
  ),
  marker = list(
    color = "#00843D",
    size = 13,
    line = list(
      color = "white",
      width = 2
    )
  ),
  showlegend = FALSE
) |>
  add_markers(
    data = optimal_row,
    x = ~bestellmenge,
    y = ~erwarteter_deckungsbeitrag,
    text = ~hover_text,
    hoverinfo = "text",
    marker = list(
      color = "#E85D04",
      size = 19,
      line = list(
        color = "white",
        width = 3
      )
    ),
    inherit = FALSE,
    showlegend = FALSE
  ) |>
  add_annotations(
    x = optimal_row$bestellmenge,
    y = optimal_row$erwarteter_deckungsbeitrag,
    text = paste0(
      "<b>Optimum:</b> ",
      optimal_row$bestellmenge,
      " Boxen"
    ),
    showarrow = TRUE,
    arrowhead = 2,
    ax = 55,
    ay = -45,
    font = list(
      size = 17,
      color = "#E85D04"
    ),
    arrowcolor = "#E85D04",
    bgcolor = "rgba(255,255,255,0.9)",
    bordercolor = "#E85D04",
    borderwidth = 1
  ) |>
  layout(
    margin = list(
      l = 80,
      r = 25,
      t = 25,
      b = 70
    ),
    xaxis = list(
      title = list(
        text = "Bestellmenge q"
      ),
      tickmode = "array",
      tickvals = profit_table$bestellmenge,
      ticktext = profit_table$bestellmenge,
      fixedrange = TRUE,
      zeroline = FALSE
    ),
    yaxis = list(
      title = list(
        text = "Erwarteter Deckungsbeitrag E(P(Q)) in €"
      ),
      tickprefix = "",
      ticksuffix = " EUR",
      separatethousands = TRUE,
      fixedrange = TRUE,
      zeroline = FALSE
    ),
    hoverlabel = list(
      bgcolor = "white",
      bordercolor = "#00843D",
      font = list(
        size = 16,
        color = "#1F2937"
      )
    ),
    paper_bgcolor = "rgba(0,0,0,0)",
    plot_bgcolor = "rgba(0,0,0,0)",
    width = 600,
    height = 450
  ) |>
  config(
    displayModeBar = FALSE,
    responsive = TRUE
  )
```
:::

::: {.fragment .fade-up}
$\rightarrow$ maximaler erwarteter Deckungsbeitrag bei $q=50$ mit `r round(expected_profit(50),2)` € pro Tag
:::

:::

:::::

------------------------------------------------------------------------------

## Newsvendormodell {#newsvendor-objective}
::: slide-subtitle
Herleitung der Zielfunktion
::: 

::::: columns
::: {.column width="50%"}
**Überdeckung** $q > D$

$$P(D,q) = D \cdot c^u - (q-D)^+\cdot c^o$$

$$\Downarrow$$
:::

::: {.column width="50%"}
**Unterdeckung** $q < D$

$$P(D,q) = q \cdot c^u$$

$$\Downarrow$$
:::
:::::

::: {.small-text}

::: {.fragment .fade-up}
$$\begin{align} P(D,q) =& \min(D,q) \cdot c^u - (q-D)^+ \cdot c^o \\
= & (D-(D-q)^+) \cdot c^u - (q-D)^+ \cdot c^o \\
= & \underset{\text{Deckungsbeitrag}}{D \cdot c^u} - \underset{\text{ Fehlmengenkosten}}{(D-q)^+ \cdot c^u} - \underset{\text{Überbestandskosten}}{(q-D)^+ \cdot c^o}
\end{align}
$$
wobei $(q-D)^+ = \max(0,q-D)$, $(D-q)^+ = \max(0,D-q)$ und $\min(D,q) = D - (D-q)^+$ 
:::
:::

------------------------------------------------------------------------------

## Newsvendor-Modell {#newsvendor-formal-model}
::: slide-subtitle
Formales Modell
::: 

::: {.callout-note }
## Problembeschreibung 

Suche die Bestellmenge $q$, die den erwarteten Profit maximiert oder die erwarteten Kosten minimiert:
$$ \underset{q}{\max} E(P(q)) = \mu \cdot c^u - E((D-q)^+) \cdot c^u - E((q-D)^+) \cdot c^o \; \Leftrightarrow \; \underset{q}{\min} E(C(q)) =  E((D-q)^+) \cdot c^u + E((q-D)^+) \cdot c^o $$
$\rightarrow$ minimiere das gewichtete Mittel aus erwarteter Fehlmenge $E((D-q)^+)$ und erwartetem Überbestand $E((q-D)^+)$
:::


::: {.columns}
::: {.column width="50%"}

::: {.fragment .fade-up}

**Diskrete Nachfrage** [(vgl. vorige Folie)](#newsvendor-fallbesipiel-lsg)

```{r newsvendor-discrete-plot}
#| echo: false
#| warning: false
#| message: false
#| fig-width: 7
#| fig-height: 3.5

# Werte aus der Folie „Fallbeispiel Mögliche Nachfrage & Produktionsmenge“
d_disc <- c(30, 40, 50, 60)
p_disc <- c(0.20, 0.35, 0.30, 0.15)

stopifnot(length(d_disc) == length(p_disc), abs(sum(p_disc) - 1) < 1e-10)

loss_disc <- function(q) {
  sum(p_disc * pmax(d_disc - q, 0))
}

sales_disc <- function(q) {
  sum(p_disc * pmax(q - d_disc,0))
}

df_exp_disc <- data.frame(
  q = d_disc,
  expected_loss = vapply(d_disc, loss_disc, numeric(1)),
  expected_sales = vapply(d_disc, sales_disc, numeric(1))
)

plot_ly(
  df_exp_disc,
  x = ~q,
  y = ~expected_loss,
  type = "scatter",
  mode = "lines+markers",
  name = "E[(D - q)<sup>+</sup>] - erw. Fehlmenge",
  line = list(color = "#D55E00", width = 3),
  marker = list(color = "#D55E00", size = 10),
  hovertemplate = "Bestellmenge q = %{x:.1f}<br>erw. Fehlmenge = %{y:.2f}<extra></extra>"
) |>
  add_lines(
    y = ~expected_sales,
    name = "E[(q-D)<sup>+</sup>] - erw. Überbestand",
    line = list(color = "#0072B2", width = 3),
    marker = list(color = "#0072B2", size = 10),
    hovertemplate = "Bestellmenge q = %{x:.1f}<br>erw. Überbestand = %{y:.2f}<extra></extra>"
  ) |>
  add_lines(
    y = p_disc,
    x = d_disc,
    name = "Dichte f(D)",
    mode = "lines+markers",
    yaxis = "y2",
    line = list(color = "#15a202", width = 1, dash = "dash"),
    marker = list(color = "#15a202", size = 5),
    hovertemplate = paste0(
      "Nachfrage = %{x:.0f}",
      "<br>Dichte f(D) = %{y:.2f}",
      "<extra></extra>")
  ) |>
  layout(
    xaxis = list(title = "Bestellmenge q"),
    yaxis = list(title = "Erwartete Menge", rangemode = "tozero"),
    yaxis2 = list(
      title = "Dichte f(D)",
      overlaying = "y",
      side = "right",
      rangemode = "tozero",
      showgrid = FALSE,
      zeroline = FALSE,
      tickfont = list(color = "#15A202"),
      titlefont = list(color = "#15A202")
    ),
    margin = list(l = 70, r = 70, t = 45, b = 45),
    legend = list(orientation = "h", x = 0.5, y = 0.85),
    width = 650,
  height = 320
  )


```
:::
:::

::: {.column width="50%"}
::: {.fragment .fade-up}
**Kontinuierliche Nachfrage (Filiale Frankfurt)** $D \sim N(280,55^2)$

```{r newsvendor-continuous-plot}
#| echo: false
#| warning: false
#| message: false
#| fig-width: 7
#| fig-height: 3.5

mu <- 280
sigma <- 55
q_show_cont <- 280

q_grid_cont <- seq(mu - 4 * sigma, mu + 4 * sigma, length.out = 500)

# Für D ~ N(mu, sigma²):
# E[(D-q)+] = sigma * phi(z) + (mu-q) * [1-Phi(z)], z=(q-mu)/sigma
loss_norm <- Vectorize(function(s, mu = 0, sigma = 1){
  integrate(function(y) (y-s)*dnorm(y, mean=mu, sd = sigma), lower = s, upper=Inf)$value
})

# E[(q-D)+]
sales_norm <- Vectorize(function(s, mu = 0, sigma = 1){
  integrate(function(y) (s-y)*dnorm(y, mean=mu, sd = sigma), lower = -Inf, upper=s)$value
})

df_exp_cont <- data.frame(
  q = q_grid_cont,
  density = dnorm(q_grid_cont, mean = mu, sd = sigma),
  expected_loss = loss_norm(q_grid_cont, mu, sigma),
  expected_sales = sales_norm(q_grid_cont, mu, sigma)
)

plot_ly(
  df_exp_cont,
  x = ~q,
  y = ~expected_loss,
  type = "scatter",
  mode = "lines",
  name = "E(D - q)<sup>+</sup> - erw. Fehlmenge",
  line = list(color = "#D55E00", width = 3),
  hovertemplate = "Bestellmenge q = %{x:.1f}<br>erw. Fehlmenge = %{y:.1f}<extra></extra>"
) |>
  add_lines(
    y = ~expected_sales,
    name = "E(q - D)<sup>+</sup> - erw. Überbestand",
    line = list(color = "#0072B2", width = 3),
    hovertemplate = "Bestellmenge q = %{x:.1f}<br>erw. Überbestand = %{y:.1f}<extra></extra>"
  ) |>
  add_lines(
    y = ~density,
    name = "Dichte f(D)",
    yaxis = "y2",
    line = list(color = "#15a202", width = 1, dash = "dash"),
    hovertemplate = paste0(
      "Nachfrage = %{x:.1f}",
      "<br>Dichte f(D) = %{y:.4f}",
      "<extra></extra>"
    )
  ) |>
  layout(
    xaxis = list(title = "Bestellmenge q"),
    yaxis = list(title = "erwartete Menge", rangemode = "tozero"),
    yaxis2 = list(
      title = "Dichte f(D)",
      overlaying = "y",
      side = "right",
      rangemode = "tozero",
      showgrid = FALSE,
      zeroline = FALSE,
      tickfont = list(color = "#15A202"),
      titlefont = list(color = "#15A202")
    ),
    margin = list(l = 70, r = 70, t = 45, b = 45),
    legend = list(orientation = "h", x = 0.5, y = 0.85),
    width = 650,
  height = 320
  )

```
:::
:::
:::


------------------------------------------------------------------------------

## Newsvendor-Modell {#newsvendor-formal-solution}
::: slide-subtitle
Formale Lösung
::: 

::: {.callout-note appearance="minimal" icon=false}
Die optimale Bestellmenge $q^*$ ist, wo die Anstiege der erwarteten Fehlmengenkosten $E((D-q)^+) \cdot c^u$ und der Überbestandskosten $E((q-D)^+)\cdot c^o$ gleich sind:
$$ \left(1 - F(q^*)\right) \cdot c^u \overset{!}{=} F(q^*) \cdot c^o \quad \Longrightarrow \quad q^* = F^{-1} \left( \frac{c^u}{c^o + c^u} \right)$$
:::


::: {.small-text}
::: {.columns}
::: {.column width="50%"}

::: {.fragment .fade-up}

**Diskrete Nachfrage** [(Verteilungsparameter vgl. vorige Folie)](#newsvendor-fallbesipiel-lsg) mit $c^u = 5$ und $c^o=3$

```{r newsvendor-discrete-plot2}
#| echo: false
#| warning: false
#| message: false
#| fig-width: 7
#| fig-height: 3.5

# Werte aus der Folie „Fallbeispiel Mögliche Nachfrage & Produktionsmenge“
d_disc <- c(30, 40, 50, 60)
p_disc <- c(0.20, 0.35, 0.30, 0.15)
cu = 5
co = 3

df_exp_disc$cost <- cu * df_exp_disc$expected_loss + co * df_exp_disc$expected_sales

q.star <- df_exp_disc$q[which.min(df_exp_disc$cost)]

plot_ly(
  df_exp_disc,
  x = ~q,
  y = ~expected_loss*cu,
  type = "scatter",
  mode = "lines+markers",
  name = "E[(D - q)<sup>+</sup>] - erw. Fehlmengenkosten",
  line = list(color = "#D55E00", width = 3),
  marker = list(color = "#D55E00", size = 10),
  hovertemplate = "Bestellmenge q = %{x:.1f}<br>erw. Fehlmengenkosten = %{y:.2f}<extra></extra>"
) |>
  add_lines(
    y = ~expected_sales*co,
    name = "E[(q-D)<sup>+</sup>] - erw. Überbestandskosten",
    line = list(color = "#0072B2", width = 3),
    marker = list(color = "#0072B2", size = 10),
    hovertemplate = "Bestellmenge q = %{x:.1f}<br>erw. Überbestandskosten = %{y:.2f}<extra></extra>"
  ) |>
  add_lines(
    y = ~cost,
    name = "E(P(D)) - erw. Gesamtkosten",
    mode = "lines+markers",
    line = list(color = "#15a202", width = 3),
    marker = list(color = "#15a202", size = 10),
    hovertemplate = paste0(
      "Nachfrage = %{x:.0f}",
      "<br>Dichte f(D) = %{y:.2f}",
      "<extra></extra>")
  ) |>
  add_lines(
    y = c(0,max(df_exp_disc$cost)),
    x = c(q.star,q.star),
    name = "opt. Bestellmenge",
    mode = "lines",
    line = list(color = "#00000050", width = 2, dash = "dot"),
    hovertemplate = "opt. Bestellmenge q* = %{x:.0f}"
  )|>
  layout(
    xaxis = list(title = "Bestellmenge q"),
    yaxis = list(title = "Erwartete Kosten", rangemode = "tozero"),
    margin = list(l = 70, r = 70, t = 15, b = 45),
    legend = list(orientation = "h", x = 0.3, y = 0.95),
    width = 650,
  height = 320
  )


```
:::
:::

::: {.column width="50%"}
::: {.fragment .fade-up}
**Kontinuierliche Nachfrage (Filiale Frankfurt)** $D \sim N(280,55^2)$ mit $c^u = 5$ und $c^o=3$

```{r newsvendor-continuous-plot2}
#| echo: false
#| warning: false
#| message: false
#| fig-width: 7
#| fig-height: 3.5


df_exp_cont$cost <- cu * df_exp_cont$expected_loss + co * df_exp_cont$expected_sales

q.star <- df_exp_cont$q[which.min(df_exp_cont$cost)]

plot_ly(
  df_exp_cont,
  x = ~q,
  y = ~expected_loss*cu,
  type = "scatter",
  mode = "lines",
  name = "c<sup>u</sup> &#183; E(D - q)<sup>+</sup> - erw. Fehlmengenkosten",
  line = list(color = "#D55E00", width = 3),
  hovertemplate = "Bestellmenge q = %{x:.1f}<br>erw. Fehlmengenkosten = %{y:.1f}<extra></extra>"
) |>
  add_lines(
    y = ~expected_sales*co,
    name = "c<sup>o</sup> &#183; E(q - D)<sup>+</sup> - erw. Überbestandskosten",
    line = list(color = "#0072B2", width = 3),
    hovertemplate = "Bestellmenge q = %{x:.1f}<br>erw. Überbestandskosten = %{y:.1f}<extra></extra>"
  ) |>
  add_lines(
    y = ~cost,
    name = "E(C(D)) - erw. Gesamtkosten",
    mode = "lines+markers",
    line = list(color = "#15a202", width = 3),
    hovertemplate = paste0(
      "Nachfrage = %{x:.0f}",
      "<br>Dichte f(D) = %{y:.2f}",
      "<extra></extra>")
  ) |>
  add_lines(
    y = c(0,max(df_exp_cont$cost)),
    x = c(q.star,q.star),
    name = "opt. Bestellmenge",
    mode = "lines",
    line = list(color = "#00000050", width = 2, dash = "dot"),
    hovertemplate = "opt. Bestellmenge q* = %{x:.0f}"
  ) |> 
  layout(
    xaxis = list(title = "Bestellmenge q"),
    yaxis = list(title = "erwartete Menge", rangemode = "tozero"),
    margin = list(l = 50, r = 20, t = 15, b = 45),
    legend = list(orientation = "h", x = 0.5, y = 0.85),
    width = 650,
  height = 320
  )

```
:::
:::
:::
::: 

------------------------------------------------------------------------------

## Newsvendor-Modell {#newsvendor-critical-ratio}
::: slide-subtitle
Kritisches Verhältnis
::: 

::: callout-important
## kritisches Verhältnis (critical ratio)

Die optimale Bestellmenge ist das Nachfragequantil, dessen kumulierte Wahrscheinlichkeit dem Verhältnis von Fehlmengen- zu
Gesamtkosten entspricht. Das kritische Verhältnis entscheidet also über die Risikobereitschaft 

$$ CR = \frac{c^u}{c^o + c^u}$$ 
:::

::: {.small-text}
::: {.columns}

::: {.column width="32%"}
::: {.fragment .fade-up}
**Fall 1: $c^u < c^o$**

::: incremental
- Fehlmengenkosten sind kleiner als Überbestandskosten 
- Überbestände sollten vermieden werden 
- $\rightarrow$ opt. Bestellmenge $q^*$ **kleiner** als Median der Nachfrageverteilung
:::

:::
:::

::: {.column width="32%"}
::: {.fragment .fade-up}
**Fall 2: $c^u = c^o$**

::: incremental
- Fehlmengenkosten = Überbestandskosten 
- Fehlmengen und Überbestände gleich bedeutend 
- $\rightarrow$ opt. Bestellmenge $q^*$ **gleicht** dem Median der Nachfrageverteilung
:::

:::
:::

::: {.column width="32%"}
::: {.fragment .fade-up}
**Fall 3: $c^u > c^o$**

::: incremental
- Fehlmengenkosten sind größer als Überbestandskosten 
- Fehlmengen sollten vermieden werden
- $\rightarrow$ opt. Bestellmenge $q^*$ **größer** als Median der Nachfrageverteilung
:::
:::
:::

:::
::: 

------------------------------------------------------------------------------

## Newsvendor-Modell {#newsvendor-normal-distribution}
::: slide-subtitle
Optimale Lösung bei Normalverteilung
::: 

::: {.callout-note}
## Normalverteilte Nachfrage

Im Falle normalverteilter Nachfrage mit $D \sim (\mu,\sigma^2)$ kann die optimale Bestellmenge durch Transformation zur Standardnormalverteilung berechnet werden. Für optimale Bestellmenge und Kosten gilt
$$z^* = \Phi^{-1} \left( \frac{c^u}{c^o + c^u} \right) \qquad q^*=\mu + \sigma \cdot z^* \qquad E(C(q^*))=(c^u+c^o)\cdot \sigma \cdot \varphi\left( z^* \right) $$
:::

**Fallbeispiel** Filiale Frankfurt mit $N(280,55^2)$


::: {.small-text}
::: {.columns}

::: {.column width="32%"}
::: {.fragment .fade-up}
**Fall 1: $c^u=1 < 5=c^o$**


```{r newsvendor-continuous-plot2a}
#| echo: false
#| warning: false
#| message: false
#| fig-width: 5
#| fig-height: 3.25

cu <- 1
co <- 5
df_exp_cont$cost <- cu * df_exp_cont$expected_loss + co * df_exp_cont$expected_sales

q.star <- df_exp_cont$q[which.min(df_exp_cont$cost)]

plot_ly(
  df_exp_cont,
  x = ~q,
  y = ~expected_loss*cu,
  type = "scatter",
  mode = "lines",
  name = "c<sup>u</sup> &#183; E(D - q)<sup>+</sup> - erw. Fehlmengenkosten",
  line = list(color = "#D55E00", width = 3),
  hovertemplate = "Bestellmenge q = %{x:.1f}<br>erw. Fehlmengenkosten = %{y:.1f}<extra></extra>"
) |>
  add_lines(
    y = ~expected_sales*co,
    name = "c<sup>o</sup> &#183; E(q - D)<sup>+</sup> - erw. Überbestandskosten",
    line = list(color = "#0072B2", width = 3),
    hovertemplate = "Bestellmenge q = %{x:.1f}<br>erw. Überbestandskosten = %{y:.1f}<extra></extra>"
  ) |>
  add_lines(
    y = ~cost,
    name = "E(C(D)) - erw. Gesamtkosten",
    mode = "lines+markers",
    line = list(color = "#15a202", width = 3),
    hovertemplate = paste0(
      "Nachfrage = %{x:.0f}",
      "<br>Dichte f(D) = %{y:.2f}",
      "<extra></extra>")
  ) |>
  add_lines(
    y = c(0,max(df_exp_cont$cost)),
    x = c(q.star,q.star),
    name = "opt. Bestellmenge",
    mode = "lines",
    line = list(color = "#00000050", width = 2, dash = "dot"),
    hovertemplate = "opt. Bestellmenge q* = %{x:.0f}"
  ) |> 
  layout(
    xaxis = list(title = "Bestellmenge q"),
    yaxis = list(title = "erwartete Menge", rangemode = "tozero"),
    margin = list(l = 50, r = 20, t = 15, b = 45),
    legend = list(orientation = "h", x = 0.5, y = 0.85),
    width = 500,
  height = 300
  )

```

$q^* = 280 + 55 \cdot$ `r round(qnorm(cu/(cu+co)),2)`=`r round(mu + sigma*qnorm(cu/(cu+co)),1)`
:::
:::

::: {.column width="32%"}
::: {.fragment .fade-up}
**Fall 2: $c^u = 3 = c^o$**


```{r newsvendor-continuous-plot2b}
#| echo: false
#| warning: false
#| message: false
#| fig-width: 3
#| fig-height: 3.25

cu <- 3
co <- 3
df_exp_cont$cost <- cu * df_exp_cont$expected_loss + co * df_exp_cont$expected_sales

q.star <- df_exp_cont$q[which.min(df_exp_cont$cost)]

plot_ly(
  df_exp_cont,
  x = ~q,
  y = ~expected_loss*cu,
  type = "scatter",
  mode = "lines",
  name = "c<sup>u</sup> &#183; E(D - q)<sup>+</sup> - erw. Fehlmengenkosten",
  line = list(color = "#D55E00", width = 3),
  hovertemplate = "Bestellmenge q = %{x:.1f}<br>erw. Fehlmengenkosten = %{y:.1f}<extra></extra>"
) |>
  add_lines(
    y = ~expected_sales*co,
    name = "c<sup>o</sup> &#183; E(q - D)<sup>+</sup> - erw. Überbestandskosten",
    line = list(color = "#0072B2", width = 3),
    hovertemplate = "Bestellmenge q = %{x:.1f}<br>erw. Überbestandskosten = %{y:.1f}<extra></extra>"
  ) |>
  add_lines(
    y = ~cost,
    name = "E(C(D)) - erw. Gesamtkosten",
    mode = "lines+markers",
    line = list(color = "#15a202", width = 3),
    hovertemplate = paste0(
      "Nachfrage = %{x:.0f}",
      "<br>Dichte f(D) = %{y:.2f}",
      "<extra></extra>")
  ) |>
  add_lines(
    y = c(0,max(df_exp_cont$cost)),
    x = c(q.star,q.star),
    name = "opt. Bestellmenge",
    mode = "lines",
    line = list(color = "#00000050", width = 2, dash = "dot"),
    hovertemplate = "opt. Bestellmenge q* = %{x:.0f}"
  ) |> 
  layout(
    xaxis = list(title = "Bestellmenge q"),
    yaxis = list(title = "erwartete Menge", rangemode = "tozero"),
    margin = list(l = 50, r = 20, t = 15, b = 45),
    legend = list(orientation = "h", x = 0.5, y = 0.85),
    width = 500,
  height = 300
  )

```
$q^* = 280 + 55 \cdot$ `r round(qnorm(cu/(cu+co)),2)`=`r round(mu + sigma*qnorm(cu/(cu+co)),1)`
:::
:::

::: {.column width="32%"}
::: {.fragment .fade-up}
**Fall 3: $c^u=5 > 1=c^o$**


```{r newsvendor-continuous-plot2c}
#| echo: false
#| warning: false
#| message: false
#| fig-width: 3
#| fig-height: 3.25

cu <- 5
co <- 1
df_exp_cont$cost <- cu * df_exp_cont$expected_loss + co * df_exp_cont$expected_sales

q.star <- df_exp_cont$q[which.min(df_exp_cont$cost)]

plot_ly(
  df_exp_cont,
  x = ~q,
  y = ~expected_loss*cu,
  type = "scatter",
  mode = "lines",
  name = "c<sup>u</sup> &#183; E(D - q)<sup>+</sup> - erw. Fehlmengenkosten",
  line = list(color = "#D55E00", width = 3),
  hovertemplate = "Bestellmenge q = %{x:.1f}<br>erw. Fehlmengenkosten = %{y:.1f}<extra></extra>"
) |>
  add_lines(
    y = ~expected_sales*co,
    name = "c<sup>o</sup> &#183; E(q - D)<sup>+</sup> - erw. Überbestandskosten",
    line = list(color = "#0072B2", width = 3),
    hovertemplate = "Bestellmenge q = %{x:.1f}<br>erw. Überbestandskosten = %{y:.1f}<extra></extra>"
  ) |>
  add_lines(
    y = ~cost,
    name = "E(C(D)) - erw. Gesamtkosten",
    mode = "lines+markers",
    line = list(color = "#15a202", width = 3),
    hovertemplate = paste0(
      "Nachfrage = %{x:.0f}",
      "<br>Dichte f(D) = %{y:.2f}",
      "<extra></extra>")
  ) |>
  add_lines(
    y = c(0,max(df_exp_cont$cost)),
    x = c(q.star,q.star),
    name = "opt. Bestellmenge",
    mode = "lines",
    line = list(color = "#00000050", width = 2, dash = "dot"),
    hovertemplate = "opt. Bestellmenge q* = %{x:.0f}"
  ) |> 
  layout(
    xaxis = list(title = "Bestellmenge q"),
    yaxis = list(title = "erwartete Menge", rangemode = "tozero"),
    margin = list(l = 50, r = 20, t = 15, b = 45),
    legend = list(orientation = "h", x = 0.5, y = 0.85),
    width = 500,
  height = 300
  )

```
$q^* = 280 + 55 \cdot$ `r round(qnorm(cu/(cu+co)),2)`=`r round(mu + sigma*qnorm(cu/(cu+co)),1)`
:::
:::

:::
::: 


------------------------------------------------------------------------------

## Newsvendor-Modell {#newsvendor-formal-applications}
::: slide-subtitle
Typische Anwendungen
::: 

::: {.callout-note}
## Voraussetzungen

Das Newsvendor wird besonders häufig verwendet, wenn keine Bedarfsglättung durch Lagerhaltung möglich ist und die Fehlmengenkosten gut bestimmbar sind
:::

Typische Anwendungsbereich sind z.B. bei 

- Saison- und Aktionsartikel
- Frischwaren mit kurzer Haltbarkeit
- Tickets für Veranstaltungen oder Verkehrsmittel
- ...

::: {.fragment .fade-up}
::: {.callout-important}
Darüber hinaus ist es die Basis für die Berechnung kostenoptimaler Sicherheitsbestände in Lagerhaltungssystemen.
:::
:::