

```{r}
#| echo: false
#| warning: false
#| message: false

# Funktionen aus scm_functions.R einbinden (u. a. vogels_approximation())
source("../R/scm_functions.R")

library(tidyverse)
library(leaflet)
library(plotly)
library(knitr)
library(kableExtra)

# ── Daten des Fallbeispiels ──────────────────────────────────────────────────

# Filialen (Nachfrageknoten), identisch zu Einheit Standortplanung II
tp_filialen <- data.frame(
  ID     = paste0("C", 1:6),
  Ort    = c("Wiesbaden", "Mainz", "Frankfurt", "Rüsselsheim",
             "Darmstadt", "Offenbach"),
  Lon    = c(8.2398, 8.2711, 8.6821, 8.4116, 8.6512, 8.7761),
  Lat    = c(50.0782, 50.0000, 50.1109, 49.9904, 49.8728, 50.0956),
  mu     = c(120, 150, 280, 90, 110, 95)
)
# Adventszeit: Nachfrage + 40 %
tp_filialen$Dez <- round(tp_filialen$mu * 1.4)

# Küchen (Angebotsknoten): Zentralküche + zwei temporär angemietete Küchen
tp_kuechen <- data.frame(
  ID        = c("S3", "S1", "S5"),
  Standort  = c("Raunheim (Zentralküche)", "Wiesbaden-Erbenheim",
                "Neu-Isenburg"),
  Lon       = c(8.4650, 8.2999, 8.7072),
  Lat       = c(50.0000, 50.0632, 50.0543),
  Kapazitaet = c(850, 200, 133)
)

# Transportkosten c_ij in EUR je Box (Zeilen aus der Kostenmatrix von Einheit Standortplanung II)
tp_cost <- matrix(
  c(0.48168, 0.27202, 0.17036, 0.54650, 0.44772, 0.12592,   # S3 Raunheim
    0.12348, 0.41478, 0.47474, 0.55152, 0.85996, 0.18220,   # S1 WI-Erbenheim
    0.50226, 0.87512, 0.90576, 0.60740, 0.32042, 0.11400),  # S5 Neu-Isenburg
  nrow = 3, byrow = TRUE,
  dimnames = list(tp_kuechen$ID, tp_filialen$ID)
)

tp_supply <- setNames(tp_kuechen$Kapazitaet, tp_kuechen$ID)
tp_demand <- setNames(tp_filialen$Dez, tp_filialen$ID)

# ── Hilfsfunktionen ──────────────────────────────────────────────────────────

fmt <- function(x, d = 2) formatC(x, format = "f", digits = d,
                                   big.mark = ".", decimal.mark = ",")

kbl_sf <- function(df, ..., font_size = 22, first_col = TRUE,
                   col1_bg = "#2F3E46") {
  names(df)[names(df) == "Kueche"] <- "K\u00fcche"
  out <- kbl(df, ...) |>
    kable_styling(bootstrap_options = c("condensed", "striped"),
                  full_width = TRUE, font_size = font_size) |>
    row_spec(0, background = "#2F3E46", color = "white", bold = TRUE)
  if (first_col) out <- out |>
    column_spec(1, bold = TRUE, background = col1_bg, color = "white")
  out
}

# Nordwestecken-Regel
nw_corner <- function(supply, demand) {
  a <- matrix(0, length(supply), length(demand),
              dimnames = list(names(supply), names(demand)))
  i <- 1; j <- 1
  while (i <= length(supply) && j <= length(demand)) {
    q <- min(supply[i], demand[j])
    a[i, j] <- q
    supply[i] <- supply[i] - q
    demand[j] <- demand[j] - q
    if (supply[i] == 0) i <- i + 1 else j <- j + 1
  }
  a
}

# VAM mit Protokoll aller Iterationen (gleiche Logik wie vogels_approximation())
vam_trace <- function(cost, supply, demand) {
  m <- nrow(cost); n <- ncol(cost)
  alloc <- matrix(0, m, n, dimnames = dimnames(cost))
  sup <- supply; dem <- demand
  ar <- seq_len(m); ac <- seq_len(n)
  pen <- function(v) { v <- sort(v); if (length(v) >= 2) v[2] - v[1] else 0 }
  steps <- list()
  while (length(ar) > 0 && length(ac) > 0) {
    rp <- sapply(ar, function(i) pen(cost[i, ac]))
    cp <- sapply(ac, function(j) pen(cost[ar, j]))
    if (max(rp) >= max(cp)) {
      typ <- "Zeile"; i <- ar[which.max(rp)]
      j <- ac[which.min(cost[i, ac])]; pmax_val <- max(rp)
    } else {
      typ <- "Spalte"; j <- ac[which.max(cp)]
      i <- ar[which.min(cost[ar, j])]; pmax_val <- max(cp)
    }
    q <- min(sup[i], dem[j])
    steps[[length(steps) + 1]] <- list(
      ar = ar, ac = ac, sup = sup, dem = dem,
      rp = setNames(rp, rownames(cost)[ar]),
      cp = setNames(cp, colnames(cost)[ac]),
      alloc_before = alloc, typ = typ, i = i, j = j, q = q, pmax = pmax_val
    )
    alloc[i, j] <- alloc[i, j] + q
    sup[i] <- sup[i] - q; dem[j] <- dem[j] - q
    if (sup[i] <= 0) ar <- setdiff(ar, i)
    if (dem[j] <= 0) ac <- setdiff(ac, j)
  }
  list(steps = steps, allocation = alloc, total_cost = sum(alloc * cost))
}

# Transporttableau einer VAM-Iteration als HTML-Tabelle
vam_tableau <- function(step, cost, font_size = 20) {
  m <- nrow(cost); n <- ncol(cost)
  grey   <- function(x) paste0("<span style='color:#B8BEC6'>", x, "</span>")
  mark   <- function(x) paste0("<span style='background:#F4A259;padding:2px 6px;",
                               "border-radius:4px;font-weight:bold'>", x, "</span>")
  alloc_f <- function(c, a) paste0(sprintf("%.3f", c),
                                   " <b style='color:#0B6E4F'>[", a, "]</b>")
  body <- matrix("", m, n)
  for (i in 1:m) for (j in 1:n) {
    active <- (i %in% step$ar) && (j %in% step$ac)
    a <- step$alloc_before[i, j]
    txt <- if (a > 0) alloc_f(cost[i, j], a) else sprintf("%.3f", cost[i, j])
    if (!active && a == 0) txt <- grey(txt)
    if (i == step$i && j == step$j) txt <- mark(paste0(sprintf("%.3f", cost[i, j]),
                                                        " → ", step$q))
    body[i, j] <- txt
  }
  # Restangebot und Zeilen-Penalties
  s_col <- sapply(1:m, function(i) if (i %in% step$ar) step$sup[i] else grey(0))
  rp_col <- sapply(1:m, function(i) {
    if (!(i %in% step$ar)) return(grey("–"))
    v <- step$rp[rownames(cost)[i]]
    txt <- sprintf("%.3f", v)
    if (step$typ == "Zeile" && i == step$i) txt <- mark(txt)
    txt
  })
  d_row <- sapply(1:n, function(j) if (j %in% step$ac) step$dem[j] else grey(0))
  cp_row <- sapply(1:n, function(j) {
    if (!(j %in% step$ac)) return(grey("–"))
    v <- step$cp[colnames(cost)[j]]
    txt <- sprintf("%.3f", v)
    if (step$typ == "Spalte" && j == step$j) txt <- mark(txt)
    txt
  })
  df <- data.frame(
    rbind(cbind(rownames(cost), body, s_col, rp_col),
          c("a<sub>j</sub> (Rest)", d_row, "", ""),
          c("Δ Spalte", cp_row, "", "")),
    stringsAsFactors = FALSE
  )
  names(df) <- c("", colnames(cost), "s<sub>i</sub> (Rest)", "Δ Zeile")
  rownames(df) <- NULL
  kbl(df, escape = FALSE, align = c("l", rep("c", n), "c", "c")) |>
    kable_styling(bootstrap_options = c("condensed"), full_width = TRUE,
                  font_size = font_size) |>
    row_spec(0, background = "#2F3E46", color = "white", bold = TRUE) |>
    column_spec(1, bold = TRUE, background = "#2F3E46", color = "white") |>
    row_spec(m + 1:2, background = "#EEF2F4", color = "#1F2933")
}

# Flussdarstellung (bipartiter Graph) einer Allokation
tp_flow_plot <- function(alloc, cost, title = NULL, height = 470, width = 700) {
  m <- nrow(alloc); n <- ncol(alloc)
  kp <- data.frame(id = rownames(alloc), x = 0.18,
                   y = seq(0.85, 0.15, length.out = m))
  fp <- data.frame(id = colnames(alloc), x = 0.80,
                   y = seq(0.95, 0.05, length.out = n))
  fig <- plot_ly(type = "scatter", mode = "markers")
  qmax <- max(alloc)
  for (i in 1:m) for (j in 1:n) {
    if (alloc[i, j] <= 0) next
    w <- 1.5 + 9 * alloc[i, j] / qmax
    fig <- fig |> add_segments(x = kp$x[i], xend = fp$x[j],
                               y = kp$y[i], yend = fp$y[j],
                               line = list(color = "#52B788", width = w),
                               hoverinfo = "text", showlegend = FALSE,
                               text = paste0(rownames(alloc)[i], " → ",
                                             colnames(alloc)[j], ": ",
                                             alloc[i, j], " Boxen"))
    fig <- fig |> add_annotations(
      x = kp$x[i] + 0.62 * (fp$x[j] - kp$x[i]),
      y = kp$y[i] + 0.62 * (fp$y[j] - kp$y[i]),
      text = paste0("<b>", alloc[i, j], "</b>"), showarrow = FALSE,
      bgcolor = "white", font = list(size = 13, color = "#0B6E4F"))
  }
  fig |>
    add_trace(x = kp$x, y = kp$y, text = kp$id, mode = "markers+text",
              marker = list(symbol = "hexagon", size = 44, color = "#BFDBF7",
                            line = list(color = "#4B5563", width = 1.5)),
              textfont = list(size = 15, color = "#1F2933"),
              hoverinfo = "skip", showlegend = FALSE) |>
    add_trace(x = fp$x, y = fp$y, text = fp$id, mode = "markers+text",
              marker = list(symbol = "circle", size = 40, color = "#2D9E8E",
                            line = list(color = "#2F3E46", width = 1.5)),
              textfont = list(size = 15, color = "white"),
              hoverinfo = "skip", showlegend = FALSE) |>
    add_annotations(x = c(0.18, 0.80), y = c(1.06, 1.06),
                    text = c("<b>Küchen <i>i</i></b>", "<b>Filialen <i>j</i></b>"),
                    showarrow = FALSE, font = list(size = 14)) |>
    layout(title = title,
           xaxis = list(visible = FALSE, range = c(0, 1), fixedrange = TRUE),
           yaxis = list(visible = FALSE, range = c(-0.03, 1.1), fixedrange = TRUE),
           plot_bgcolor = "transparent", paper_bgcolor = "transparent",
           margin = list(l = 10, r = 10, t = 10, b = 10),
           height = height, width = width)
}

# ── Lösungen vorab berechnen ─────────────────────────────────────────────────
tp_nw   <- nw_corner(tp_supply, tp_demand)
tp_nw_cost <- sum(tp_nw * tp_cost)
tp_vam  <- vam_trace(tp_cost, tp_supply, tp_demand)
```

## Strategische Gestaltung von Supply Chains {#tp-outline}

- Multikriterielle Standortplanung
- Kontinuierliche Standortplanung
- Diskrete Standortplanung
- **Transportplanung**

---

## Operative Distributionsplanung {#tp-einordnung}
::: slide-subtitle
Einordnung
:::

::: {.small-text}
```{r tp-einordnung}
#| echo: false

einordnung <- data.frame(
  Ebene   = c("Standortplanung", "Transportplanung",
              "Kürzeste Wege", "Tourenplanung"),
  Frage   = c("Wo produzieren/lagern wir?",
              "Welche Quelle beliefert welche Senke mit welcher Menge?",
              "Welcher Weg im Straßennetz ist der kürzeste?",
              "In welcher Reihenfolge fährt ein Fahrzeug seine Kunden an?"),
  Horizont = c("strategisch (Jahre)", "taktisch/operativ (Wochen, Tage)",
               "operativ (Stammdaten, täglich)", "operativ (täglich)"),
  Modell  = c("WLP (MILP)", "Transportproblem (LP)",
              "Kürzeste-Wege-Problem", "TSP / VRP")
)

kbl_sf(einordnung,
       col.names = c("Planungsaufgabe", "Leitfrage", "Horizont", "Modell"),
       align = c("l", "l", "l", "l"), font_size = 24)
```
:::

::: {.fragment .fade-up}
::: {.callout-tip appearance="simple"}
## Roter Faden
Die Standortfrage für SushiFresh ist beantwortet: Die **Zentralküche Raunheim** beliefert die sechs Filialen. Das WLP hat Standorte gewählt **und** Filialen zugeordnet. Was passiert, wenn die Standorte feststehen, aber **Kapazitäten** knapp werden? Wege und Reihenfolgen der Touren folgen später im Block Distributionslogistik.
:::
:::

---

## Lernziele {#tp-learning-objectives}

Nach dieser Einheit können Sie …

- das klassische **Transportproblem** als lineares Optimierungsmodell **formulieren**,
- balancierte und unbalancierte Transportprobleme **unterscheiden** und durch Dummy-Knoten **ausgleichen**,
- Startlösungen mit der **Nordwestecken-Regel** und der **Vogel'schen Approximationsmethode (VAM)** **berechnen**,
- die Lösungsqualität heuristischer Verfahren im Vergleich zur LP-Optimallösung **beurteilen**.

**Literatur zur Vertiefung**

- **Transport- und Netzwerkmodelle:** [@guenther2012produktion, Kapitel 4].
- **Transportproblem und Lösungsverfahren (Tableau, VAM, MODI):** [@domschke2007transport].
- **Ursprung der Vogel'schen Approximationsmethode:** [@reinfeld1958mathematical].

---

## Fallstudie – SushiFresh GmbH {#tp-cs1}
::: slide-subtitle
Das Weihnachtsgeschäft
:::

::: columns
::: {.column width="48%"}

```{r tp-karte}
#| echo: false
#| warning: false
#| message: false
#| out-width: "100%"
#| fig-height: 6.5

leaflet(options = leafletOptions(zoomControl = TRUE)) |>
  addProviderTiles(providers$OpenStreetMap.Mapnik) |>
  setView(lng = 8.5, lat = 50.0, zoom = 10) |>
  addAwesomeMarkers(
    data = tp_filialen, lng = ~Lon, lat = ~Lat,
    label = ~paste0(ID, " ", Ort, ": ", Dez, " Boxen/Tag"),
    icon = awesomeIcons(icon = "shopping-cart", library = "fa",
                        markerColor = "blue", iconColor = "white")) |>
  addAwesomeMarkers(
    data = tp_kuechen, lng = ~Lon, lat = ~Lat,
    label = ~paste0(ID, " ", Standort, ": ", Kapazitaet, " Boxen/Tag"),
    icon = awesomeIcons(icon = "cutlery", library = "fa",
                        markerColor = c("darkgreen", "orange", "orange"),
                        iconColor = "white")) |>
  addLegend(position = "bottomleft",
            colors = c("#2A7ACA", "#2E6B30", "#F0932F"),
            labels = c("Filiale (Nachfrage)", "Zentralküche", "Mietküche (temporär)"),
            title = "Legende")
```

:::
::: {.column width="48%"}

::: {.small-text}

::: {.callout-note appearance="simple"}
## Ausgangslage
Im Normalbetrieb beliefert die **Zentralküche Raunheim** alle sechs Filialen. Die Planung für die **Adventszeit** steht an: Dann steigt die Nachfrage nach Sushi-Boxen um rund **40 %**. Raunheim kann im Schichtbetrieb höchstens **850 Boxen/Tag** produzieren.
:::

::: {.callout-tip appearance="simple"}
## Idee der Geschäftsführung
Für vier Wochen werden zwei **Cateringküchen** an früheren Kandidatenstandorten aus Einheit Standortplanung II angemietet: **Wiesbaden-Erbenheim** (200 Boxen/Tag) und **Neu-Isenburg** (133 Boxen/Tag).
:::

::: {.fragment .fade-up}
::: {.callout-important appearance="simple"}
## Entscheidungsproblem
Die Standorte stehen fest, **keine** Standortentscheidung mehr. Offen ist nur: Welche Küche beliefert welche Filiale mit **wie vielen Boxen**, sodass die täglichen Transportkosten minimal sind?
:::
:::

:::
:::
:::

---

## Fallstudie – SushiFresh GmbH {#tp-cs2}
::: slide-subtitle
Daten
:::

::: columns
::: {.column width="44%"}

::: small-text
**Küchen und Kapazitäten $s_i$ (Boxen/Tag)**

```{r tp-kuechen-tab}
#| echo: false

kbl_sf(tp_kuechen[, c("ID", "Standort", "Kapazitaet")],
       col.names = c("ID", "Küche", "Kapazität s_i"),
       align = c("c", "l", "r"), font_size = 22)
```

**Filialen und Nachfrage $a_j$ im Dezember (Boxen/Tag)**

```{r tp-filialen-tab}
#| echo: false

kbl_sf(tp_filialen[, c("ID", "Ort", "mu", "Dez")],
       col.names = c("ID", "Filiale", "Normal μ_j", "Dezember a_j"),
       align = c("c", "l", "r", "r"), font_size = 22, col1_bg = "#2D9E8E")
```
:::

:::
::: {.column width="53%"}

::: small-text
**Transportkosten $c_{ij}$ (€/Box, aus Einheit Standortplanung II)**

```{r tp-kosten-tab}
#| echo: false

kbl_sf(as.data.frame(round(tp_cost, 3)) |> rownames_to_column("Kueche"),
       align = c("c", rep("r", 6)), font_size = 22)
```

::: {.fragment .fade-up}
::: {.callout-note appearance="simple"}
## Bilanz
Gesamtkapazität $\sum_i s_i =$ `r sum(tp_supply)` Boxen, Gesamtnachfrage $\sum_j a_j =$ `r sum(tp_demand)` Boxen → Angebot und Nachfrage sind **ausgeglichen**.
:::
:::

::: {.fragment .fade-up}
Raunheim allein würde mit 850 Boxen `r sum(tp_demand) - 850` Boxen/Tag zu wenig liefern.
:::
:::

:::
:::

---

## Transportproblem {#tp-problem}
::: slide-subtitle
Problembeschreibung
:::

::: {.callout-note appearance="minimal" icon=false}
**Problemstellung**

Gegeben sind $m$ **Quellen** (z. B. Werke, Küchen, Lager) mit **Angebotsmengen** und $n$ **Senken** (z. B. Kunden, Filialen) mit **Nachfragemengen**. Für jede Verbindung fallen **Transportkosten je Einheit** an. Gesucht ist ein **kostenminimaler Transportplan**, der die Nachfrage deckt und die Angebotsmengen nicht überschreitet.
:::

::: columns
::: {.column width="52%"}

::: {.smaller-text}
::: {.fragment .fade-up}
**Notation**

- Quellen $i \in I$ mit Angebot $s_i$
- Senken $j \in J$ mit Nachfrage $a_j$
- Transportkosten je Einheit von $i$ nach $j$: $c_{ij}$
- Entscheidungsvariable: Transportmenge $x_{ij} \geq 0$

**Unterschied zum WLP (Einheit Standortplanung II)**

- keine Standortentscheidung $y_i$ – alle Quellen sind „geöffnet“
- dafür **Kapazitäten** $s_i$ der Quellen
- keine Fixkosten, nur variable Transportkosten
:::
:::

:::
::: {.column width="45%"}

::: {.fragment .fade-up}
```{r tp-graph-generic}
#| echo: false
#| warning: false
#| message: false

gen <- matrix(1, 3, 4, dimnames = list(c("1", "2", "3"), c("A", "B", "C", "D")))
fig <- plot_ly(type = "scatter", mode = "markers")
qy <- c(0.85, 0.5, 0.15); sy <- c(0.92, 0.64, 0.36, 0.08)
for (i in 1:3) for (j in 1:4)
  fig <- fig |> add_segments(x = 0.2, xend = 0.78, y = qy[i], yend = sy[j],
                             line = list(color = "#9AA5B1", width = 1.2),
                             hoverinfo = "skip", showlegend = FALSE)
fig |>
  add_annotations(x = 0.43, y = 0.87, text = "c<sub>1A</sub>, x<sub>1A</sub>",
                  showarrow = FALSE, font = list(size = 13)) |>
  add_trace(x = rep(0.2, 3), y = qy, text = c("1", "2", "3"),
            mode = "markers+text",
            marker = list(symbol = "hexagon", size = 40, color = "#BFDBF7",
                          line = list(color = "#4B5563", width = 1.5)),
            hoverinfo = "skip", showlegend = FALSE) |>
  add_trace(x = rep(0.78, 4), y = sy, text = c("A", "B", "C", "D"),
            mode = "markers+text",
            marker = list(symbol = "circle", size = 38, color = "#2D9E8E",
                          line = list(color = "#2F3E46", width = 1.5)),
            textfont = list(color = "white"), hoverinfo = "skip",
            showlegend = FALSE) |>
  add_annotations(x = rep(0.08, 3), y = qy,
                  text = c("s<sub>1</sub>", "s<sub>2</sub>", "s<sub>3</sub>"),
                  showarrow = FALSE, font = list(size = 15)) |>
  add_annotations(x = rep(0.9, 4), y = sy,
                  text = c("a<sub>A</sub>", "a<sub>B</sub>", "a<sub>C</sub>", "a<sub>D</sub>"),
                  showarrow = FALSE, font = list(size = 15)) |>
  add_annotations(x = c(0.2, 0.78), y = c(1.05, 1.05),
                  text = c("<b>Quellen <i>I</i></b>", "<b>Senken <i>J</i></b>"),
                  showarrow = FALSE, font = list(size = 14)) |>
  layout(xaxis = list(visible = FALSE, range = c(0, 1), fixedrange = TRUE),
         yaxis = list(visible = FALSE, range = c(-0.02, 1.1), fixedrange = TRUE),
         plot_bgcolor = "transparent", paper_bgcolor = "transparent",
         margin = list(l = 10, r = 10, t = 10, b = 10),
         height = 400, width = 620)
```
:::

:::
:::

---

## Transportproblem {#tp-model}
::: slide-subtitle
Mathematisches Modell
:::

::: columns
::: {.column width="55%"}

::: {.callout-tip appearance="simple" icon=false}
#### Lineares Optimierungsmodell [@hitchcock1941distribution]
Minimiere die gesamten Transportkosten

$$\min \rightarrow \sum_{i \in I} \sum_{j \in J} c_{ij} \cdot x_{ij}$$
:::

::: {.smaller-text}
**Nebenbedingungen**
$$
\begin{align}
  \sum_{j \in J} x_{ij} &\leq s_i & \forall i \in I &\quad\rightarrow \text{Kapazität nicht überschreiten} \\
  \sum_{i \in I} x_{ij} &= a_j    & \forall j \in J &\quad\rightarrow \text{Nachfrage decken} \\
  x_{ij}                &\geq 0   & \forall i, j    &\quad\rightarrow \text{keine negativen Mengen}
\end{align}
$$
:::

:::
::: {.column width="42%"}

::: {.fragment .fade-up}
::: {.callout-note appearance="simple"}
## Eigenschaften

- **Balanciert**, wenn $\sum_i s_i = \sum_j a_j$ → alle Kapazitätsrestriktionen gelten mit „$=$“
- reines **LP** (keine Binärvariablen) → effizient exakt lösbar
- ganzzahlige $s_i, a_j$ → **ganzzahlige** Optimallösung (Nebenbedingungsmatrix total unimodular)
- eine Basislösung hat höchstens $m + n - 1$ positive Transportmengen
:::
:::

::: {.fragment .fade-up}
::: {.small-text}
Für SushiFresh: $m + n - 1 = 3 + 6 - 1 = 8$ genutzte Verbindungen von 18 möglichen.
:::
:::

:::
:::

---

## Transportproblem {#tp-methods}
::: slide-subtitle
Lösungsverfahren im Überblick
:::

::: columns
::: {.column width="48%"}

::: {.callout-note appearance="simple"}
## Eröffnungsverfahren
Konstruieren eine **zulässige Startlösung** mit höchstens $m+n-1$ Transporten:

- **Nordwestecken-Regel** – ignoriert die Kosten
- **Matrixminimum-Methode** – beliefert stets die insgesamt günstigste freie Zelle
- **Vogel'sche Approximationsmethode (VAM)** – berücksichtigt Opportunitätskosten
:::

:::
::: {.column width="48%"}

::: {.callout-tip appearance="simple"}
## Verbesserungs- und exakte Verfahren

- **Stepping-Stone-** bzw. **MODI-Methode**: verbessern eine Startlösung schrittweise bis zum Optimum (Tableau-Varianten des Simplex-Verfahrens)
- **LP-Solver** (z. B. `glpk` über `ompr`): lösen das Modell direkt exakt
:::

:::
:::

::: {.fragment .fade-up}
::: {.callout-important appearance="simple"}
## Warum Eröffnungsverfahren heute noch?
Sie sind **per Hand nachvollziehbar**, liefern in Sekundenbruchteilen gute Lösungen und dienen als **Startlösung** für Verbesserungsverfahren. Die Logik von VAM – *„Wo wäre ein Fehler am teuersten?“* – ist zudem ein nützliches Denkmuster für Disponenten.
:::
:::

---

## Nordwestecken-Regel {#tp-nw}
::: slide-subtitle
Kosten werden ignoriert
:::

::: columns
::: {.column width="40%"}

::: {.smaller-text}
**Algorithmus**

1. Starte in der linken oberen Zelle (Zeile 1, Spalte 1).
2. Transportiere $x_{ij} = \min(\text{Restangebot}_i, \text{Restnachfrage}_j)$.
3. Ist das Angebot von $i$ erschöpft → eine Zeile nach **unten**, sonst eine Spalte nach **rechts**.
4. Wiederhole, bis alle Nachfrage gedeckt ist.
:::

::: {.fragment .fade-up}
::: {.callout-warning appearance="simple"}
## Schwäche
Die Reihenfolge der Zeilen/Spalten bestimmt die Lösung, **nicht** die Kosten.
:::
:::

:::
::: {.column width="57%"}

::: small-text
**Nordwestecken-Lösung für SushiFresh (Boxen/Tag)**

```{r tp-nw-tab}
#| echo: false

nw_df <- as.data.frame(tp_nw) |>
  rownames_to_column("Kueche") |>
  mutate(across(-Kueche, ~ ifelse(.x > 0,
                                 paste0("<b>", .x, "</b>"),
                                 "<span style='color:#B8BEC6'>–</span>")))
kbl_sf(nw_df, escape = FALSE, align = c("c", rep("c", 6)), font_size = 24)
```

::: {.fragment .fade-up}
Transportkosten: **`r fmt(tp_nw_cost)` €/Tag**

Beispiel: Die Filiale Darmstadt (C5) wird komplett aus Wiesbaden-Erbenheim beliefert – mit `r fmt(tp_cost["S1","C5"], 3)` €/Box die teuerste Verbindung der gesamten Matrix.
:::
:::

:::
:::

---

## Vogel'sche Approximationsmethode {#tp-vam-idea}
::: slide-subtitle
Idee: Opportunitätskosten
:::

::: {.callout-note appearance="minimal" icon=false}
**Idee:** Beliefere zuerst dort, wo eine **falsche Entscheidung am teuersten** wäre. Maß dafür ist die **Strafkosten-Differenz** (*penalty*) $\Delta$ einer Zeile oder Spalte: die Differenz zwischen der **zweitgünstigsten** und der **günstigsten** noch verfügbaren Zelle.
:::

::: columns
::: {.column width="50%"}

::: {.fragment .fade-up}
::: {.smaller-text}
**Beispiel: Spalte C1 (Filiale Wiesbaden)**

```{r tp-vam-c1}
#| echo: false

c1 <- data.frame(Kueche = rownames(tp_cost), c = tp_cost[, "C1"]) |>
  arrange(c)
rownames(c1) <- NULL
kbl_sf(c1, col.names = c("Küche", "c_i,C1 (€/Box)"), digits = 3,
       align = c("c", "r"), font_size = 22)
```

$\Delta_{C1} = `r sprintf("%.3f", sort(tp_cost[,"C1"])[2])` - `r sprintf("%.3f", sort(tp_cost[,"C1"])[1])` = `r sprintf("%.3f", diff(sort(tp_cost[,"C1"]))[1])`$ €/Box
:::
:::

:::
::: {.column width="47%"}

::: {.fragment .fade-up}
::: {.callout-tip appearance="simple"}
## Interpretation
Kann Wiesbaden **nicht** aus der günstigsten Küche (S1) beliefert werden, kostet **jede Box** mindestens `r fmt(diff(sort(tp_cost[,"C1"]))[1], 3)` € mehr.

Bei `r tp_demand["C1"]` Boxen/Tag sind das bis zu `r fmt(diff(sort(tp_cost[,"C1"]))[1] * tp_demand["C1"])` € **Opportunitätskosten** pro Tag.
:::
:::

::: {.fragment .fade-up}
→ Zeilen/Spalten mit **großem** $\Delta$ werden **zuerst** bedient.
:::

:::
:::

---

## Vogel'sche Approximationsmethode {#tp-vam-algo}
::: slide-subtitle
Algorithmus
:::

::: columns
::: {.column width="55%"}

::: {.smaller-text}
**Initialisierung:** Alle Zeilen und Spalten sind aktiv; Restangebot $s_i$, Restnachfrage $a_j$.

**Wiederhole**, solange aktive Zeilen und Spalten existieren:

1. Berechne für jede aktive **Zeile** $i$ und jede aktive **Spalte** $j$ die Strafkosten-Differenz:
$$\Delta = c_{(2)} - c_{(1)}$$
(zweitkleinste minus kleinste Kosten unter den aktiven Zellen)

2. Wähle die Zeile oder Spalte mit dem **größten** $\Delta$.

3. Wähle darin die **günstigste** aktive Zelle $(i^*, j^*)$.

4. Transportiere $x_{i^*j^*} = \min(s_{i^*}, a_{j^*})$ und aktualisiere Restangebot und Restnachfrage.

5. **Streiche** die erschöpfte Zeile bzw. Spalte.
:::

:::
::: {.column width="42%"}

::: {.fragment .fade-up}
::: {.callout-tip appearance="simple"}
## Hinweise

- Bei Gleichstand von $\Delta$: beliebige Wahl (z. B. die Zeile/Spalte mit der günstigeren Zelle)
- Bleibt nur **eine** Zelle in einer Zeile/Spalte, ist $\Delta = 0$ – die Zuordnung ist dann ohnehin erzwungen
- Nach höchstens $m + n - 1$ Iterationen ist eine **zulässige Lösung** gefunden
:::
:::

::: {.fragment .fade-up}
::: {.callout-warning appearance="simple"}
## Aber
VAM ist eine **Heuristik**: gute, aber nicht garantiert optimale Lösungen.
:::
:::

:::
:::

---

## Vogel'sche Approximationsmethode {#tp-vam-it1}
::: slide-subtitle
Fallbeispiel – Iteration 1
:::

::: {.small-text}
```{r tp-vam-it1-tab}
#| echo: false

vam_tableau(tp_vam$steps[[1]], tp_cost, font_size = 24)
```
:::

::: columns
::: {.column width="48%"}
::: {.fragment .fade-up}
::: {.smaller-text}
**Zeilen:** z. B. Raunheim (S3): günstigste Zellen C6 (`r sprintf("%.3f", tp_cost["S3","C6"])`) und C3 (`r sprintf("%.3f", tp_cost["S3","C3"])`) → $\Delta_{S3} = `r sprintf("%.3f", tp_vam$steps[[1]]$rp["S3"])`$

**Spalten:** z. B. Wiesbaden (C1): $\Delta_{C1} = `r sprintf("%.3f", tp_vam$steps[[1]]$cp["C1"])`$ → **größtes** $\Delta$ im gesamten Tableau
:::
:::
:::
::: {.column width="48%"}
::: {.fragment .fade-up}
::: {.callout-tip appearance="simple"}
## Entscheidung
Günstigste Zelle in Spalte C1: **S1 → C1**. Menge $\min(200, 168) = 168$ Boxen. Nachfrage von C1 ist gedeckt → **Spalte C1 streichen**.
:::
:::
:::
:::

---

## Vogel'sche Approximationsmethode {#tp-vam-it2}
::: slide-subtitle
Fallbeispiel – Iteration 2
:::

::: {.small-text}
```{r tp-vam-it2-tab}
#| echo: false

vam_tableau(tp_vam$steps[[2]], tp_cost, font_size = 24)
```
:::

::: columns
::: {.column width="48%"}
::: {.fragment .fade-up}
::: {.smaller-text}
Durch das Streichen von C1 ändert sich die Strafkosten-Differenz von **S1**: Die günstigste Zelle (C1) fällt weg, neu ist $\Delta_{S1} = `r sprintf("%.3f", tp_vam$steps[[2]]$rp["S1"])`$.

Die Penalties müssen daher **in jeder Iteration neu** berechnet werden.
:::
:::
:::
::: {.column width="48%"}
::: {.fragment .fade-up}
::: {.callout-tip appearance="simple"}
## Entscheidung
Größtes $\Delta$: Spalte **C3** (Frankfurt, $\Delta = `r sprintf("%.3f", tp_vam$steps[[2]]$pmax)`$). Günstigste Zelle: **S3 → C3**, Menge $\min(850, 392) = 392$. Spalte C3 streichen.
:::
:::
:::
:::

---

## Vogel'sche Approximationsmethode {#tp-vam-it3}
::: slide-subtitle
Fallbeispiel – Iteration 3
:::

::: {.small-text}
```{r tp-vam-it3-tab}
#| echo: false

vam_tableau(tp_vam$steps[[3]], tp_cost, font_size = 24)
```
:::

::: {.fragment .fade-up}
::: {.callout-tip appearance="simple"}
## Entscheidung
Erstmals ist eine **Zeile** ausschlaggebend: Wiesbaden-Erbenheim (S1) hat mit $\Delta = `r sprintf("%.3f", tp_vam$steps[[3]]$pmax)`$ das größte Penalty. Die günstigste verbleibende Zelle ist **S1 → C6** (Offenbach). S1 hat nur noch `r tp_vam$steps[[3]]$q` Boxen frei → **Zeile S1 streichen**, C6 bleibt mit Restnachfrage `r tp_vam$steps[[3]]$dem[6] - tp_vam$steps[[3]]$q` aktiv.
:::
:::

---

## Vogel'sche Approximationsmethode {#tp-vam-all}
::: slide-subtitle
Fallbeispiel – alle Iterationen
:::

::: columns
::: {.column width="58%"}

::: {.small-text}
```{r tp-vam-steps}
#| echo: false

vam_steps_df <- do.call(rbind, lapply(seq_along(tp_vam$steps), function(k) {
  s <- tp_vam$steps[[k]]
  sel <- if (s$typ == "Zeile") rownames(tp_cost)[s$i] else colnames(tp_cost)[s$j]
  gestr <- c(if (s$sup[s$i] - s$q <= 0) rownames(tp_cost)[s$i],
             if (s$dem[s$j] - s$q <= 0) colnames(tp_cost)[s$j])
  data.frame(
    It     = k,
    Wahl   = paste0(s$typ, " ", sel),
    Delta  = sprintf("%.3f", s$pmax),
    Zelle  = paste0(rownames(tp_cost)[s$i], " → ", colnames(tp_cost)[s$j]),
    Menge  = s$q,
    Kosten = fmt(s$q * tp_cost[s$i, s$j]),
    Gestr  = paste(gestr, collapse = ", ")
  )
}))

kbl_sf(vam_steps_df,
       col.names = c("It.", "max. Δ in", "Δ", "Zelle", "Menge",
                     "Kosten (€)", "gestrichen"),
       align = c("c", "l", "r", "c", "r", "r", "c"), font_size = 22)
```
:::

:::
::: {.column width="39%"}

::: {.fragment .fade-up}
::: {.callout-note appearance="simple"}
## Beobachtungen

- Genau $m + n - 1 = 8$ Iterationen bzw. Transporte
- Die **teuren Fehlentscheidungen** (Wiesbaden, Frankfurt) werden zuerst vermieden
- In der letzten Iteration ist $\Delta = 0$: Die Zuordnung ist durch die Restmengen **erzwungen**
:::
:::

:::
:::

---

## Vogel'sche Approximationsmethode {#tp-vam-result}
::: slide-subtitle
Fallbeispiel – Ergebnis
:::

::: columns
::: {.column width="47%"}

::: small-text
**VAM-Transportplan (Boxen/Tag)**

```{r tp-vam-alloc}
#| echo: false

vam_df <- as.data.frame(tp_vam$allocation) |>
  rownames_to_column("Kueche") |>
  mutate(across(-Kueche, ~ ifelse(.x > 0, paste0("<b>", .x, "</b>"),
                                 "<span style='color:#B8BEC6'>–</span>")))
kbl_sf(vam_df, escape = FALSE, align = c("c", rep("c", 6)), font_size = 24)
```

::: {.fragment .fade-up}
Transportkosten: **`r fmt(tp_vam$total_cost)` €/Tag** gegenüber `r fmt(tp_nw_cost)` €/Tag mit der Nordwestecken-Regel.

Zulässigkeit: Zeilensummen `r paste(rowSums(tp_vam$allocation), collapse = " / ")` = Kapazitäten, Spaltensummen = Nachfrage.
:::
:::

:::
::: {.column width="50%"}

```{r tp-vam-flow}
#| echo: false
#| warning: false
#| message: false

tp_flow_plot(tp_vam$allocation, tp_cost)
```

:::
:::

---

## Transportproblem {#tp-r}
::: slide-subtitle
Implementierung mit R
:::

::: columns
::: {.column width="52%"}

```{r tp-r-code}
#| echo: true
#| eval: true
#| warning: false
#| message: false

# Heuristik (scm_functions.R)
vam <- vogels_approximation(tp_cost,
                            supply = tp_supply,
                            demand = tp_demand)

# Exakte Lösung als LP mit ompr
library(ompr); library(ompr.roi)
library(ROI.plugin.glpk)
m <- nrow(tp_cost); n <- ncol(tp_cost)

tp_model <- MIPModel() |>
  add_variable(x[i, j], i = 1:m, j = 1:n,
               type = "continuous", lb = 0) |>
  set_objective(
    sum_expr(tp_cost[i, j] * x[i, j],
             i = 1:m, j = 1:n), "min") |>
  # Kapazitäten
  add_constraint(
    sum_expr(x[i, j], j = 1:n) <= tp_supply[i],
    i = 1:m) |>
  # Nachfrage
  add_constraint(
    sum_expr(x[i, j], i = 1:m) == tp_demand[j],
    j = 1:n)

tp_opt <- solve_model(tp_model, with_ROI(solver = "glpk"))
```

:::
::: {.column width="45%"}

::: small-text
```{r tp-r-compare}
#| echo: false

tp_opt_val <- objective_value(tp_opt)
tp_opt_x <- get_solution(tp_opt, x[i, j]) |>
  filter(value > 1e-6)
tp_opt_alloc <- matrix(0, m, n, dimnames = dimnames(tp_cost))
tp_opt_alloc[cbind(tp_opt_x$i, tp_opt_x$j)] <- tp_opt_x$value

vgl <- data.frame(
  Verfahren = c("Nordwestecke", "VAM", "LP-Optimum"),
  Kosten    = c(tp_nw_cost, vam$total_cost, tp_opt_val)
) |>
  mutate(Abw = (Kosten / tp_opt_val - 1) * 100,
         Kosten = fmt(Kosten), Abw = paste0(fmt(Abw, 1), " %"))

kbl_sf(vgl, col.names = c("Verfahren", "Kosten (€/Tag)", "Abw. vom Optimum"),
       align = c("l", "r", "r"), font_size = 24)
```

::: {.fragment .fade-up}
**Optimaler Transportplan (Boxen/Tag)**

```{r tp-opt-alloc}
#| echo: false

opt_df <- as.data.frame(round(tp_opt_alloc)) |>
  rownames_to_column("Kueche") |>
  mutate(across(-Kueche, ~ ifelse(.x > 0, paste0("<b>", .x, "</b>"),
                                 "<span style='color:#B8BEC6'>–</span>")))
kbl_sf(opt_df, escape = FALSE, align = c("c", rep("c", 6)), font_size = 22)
```
:::
:::

:::
:::

---

## Transportproblem {#tp-compare}
::: slide-subtitle
Vergleich der Lösungen
:::

::: columns
::: {.column width="50%"}

```{r tp-compare-plot}
#| echo: false
#| warning: false
#| message: false

plot_ly(x = c("Nordwestecke", "VAM", "LP-Optimum"),
        y = c(tp_nw_cost, tp_vam$total_cost, tp_opt_val),
        type = "bar",
        marker = list(color = c("#9AA5B1", "#52B788", "#0B6E4F")),
        text = paste0(fmt(c(tp_nw_cost, tp_vam$total_cost, tp_opt_val)), " €"),
        textposition = "outside", hoverinfo = "skip") |>
  layout(yaxis = list(title = "Transportkosten (€/Tag)",
                      range = c(0, 1.2 * tp_nw_cost)),
         xaxis = list(title = ""),
         margin = list(l = 70, r = 20, t = 20, b = 40),
         height = 470, width = 680)
```

:::
::: {.column width="47%"}

::: {.fragment .fade-up}
::: {.callout-tip appearance="simple"}
## Ergebnis
- VAM liegt nur `r fmt((tp_vam$total_cost / tp_opt_val - 1) * 100, 1)` % über dem Optimum, die Nordwestecke `r fmt((tp_nw_cost / tp_opt_val - 1) * 100, 0)` %.
- Der Unterschied VAM ↔ Optimum liegt allein in der Aufteilung von **Rüsselsheim (C4)** und **Offenbach (C6)** zwischen Raunheim und Wiesbaden-Erbenheim.
:::
:::

::: {.fragment .fade-up}
::: {.callout-note appearance="simple"}
## Hochgerechnet
Über vier Adventswochen (24 Liefertage) spart der optimale Plan gegenüber der Nordwestecke rund **`r fmt(24 * (tp_nw_cost - tp_opt_val), 0)` €**. Gegenüber VAM sind es nur `r fmt(24 * (tp_vam$total_cost - tp_opt_val), 0)` €.
:::
:::

:::
:::

---

## Unbalancierte Transportprobleme {#tp-unbalanced}
::: slide-subtitle
Dummy-Quellen und Dummy-Senken
:::

::: columns
::: {.column width="50%"}

::: {.smaller-text}
**Überkapazität** $\sum_i s_i > \sum_j a_j$

- Einführung einer **Dummy-Senke** mit Nachfrage $\sum_i s_i - \sum_j a_j$ und Kosten $c_{i,\text{Dummy}} = 0$
- Lieferungen an die Dummy-Senke = **ungenutzte Kapazität**

**Unterkapazität** $\sum_i s_i < \sum_j a_j$

- Einführung einer **Dummy-Quelle** mit Angebot $\sum_j a_j - \sum_i s_i$
- Kosten = **Fehlmengenkosten** (z. B. entgangener Deckungsbeitrag, vgl. Newsvendor)
- Lieferungen der Dummy-Quelle = **nicht belieferte Nachfrage**
:::

:::
::: {.column width="47%"}

::: {.fragment .fade-up}
::: small-text
**Variante:** Neu-Isenburg bietet 150 statt 133 Boxen/Tag → 17 Boxen Überkapazität

```{r tp-unbalanced}
#| echo: false

sup_ub <- tp_supply; sup_ub["S5"] <- 150
vam_ub <- vogels_approximation(tp_cost, sup_ub, tp_demand)

ub_df <- as.data.frame(vam_ub$allocation) |>
  rownames_to_column("Kueche") |>
  mutate(across(-Kueche, ~ ifelse(.x > 0, paste0("<b>", .x, "</b>"),
                                 "<span style='color:#B8BEC6'>–</span>")))
kbl_sf(ub_df, escape = FALSE, align = c("c", rep("c", 7)), font_size = 22) |>
  column_spec(8, background = "#FDEBD3")
```

`vogels_approximation()` ergänzt die Dummy-Spalte automatisch. Kosten: `r fmt(vam_ub$total_cost)` €/Tag.
:::
:::

:::
:::

::: {.fragment .fade-up}
::: {.callout-warning appearance="simple"}
Dummy-Kosten von 0 verändern die Strafkosten-Differenzen. VAM kann daher bei unbalancierten Problemen deutlich schlechter abschneiden. Das LP liefert immer das Optimum.
:::
:::

---

## Transportproblem {#tp-limits}
::: slide-subtitle
Grenzen des Modells und Ausblick
:::

::: columns
::: {.column width="48%"}

::: {.callout-warning appearance="simple"}
## Annahme 1: Kosten $c_{ij}$ sind gegeben
Bisher wurden die Transportkosten je Box vorgegeben. In der Praxis müssen sie aus **Entfernungen im Straßennetz** abgeleitet werden.

→ **Kürzeste-Wege-Probleme** (Einheit Kürzeste Wege)
:::

:::
::: {.column width="48%"}

::: {.callout-warning appearance="simple"}
## Annahme 2: Kosten sind linear in der Menge
Das Modell unterstellt **Direktverkehre** (Pendelfahrten) mit Kosten proportional zur Menge. Tatsächlich fährt ein Kühlfahrzeug **mehrere Filialen nacheinander** an, und die Kosten hängen von der **Fahrstrecke** ab.

→ **Tourenplanung / TSP** (Einheit Tourenplanung)
:::

:::
:::

::: {.fragment .fade-up}
::: {.callout-note appearance="simple"}
## Weitere Erweiterungen
Umschlagpunkte (Transshipment), mehrere Produkte, Kapazitäten auf Verbindungen, Mindestmengen je Fahrt (dann MILP).
:::
:::

---

## Kernaussagen {#tp-summary}

::: {.callout-tip appearance="simple"}
## Das Wichtigste in Kürze

- Das **Transportproblem** verteilt Angebotsmengen kostenminimal auf Nachfragemengen. Es ist ein **LP** mit ganzzahligen Optimallösungen.
- Unbalancierte Probleme werden über **Dummy-Quellen bzw. -Senken** ausgeglichen.
- Die **Nordwestecken-Regel** ist einfach, ignoriert aber die Kosten.
- Die **Vogel'sche Approximationsmethode** priorisiert Zeilen/Spalten mit hohen **Opportunitätskosten** und liefert meist Lösungen nahe am Optimum (SushiFresh: +`r fmt((tp_vam$total_cost / tp_opt_val - 1) * 100, 1)` %).
- Mit `ompr` lässt sich das Transportproblem in wenigen Zeilen **exakt** lösen.
:::

---

## Übung {#tp-exercise}

::: {.exercise-slide}
::: {.exercise-header}
Transportplanung SushiFresh – Ausfall einer Kühlzelle
:::

::: {.columns .exercise-content}
::: {.column width="55%"}
Am 18. Dezember fällt in Raunheim eine Kühlzelle aus. Die Kapazität sinkt für einen Tag auf **700 Boxen**. Die Mietküchen können nicht kurzfristig aufstocken.

- Ist das Transportproblem noch balanciert? Führen Sie gegebenenfalls einen Dummy-Knoten ein.
- Welche Kosten würden Sie für den Dummy-Knoten ansetzen? Begründen Sie mit einem Deckungsbeitrag von 4,50 €/Box.
- Lösen Sie das Problem mit VAM (von Hand oder mit `vogels_approximation()`) und mit `ompr`.
- Welche Filialen erhalten weniger Ware? Ist das aus Kundensicht sinnvoll?
:::
::: {.column width="42%"}
```{r tp-exercise-hint}
#| echo: true
#| eval: false

sup_18 <- c(S3 = 700, S1 = 200, S5 = 133)
cost_18 <- rbind(tp_cost, Dummy = 4.5)

vogels_approximation(cost_18,
  supply = c(sup_18, Dummy = sum(tp_demand) - sum(sup_18)),
  demand = tp_demand)
```
:::
:::
:::
