

```{r}
#| echo: false
#| warning: false
#| message: false

# Funktionen aus scm_functions.R einbinden (u. a. haversine())
source("../R/scm_functions.R")

library(tidyverse)
library(plotly)
library(knitr)
library(kableExtra)

knitr::opts_chunk$set(fig.width = 9.5, fig.height = 6.3)

# ── Vereinfachtes Straßennetz Rhein-Main ─────────────────────────────────────
# Knoten: Zentralküche, Autobahnknoten, Filialen
sp_nodes <- data.frame(
  ID   = c("R", "MH", "WK", "FK", "C1", "C2", "C3", "C4", "C5", "C6"),
  Name = c("Raunheim (Zentralküche)", "Mönchhof-Dreieck", "Wiesbadener Kreuz",
           "Frankfurter Kreuz", "Wiesbaden", "Mainz", "Frankfurt",
           "Rüsselsheim", "Darmstadt", "Offenbach"),
  Typ  = c("Küche", "Knoten", "Knoten", "Knoten", rep("Filiale", 6)),
  Lon  = c(8.4650, 8.4950, 8.3720, 8.5985, 8.2398, 8.2711, 8.6821, 8.4116,
           8.6512, 8.7761),
  Lat  = c(50.0000, 50.0350, 50.0620, 50.0535, 50.0782, 50.0000, 50.1109,
           49.9904, 49.8728, 50.0956)
)
# Planare Koordinaten in km (für maßstabsgetreue Grafiken)
sp_nodes$x <- sp_nodes$Lon * 111.32 * cos(50 * pi / 180)
sp_nodes$y <- sp_nodes$Lat * 111.32

# Kanten: Straßenverbindungen mit Länge in km (didaktisch vereinfacht)
sp_edges <- data.frame(
  from = c("R",  "R",  "R",  "MH", "MH", "MH", "WK", "WK", "C1", "C2",
           "C4", "FK", "FK", "FK", "C3", "C5"),
  to   = c("MH", "C4", "C3", "WK", "FK", "C4", "C1", "C2", "C2", "C4",
           "C5", "C3", "C5", "C6", "C6", "C6"),
  km   = c(5, 6, 33, 13, 10, 10, 8, 15, 14, 16, 33, 13, 29, 12, 10, 24)
)

# Gewichtsmatrix (0 = keine direkte Verbindung), ungerichtet
sp_W <- matrix(0, nrow(sp_nodes), nrow(sp_nodes),
               dimnames = list(sp_nodes$ID, sp_nodes$ID))
sp_W[cbind(sp_edges$from, sp_edges$to)] <- sp_edges$km
sp_W[cbind(sp_edges$to, sp_edges$from)] <- sp_edges$km

# ── Dijkstra mit Protokoll ───────────────────────────────────────────────────
dijkstra_trace <- function(W, start) {
  n <- nrow(W); ids <- rownames(W)
  d <- setNames(rep(Inf, n), ids); pred <- setNames(rep(NA_character_, n), ids)
  perm <- setNames(rep(FALSE, n), ids)
  d[start] <- 0
  steps <- list()
  while (!all(perm)) {
    cand <- ifelse(perm, Inf, d)
    u <- names(which.min(cand))
    perm[u] <- TRUE
    updates <- character(0); old <- c()
    for (v in ids[W[u, ] > 0 & !perm]) {
      if (d[u] + W[u, v] < d[v]) {
        old[v] <- d[v]
        d[v] <- d[u] + W[u, v]; pred[v] <- u
        updates <- c(updates, v)
      }
    }
    steps[[length(steps) + 1]] <- list(u = u, d = d, pred = pred,
                                       perm = perm, updates = updates,
                                       old = old)
  }
  list(steps = steps, d = d, pred = pred)
}

pfad <- function(pred, ziel) {
  p <- ziel
  while (!is.na(pred[p[1]])) p <- c(pred[p[1]], p)
  unname(p)
}

sp_res <- dijkstra_trace(sp_W, "R")

# ── Hilfsfunktionen für Darstellung ──────────────────────────────────────────
fmt <- function(x, d = 1) formatC(x, format = "f", digits = d,
                                   big.mark = ".", decimal.mark = ",")

kbl_sf <- function(df, ..., font_size = 22, first_col = TRUE,
                   col1_bg = "#2F3E46") {
  out <- kbl(df, ...) |>
    kable_styling(bootstrap_options = c("condensed", "striped"),
                  full_width = TRUE, font_size = font_size) |>
    row_spec(0, background = "#2F3E46", color = "white", bold = TRUE)
  if (first_col) out <- out |>
    column_spec(1, bold = TRUE, background = col1_bg, color = "white")
  out
}

# Netzwerkgrafik; state = Schritt aus dijkstra_trace() oder NULL
sp_plot <- function(state = NULL, tree = FALSE, highlight_path = NULL,
                    show_km = TRUE, height = 590, width = 900,
                    removed = NULL) {
  nd <- sp_nodes
  xy <- split(nd[, c("x", "y")], nd$ID)
  fig <- plot_ly(type = "scatter", mode = "markers")
  # Kanten
  tree_edges <- character(0)
  if (tree && !is.null(state)) {
    for (v in names(state$pred)) if (!is.na(state$pred[v]) && state$perm[v])
      tree_edges <- c(tree_edges, paste(sort(c(v, state$pred[v])), collapse = "-"))
  }
  path_edges <- character(0)
  if (!is.null(highlight_path) && length(highlight_path) > 1)
    for (k in 2:length(highlight_path))
      path_edges <- c(path_edges, paste(sort(highlight_path[(k - 1):k]),
                                         collapse = "-"))
  for (e in seq_len(nrow(sp_edges))) {
    a <- sp_edges$from[e]; b <- sp_edges$to[e]
    key <- paste(sort(c(a, b)), collapse = "-")
    is_removed <- !is.null(removed) && key %in% removed
    col <- if (key %in% path_edges) "#D97B29" else if (key %in% tree_edges)
      "#0B6E4F" else "#B8BEC6"
    wd  <- if (key %in% c(path_edges, tree_edges)) 5 else 2
    fig <- fig |> add_segments(
      x = xy[[a]]$x, xend = xy[[b]]$x, y = xy[[a]]$y, yend = xy[[b]]$y,
      line = list(color = if (is_removed) "#E15759" else col, width = wd,
                  dash = if (is_removed) "dot" else "solid"),
      hoverinfo = "skip", showlegend = FALSE)
    if (show_km) fig <- fig |> add_annotations(
      x = (xy[[a]]$x + xy[[b]]$x) / 2, y = (xy[[a]]$y + xy[[b]]$y) / 2,
      text = sp_edges$km[e], showarrow = FALSE, bgcolor = "white",
      font = list(size = 12, color = "#4B5563"))
  }
  # Knotenfarben
  col <- ifelse(nd$Typ == "Knoten", "#D0D5DD",
                ifelse(nd$Typ == "Küche", "#BFDBF7", "#2D9E8E"))
  lin <- rep("#4B5563", nrow(nd)); lw <- rep(1.5, nrow(nd))
  if (!is.null(state)) {
    perm <- state$perm[nd$ID]
    temp <- !perm & is.finite(state$d[nd$ID])
    col[perm] <- "#0B6E4F"
    col[temp] <- "#F4A259"
    lin[nd$ID %in% state$updates] <- "#C00000"; lw[nd$ID %in% state$updates] <- 4
    lin[nd$ID == state$u] <- "#1F2933"; lw[nd$ID == state$u] <- 4
  }
  txtcol <- ifelse(col %in% c("#0B6E4F", "#2D9E8E"), "white", "#1F2933")
  fig <- fig |> add_trace(
    x = nd$x, y = nd$y, text = nd$ID, mode = "markers+text",
    marker = list(symbol = ifelse(nd$Typ == "Knoten", "diamond",
                                  ifelse(nd$Typ == "Küche", "hexagon", "circle")),
                  size = ifelse(nd$Typ == "Knoten", 30, 40), color = col,
                  line = list(color = lin, width = lw)),
    textfont = list(size = 13, color = txtcol),
    hovertext = nd$Name, hoverinfo = "text", showlegend = FALSE)
  # Marken d(v) / Vorgänger
  if (!is.null(state)) {
    lab <- ifelse(is.finite(state$d[nd$ID]),
                  paste0(state$d[nd$ID], " | ", ifelse(is.na(state$pred[nd$ID]),
                                                       "–", state$pred[nd$ID])),
                  "∞")
    fig <- fig |> add_annotations(
      x = nd$x, y = nd$y + 2.6, text = paste0("<b>", lab, "</b>"),
      showarrow = FALSE, font = list(size = 13, color = "#1F2933"),
      bgcolor = "rgba(255,255,255,0.85)")
  } else {
    fig <- fig |> add_annotations(
      x = nd$x, y = nd$y - 2.6, text = nd$Name, showarrow = FALSE,
      font = list(size = 11, color = "#4B5563"))
  }
  fig |> layout(
    xaxis = list(visible = FALSE, fixedrange = TRUE,
                 range = range(nd$x) + c(-4, 4)),
    yaxis = list(visible = FALSE, fixedrange = TRUE,
                 range = range(nd$y) + c(-4, 4.5)),
    plot_bgcolor = "transparent", paper_bgcolor = "transparent",
    margin = list(l = 5, r = 5, t = 5, b = 5),
    height = height, width = width)
}

# Dijkstra-Tableau (Zeilen = Iterationen)
sp_tableau <- function(res, font_size = 20) {
  ids <- names(res$d)
  rows <- lapply(seq_along(res$steps), function(k) {
    s <- res$steps[[k]]
    prev_perm <- if (k == 1) setNames(rep(FALSE, length(ids)), ids) else
      res$steps[[k - 1]]$perm
    cells <- sapply(ids, function(v) {
      if (prev_perm[v]) return("")
      if (v == s$u) return(paste0("<span style='background:#0B6E4F;color:white;",
                                  "padding:2px 6px;border-radius:4px'><b>",
                                  s$d[v], "</b></span>"))
      if (!is.finite(s$d[v])) return("<span style='color:#B8BEC6'>∞</span>")
      txt <- paste0(s$d[v], " | ", s$pred[v])
      if (v %in% s$updates) txt <- paste0("<span style='color:#C00000'><b>",
                                          txt, "</b></span>")
      txt
    })
    c(k, s$u, cells)
  })
  df <- as.data.frame(do.call(rbind, rows), stringsAsFactors = FALSE)
  names(df) <- c("It.", "perm.", ids)
  rownames(df) <- NULL
  kbl(df, escape = FALSE, align = c("c", "c", rep("c", length(ids)))) |>
    kable_styling(bootstrap_options = c("condensed", "striped"),
                  full_width = TRUE, font_size = font_size) |>
    row_spec(0, background = "#2F3E46", color = "white", bold = TRUE) |>
    column_spec(1:2, bold = TRUE, background = "#2F3E46", color = "white")
}
```

## Transport- und Tourenplanung {#sp-outline}

- Transportplanung
- **Kürzeste Wege**
- Tourenplanung

---

## Lernziele {#sp-learning-objectives}

Nach dieser Einheit können Sie …

- Straßennetze als **Graphen** mit Knoten, Kanten und Kantengewichten **modellieren**,
- verschiedene Varianten des **Kürzeste-Wege-Problems** **unterscheiden**,
- den **Dijkstra-Algorithmus** von Hand **durchführen** und in R **implementieren**,
- aus kürzesten Wegen eine **Distanzmatrix** für Transport- und Tourenplanung **ableiten**.

**Literatur zur Vertiefung**

- **Kürzeste Wege und Graphentheorie in der Logistik:** [@domschke2007transport].
- **Originalarbeit zum Algorithmus:** [@dijkstra1959note].
- **Transport- und Tourenplanung im Überblick:** [@guenther2012produktion].

---

## Fallstudie – SushiFresh GmbH {#sp-cs1}
::: slide-subtitle
Woher kommen eigentlich die Transportkosten?
:::

::: columns
::: {.column width="50%"}

::: {.callout-note appearance="simple"}
## Rückblick
In den Einheiten 5 und 9 waren die Transportkosten $c_{ij}$ **vorgegeben**. Im Januar endet das Weihnachtsgeschäft: Die Zentralküche **Raunheim** beliefert wieder alle sechs Filialen allein.
:::

::: {.fragment .fade-up}
::: {.callout-tip appearance="simple"}
## Auftrag der Disposition
Die neue Disponentin möchte die Kostensätze **selbst nachvollziehen**. Dafür braucht sie die **Straßenentfernungen**

- von Raunheim zu jeder Filiale und
- zwischen allen Filialen (für die Tourenplanung in Einheit 11).
:::
:::

:::
::: {.column width="47%"}

::: {.fragment .fade-up}
::: small-text
**Erste Idee: Luftlinie (Haversine, Einheit 4)**

```{r sp-luftlinie}
#| echo: false

luft <- sp_nodes |>
  filter(Typ == "Filiale") |>
  mutate(Luft = haversine(50.0000, 8.4650, Lat, Lon)) |>
  select(ID, Name, Luft)

kbl_sf(luft |> mutate(Luft = fmt(Luft)),
       col.names = c("ID", "Filiale", "Luftlinie ab Raunheim (km)"),
       align = c("c", "l", "r"), col1_bg = "#2D9E8E", font_size = 22)
```
:::
:::

::: {.fragment .fade-up}
::: {.callout-warning appearance="simple"}
Lkw fahren nicht Luftlinie: Rhein- und Mainbrücken, Autobahnkreuze und Ortsdurchfahrten bestimmen die tatsächliche Strecke.
:::
:::

:::
:::

---

## Straßennetz als Graph {#sp-graph}
::: slide-subtitle
Modellierung
:::

::: columns
::: {.column width="40%"}

::: {.smaller-text}
**Graph** $G = (V, E)$

- **Knoten** $V$: Orte (Küche, Filialen) und **Verknüpfungspunkte** (Autobahnkreuze)
- **Kanten** $E$: direkte Straßenverbindungen
- **Kantengewicht** $c_{vw} \geq 0$: Länge, Fahrzeit oder Kosten
- **ungerichtet**, wenn beide Richtungen gleich lang sind; sonst **gerichtet** (Einbahnstraßen, Auffahrten)

**Weg** von $s$ nach $t$: Folge benachbarter Knoten; **Länge** = Summe der Kantengewichte
:::

::: {.fragment .fade-up}
::: {.callout-tip appearance="simple"}
Das SushiFresh-Netz hat `r nrow(sp_nodes)` Knoten und `r nrow(sp_edges)` Kanten (vereinfacht).
:::
:::

:::
::: {.column width="58%"}

```{r sp-graph-plot}
#| echo: false
#| warning: false
#| message: false

sp_plot(height = 590, width = 900)
```

:::
:::

---

## Kürzeste-Wege-Probleme {#sp-problem}
::: slide-subtitle
Problemvarianten
:::

::: columns
::: {.column width="50%"}

::: {.small-text}
```{r sp-varianten}
#| echo: false

var <- data.frame(
  Variante = c("1 → 1", "1 → alle", "alle → alle"),
  Frage = c("Kürzester Weg von s nach t",
            "Kürzeste Wege von s zu allen Knoten",
            "Kürzeste Wege zwischen allen Knotenpaaren"),
  Verfahren = c("Dijkstra (mit Abbruch), A*",
                "Dijkstra, Bellman-Ford",
                "Floyd-Warshall oder n × Dijkstra"),
  Beispiel = c("Navigationssystem", "Kostensätze ab Zentralküche",
               "Distanzmatrix für die Tourenplanung")
)
kbl_sf(var, align = c("c", "l", "l", "l"), font_size = 24)
```
:::

:::
::: {.column width="47%"}

::: {.fragment .fade-up}
::: {.callout-note appearance="simple"}
## Als Netzwerkflussproblem
Ein Kürzeste-Wege-Problem ist ein Transportproblem auf einem Netz: Eine Einheit fließt von $s$ nach $t$.

$$\min \sum_{(v,w) \in E} c_{vw} \, x_{vw}$$
$$\sum_{w} x_{vw} - \sum_{w} x_{wv} = \begin{cases} 1 & v = s \\ -1 & v = t \\ 0 & \text{sonst} \end{cases}$$
$$x_{vw} \geq 0$$
:::
:::

::: {.fragment .fade-up}
::: {.small-text}
Mit spezialisierten Algorithmen geht es aber **deutlich schneller** als mit einem LP-Solver.
:::
:::

:::
:::

---

## Dijkstra-Algorithmus {#sp-dijkstra-idea}
::: slide-subtitle
Idee
:::

::: {.callout-note appearance="minimal" icon=false}
**Idee [@dijkstra1959note]:** Breite dich vom Startknoten $s$ wie eine **Welle** aus. Jeder Knoten $v$ trägt eine **Marke** $d(v)$ (bisher kürzeste bekannte Entfernung) und einen **Vorgänger** $p(v)$. In jedem Schritt wird der **nächstgelegene noch offene** Knoten endgültig („permanent“) markiert.
:::

::: columns
::: {.column width="50%"}

::: {.fragment .fade-up}
::: {.smaller-text}
**Zwei Arten von Marken**

- **temporär**: vorläufiger Wert, kann noch **verbessert** werden
- **permanent**: endgültig kürzeste Entfernung

**Warum ist der kleinste temporäre Wert endgültig?**
Jeder andere Weg müsste über einen Knoten mit größerer Marke laufen und kann wegen $c_{vw} \geq 0$ nicht kürzer werden.
:::
:::

:::
::: {.column width="47%"}

::: {.fragment .fade-up}
::: {.callout-tip appearance="simple"}
## Kernoperation: Markenkorrektur
Für jeden Nachbarn $w$ des neu permanenten Knotens $v$:
$$d(w) \leftarrow \min\big(d(w),\; d(v) + c_{vw}\big)$$
Verbessert sich $d(w)$, wird $p(w) \leftarrow v$ gesetzt.
:::
:::

::: {.fragment .fade-up}
::: {.callout-warning appearance="simple"}
Voraussetzung: **keine negativen** Kantengewichte.
:::
:::

:::
:::

---

## Dijkstra-Algorithmus {#sp-dijkstra-algo}
::: slide-subtitle
Algorithmus
:::

::: columns
::: {.column width="55%"}

::: {.smaller-text}
**Initialisierung:** $d(s) = 0$, $d(v) = \infty$ für alle $v \neq s$; alle Marken temporär; $p(v) = \text{–}$

**Wiederhole**, bis alle Knoten permanent sind:

1. Wähle den temporär markierten Knoten $v$ mit **kleinstem** $d(v)$.
2. Markiere $v$ **permanent**.
3. Für jeden temporär markierten Nachbarn $w$ von $v$:
   - **falls** $d(v) + c_{vw} < d(w)$:
     setze $d(w) = d(v) + c_{vw}$ und $p(w) = v$

**Ergebnis:** $d(v)$ = kürzeste Entfernung von $s$ nach $v$; der Weg ergibt sich durch **Rückverfolgung** der Vorgänger $p(v)$.
:::

:::
::: {.column width="42%"}

::: {.fragment .fade-up}
::: {.callout-note appearance="simple"}
## Aufwand
- $n$ Iterationen, je Iteration Minimumsuche über $n$ Knoten → $\mathcal{O}(n^2)$
- mit Prioritätswarteschlange (Heap) → $\mathcal{O}(|E| + n \log n)$
- Ein Navigationssystem durchsucht so Millionen Knoten in Millisekunden (mit Beschleunigungen wie A*).
:::
:::

::: {.fragment .fade-up}
::: {.callout-tip appearance="simple"}
## Notation im Fallbeispiel
Marke „$d$ | $p$“, z. B. „15 | MH“ = 15 km, Vorgänger Mönchhof-Dreieck
:::
:::

:::
:::

---

## Dijkstra-Algorithmus {#sp-dij-step1}
::: slide-subtitle
Fallbeispiel – Iteration 1: Start in Raunheim
:::

::: columns
::: {.column width="58%"}

```{r sp-step1}
#| echo: false
#| warning: false
#| message: false

sp_plot(sp_res$steps[[1]], height = 590, width = 900)
```

:::
::: {.column width="40%"}

::: {.smaller-text}
::: {.callout-tip appearance="simple"}
## Schritt
- R hat die kleinste Marke (0) → **permanent**
- Nachbarn erhalten erste Marken:
  - MH: $0 + 5 = 5$
  - C4: $0 + 6 = 6$
  - C3: $0 + 33 = 33$ (Bundesstraße direkt nach Frankfurt)
:::

**Legende**

- <span style="color:#0B6E4F">●</span> permanent
- <span style="color:#F4A259">●</span> temporär markiert
- <span style="color:#C00000">○</span> in dieser Iteration verbessert
- graue Knoten: noch $d = \infty$
:::

:::
:::

---

## Dijkstra-Algorithmus {#sp-dij-step3}
::: slide-subtitle
Fallbeispiel – Iteration 3: Rüsselsheim
:::

::: columns
::: {.column width="58%"}

```{r sp-step3}
#| echo: false
#| warning: false
#| message: false

sp_plot(sp_res$steps[[3]], height = 590, width = 900)
```

:::
::: {.column width="40%"}

::: {.smaller-text}
::: {.callout-tip appearance="simple"}
## Schritt
- Iteration 2: MH (5) wurde permanent → WK = 18, FK = 15
- Iteration 3: kleinste temporäre Marke ist **C4 (6)** → permanent
- Nachbarn von C4:
  - C2: $6 + 16 = 22$ → neu
  - C5: $6 + 33 = 39$ → neu
  - MH ist bereits permanent → keine Prüfung
:::

::: {.fragment .fade-up}
Die Marke von C4 bleibt 6: Der Umweg über MH ($5 + 10 = 15$) war **nie** besser.
:::
:::

:::
:::

---

## Dijkstra-Algorithmus {#sp-dij-step4}
::: slide-subtitle
Fallbeispiel – Iteration 4: Markenkorrektur in Frankfurt
:::

::: columns
::: {.column width="58%"}

```{r sp-step4}
#| echo: false
#| warning: false
#| message: false

sp_plot(sp_res$steps[[4]], height = 590, width = 900)
```

:::
::: {.column width="40%"}

::: {.smaller-text}
::: {.callout-tip appearance="simple"}
## Schritt
- **FK (15)** wird permanent
- Nachbarn von FK:
  - C3: $15 + 13 = 28 < 33$ → **Korrektur!** neue Marke 28, Vorgänger FK
  - C6: $15 + 12 = 27$ → neu
  - C5: $15 + 29 = 44 > 39$ → keine Änderung
:::

::: {.fragment .fade-up}
::: {.callout-important appearance="simple"}
Der direkte Weg nach Frankfurt (33 km) wird durch den Weg über die Autobahn (28 km) **ersetzt**. Temporäre Marken sind eben nur vorläufig.
:::
:::
:::

:::
:::

---

## Dijkstra-Algorithmus {#sp-dij-table}
::: slide-subtitle
Fallbeispiel – Tableau aller Iterationen
:::

::: {.small-text}
```{r sp-tableau}
#| echo: false

sp_tableau(sp_res, font_size = 24)
```
:::

::: columns
::: {.column width="55%"}
::: {.smaller-text}
Zellen: „$d$ | $p$“ (temporäre Marke), <span style="background:#0B6E4F;color:white;padding:1px 5px;border-radius:3px">**grün**</span> = wird in dieser Iteration permanent, <span style="color:#C00000">**rot**</span> = in dieser Iteration verbessert, leer = bereits permanent.
:::
:::
::: {.column width="42%"}
::: {.fragment .fade-up}
::: {.smaller-text}
Nach `r length(sp_res$steps)` Iterationen sind alle Knoten permanent. Die Reihenfolge entspricht **aufsteigenden** Entfernungen.
:::
:::
:::
:::

---

## Dijkstra-Algorithmus {#sp-tree}
::: slide-subtitle
Ergebnis: Kürzeste-Wege-Baum ab Raunheim
:::

::: columns
::: {.column width="55%"}

```{r sp-tree-plot}
#| echo: false
#| warning: false
#| message: false

sp_plot(sp_res$steps[[length(sp_res$steps)]], tree = TRUE,
        height = 590, width = 880)
```

:::
::: {.column width="43%"}

::: small-text
```{r sp-routes}
#| echo: false

routes <- sp_nodes |>
  filter(Typ == "Filiale") |>
  mutate(
    Weg   = sapply(ID, function(v) paste(pfad(sp_res$pred, v), collapse = " → ")),
    Netz  = sp_res$d[ID],
    Luft  = haversine(50.0000, 8.4650, Lat, Lon),
    Umweg = Netz / Luft
  )

kbl_sf(routes |>
         transmute(ID, Weg, Netz, Luft = fmt(Luft), Umweg = fmt(Umweg, 2)),
       col.names = c("Filiale", "Kürzester Weg", "km", "Luftlinie", "Umweg-faktor"),
       align = c("c", "l", "r", "r", "r"), col1_bg = "#2D9E8E", font_size = 20)
```

::: {.fragment .fade-up}
::: {.callout-note appearance="simple"}
Die Vorgänger bilden einen **Baum** (grün): Von jedem Knoten führt genau ein kürzester Weg zurück nach Raunheim. Der mittlere **Umwegfaktor** liegt bei `r fmt(mean(routes$Umweg), 2)`. Typische Werte in Deutschland liegen bei 1,2–1,4.
:::
:::
:::

:::
:::

---

## Dijkstra-Algorithmus {#sp-r}
::: slide-subtitle
Implementierung in R
:::

::: columns
::: {.column width="55%"}

```{r sp-r-code}
#| echo: true
#| eval: true

# W: Gewichtsmatrix (0 = keine Kante)
dijkstra <- function(W, start) {
  ids  <- rownames(W)
  d    <- setNames(rep(Inf, nrow(W)), ids)
  pred <- setNames(rep(NA, nrow(W)), ids)
  perm <- setNames(rep(FALSE, nrow(W)), ids)
  d[start] <- 0
  while (!all(perm)) {
    # 1. kleinste temporäre Marke
    v <- names(which.min(ifelse(perm, Inf, d)))
    # 2. permanent markieren
    perm[v] <- TRUE
    # 3. Markenkorrektur der Nachbarn
    for (w in ids[W[v, ] > 0 & !perm]) {
      if (d[v] + W[v, w] < d[w]) {
        d[w]    <- d[v] + W[v, w]
        pred[w] <- v
      }
    }
  }
  list(d = d, pred = pred)
}
```

:::
::: {.column width="42%"}

```{r sp-r-run}
#| echo: true
#| eval: true

res <- dijkstra(sp_W, start = "R")
res$d[c("C1", "C2", "C3",
        "C4", "C5", "C6")]
```

::: {.fragment .fade-up}
::: {.callout-tip appearance="simple"}
## Alternative mit Paketen
`igraph::distances(g, weights = ...)` oder `osrm::osrmTable()` für echte Straßendaten (Einheit 5).
:::
:::

:::
:::

---

## Distanzmatrix für die Tourenplanung {#sp-matrix}
::: slide-subtitle
Alle Paare: $n$-mal Dijkstra
:::

::: columns
::: {.column width="52%"}

::: small-text
```{r sp-dist-matrix}
#| echo: false

stops <- c("R", paste0("C", 1:6))
sp_D <- t(sapply(stops, function(s) dijkstra(sp_W, s)$d[stops]))
dimnames(sp_D) <- list(stops, stops)

kbl_sf(as.data.frame(sp_D) |> rownames_to_column("von"),
       align = c("c", rep("r", 7)), font_size = 24) |>
  add_header_above(c(" " = 1, "nach (km)" = 7),
                   background = "#2F3E46", color = "white")
```

```{r sp-dist-code}
#| echo: true
#| eval: false

stops <- c("R", paste0("C", 1:6))
D <- t(sapply(stops, function(s)
  dijkstra(sp_W, s)$d[stops]))
```
:::

:::
::: {.column width="45%"}

::: {.fragment .fade-up}
::: {.callout-note appearance="simple"}
## Eigenschaften der Distanzmatrix
- **symmetrisch** (ungerichtetes Netz)
- erfüllt die **Dreiecksungleichung** $d_{ik} \leq d_{ij} + d_{jk}$, denn jede Direktverbindung ist bereits ein kürzester Weg
- enthält nur noch die **relevanten** Orte, die Autobahnknoten sind „herausgerechnet“
:::
:::

::: {.fragment .fade-up}
::: {.callout-important appearance="simple"}
## Ausblick auf Einheit 11
Fährt der Kühltransporter jede Filiale einzeln an (**Pendelverkehr**), legt er täglich $2 \cdot \sum_j d_{Rj} =$ **`r 2 * sum(sp_D["R", -1])` km** zurück. Geht das mit einer **Rundtour** kürzer?
:::
:::

:::
:::

---

## Kürzeste Wege in der Praxis {#sp-praxis}
::: slide-subtitle
Varianten und Erweiterungen
:::

::: columns
::: {.column width="48%"}

::: {.callout-note appearance="simple"}
## Weitere Algorithmen
- **Bellman-Ford**: erlaubt negative Kantengewichte (z. B. Rückfrachten mit Erlös), $\mathcal{O}(n \cdot |E|)$
- **Floyd-Warshall**: alle Paare auf einmal, $\mathcal{O}(n^3)$
- **A\***: Dijkstra mit Schätzung der Restentfernung (z. B. Luftlinie) → durchsucht viel weniger Knoten
:::

:::
::: {.column width="48%"}

::: {.callout-tip appearance="simple"}
## Was ist „kurz“?
- **Distanz** (km): Kraftstoff, Verschleiß
- **Fahrzeit**: Personal, Frische der Ware, Lieferfenster
- **Kosten**: Maut, Fahrzeugkosten
- **zeitabhängig**: Berufsverkehr auf der A3 um 7 Uhr ≠ um 4 Uhr

Je nach Zielgröße ergeben sich **unterschiedliche** kürzeste Wege.
:::

:::
:::

---

## Kernaussagen {#sp-summary}

::: {.callout-tip appearance="simple"}
## Das Wichtigste in Kürze

- Straßennetze werden als **Graphen** modelliert. Transportkosten $c_{ij}$ ergeben sich aus **kürzesten Wegen** im Netz, nicht aus der Luftlinie.
- Der **Dijkstra-Algorithmus** markiert schrittweise den nächstgelegenen offenen Knoten permanent und korrigiert die Marken seiner Nachbarn. Voraussetzung: nichtnegative Gewichte.
- Temporäre Marken können sich noch **verbessern** (SushiFresh: Frankfurt von 33 auf 28 km).
- Mehrfaches Anwenden liefert eine symmetrische, metrische **Distanzmatrix**, die Grundlage der **Tourenplanung**.
:::

---

## Übung {#sp-exercise}

::: {.exercise-slide}
::: {.exercise-header}
Kürzeste Wege – Baustelle auf der A3
:::

::: {.columns .exercise-content}
::: {.column width="52%"}
Wegen einer Vollsperrung ist die Verbindung **Mönchhof-Dreieck – Frankfurter Kreuz** (10 km) für drei Wochen gesperrt.

- Führen Sie den Dijkstra-Algorithmus ab Raunheim **von Hand** im Tableau durch.
- Welche Filialen sind betroffen? Wie ändern sich die Entfernungen?
- Wie viele Kilometer mehr fährt der Kühltransporter im Pendelverkehr pro Tag?
- Prüfen Sie Ihr Ergebnis mit der Funktion `dijkstra()`.
:::
::: {.column width="45%"}
```{r sp-exercise-plot}
#| echo: false
#| warning: false
#| message: false

sp_plot(removed = "FK-MH", height = 470, width = 680)
```
:::
:::
:::
