

```{r}
#| echo: false
#| warning: false
#| message: false

# Funktionen aus scm_functions.R einbinden (u. a. haversine())
source("../R/scm_functions.R")

library(tidyverse)
library(plotly)
library(knitr)
library(kableExtra)

knitr::opts_chunk$set(fig.width = 9.5, fig.height = 6)

# ── Hilfsfunktionen ──────────────────────────────────────────────────────────
fmt <- function(x, d = 2) formatC(x, format = "f", digits = d,
                                   big.mark = ".", decimal.mark = ",")
eur <- function(x, d = 0) paste0(fmt(x, d), " €")

kbl_sf <- function(df, ..., font_size = 22, first_col = TRUE,
                   col1_bg = "#2F3E46") {
  out <- kbl(df, ...) |>
    kable_styling(bootstrap_options = c("condensed", "striped"),
                  full_width = TRUE, font_size = font_size) |>
    row_spec(0, background = "#2F3E46", color = "white", bold = TRUE)
  if (first_col) out <- out |>
    column_spec(1, bold = TRUE, background = col1_bg, color = "white")
  out
}

plt_layout <- function(p, xt = "", yt = "", h = 480, w = 760, legend = TRUE) {
  p |> layout(xaxis = list(title = xt), yaxis = list(title = yt),
              showlegend = legend,
              legend = list(orientation = "h", x = 0, y = -0.18),
              margin = list(l = 70, r = 20, t = 20, b = 60),
              plot_bgcolor = "white", paper_bgcolor = "white",
              height = h, width = w)
}

# ── Kostensätze aus Einheit 12 (7,5-t-Diesel-Kühl-Lkw) ───────────────────────
fix_tag <- 90.28    # Fahrzeug-Fixkosten je Einsatztag (€)
k_km    <- 0.536    # variable Kosten (€/km)
k_h     <- 31.52    # Fahrerkosten (€/h)
v_kmh   <- 60       # Ø Geschwindigkeit Regionalverkehr
t_stopp <- 0.25     # h je Markt
t_lade  <- 0.5      # h Beladung je Tour
kap_lkw <- 450      # Boxen je Tour (Kühlvolumen, Rollcontainer)
t_max   <- 9        # max. Tourdauer (h)
umweg   <- 1.3      # Umwegfaktor Straße/Luftlinie (vgl. Einheit 10)
hk_box  <- 3.00     # Herstellkosten je Box (€)

# ── RheinMarkt: 40 Supermärkte in Hessen ─────────────────────────────────────
set.seed(14)
n_m <- 40
maerkte <- data.frame(id = sprintf("M%02d", seq_len(n_m)),
                      lon = runif(n_m, 8.05, 9.75), lat = runif(n_m, 49.55, 51.35),
                      boxen = sample(25:60, n_m, replace = TRUE))
depot  <- c(lon = 8.465, lat = 50.000)   # Zentralküche Raunheim
xdock  <- c(lon = 8.920, lat = 50.130)   # Frische-Cross-Dock des Händlers (Hanau)
zlager <- c(lon = 9.710, lat = 50.870)   # Zentrallager des Händlers (Bad Hersfeld)
n_boxen <- sum(maerkte$boxen)

P_rm <- rbind(depot, as.matrix(maerkte[, c("lon", "lat")]))
D_rm <- outer(seq_len(nrow(P_rm)), seq_len(nrow(P_rm)), Vectorize(function(i, j)
  umweg * haversine(P_rm[i, 2], P_rm[i, 1], P_rm[j, 2], P_rm[j, 1])))

# Savings-Verfahren mit Kapazitäts- und Dauerrestriktion (Einheit 11)
savings_vrp <- function(D, q, cap, t_max) {
  k <- length(q); touren <- as.list(2:(k + 1))
  dauer <- function(t) {
    tt <- c(1, t, 1)
    sum(D[cbind(head(tt, -1), tt[-1])]) / v_kmh + length(t) * t_stopp + t_lade
  }
  s <- which(upper.tri(D[-1, -1]), arr.ind = TRUE)
  s <- data.frame(i = s[, 1] + 1, j = s[, 2] + 1)
  s$s <- D[1, s$i] + D[1, s$j] - D[cbind(s$i, s$j)]
  s <- s[order(-s$s), ]
  for (r in seq_len(nrow(s))) {
    i <- s$i[r]; j <- s$j[r]
    ti <- which(sapply(touren, function(t) i %in% t))
    tj <- which(sapply(touren, function(t) j %in% t))
    if (ti == tj) next
    A <- touren[[ti]]; B <- touren[[tj]]
    if (sum(q[c(A, B) - 1]) > cap) next
    if (tail(A, 1) == i && B[1] == j) neu <- c(A, B)
    else if (A[1] == i && tail(B, 1) == j) neu <- c(B, A)
    else if (tail(A, 1) == i && tail(B, 1) == j) neu <- c(A, rev(B))
    else if (A[1] == i && B[1] == j) neu <- c(rev(A), B)
    else next
    if (dauer(neu) > t_max) next
    touren[[ti]] <- neu; touren <- touren[-tj]
  }
  touren
}
tour_km <- function(t, D) { tt <- c(1, t, 1); sum(D[cbind(head(tt, -1), tt[-1])]) }

# Variante A: Direktbelieferung aller Märkte
touren_A <- savings_vrp(D_rm, maerkte$boxen, kap_lkw, t_max)
km_A <- sapply(touren_A, tour_km, D = D_rm)
h_A  <- km_A / v_kmh + lengths(touren_A) * t_stopp + t_lade
kosten_A_transport <- sum(fix_tag + k_km * km_A + k_h * h_A)

# Varianten B und C: Hauptlauf zu einem Knoten des Händlers
hauptlauf <- function(ziel, boxen) {
  d <- umweg * haversine(depot["lat"], depot["lon"], ziel["lat"], ziel["lon"])
  fahrten <- ceiling(boxen / 900)          # 900 Boxen je Lkw (Einheit 11)
  km <- 2 * d * fahrten; h <- km / v_kmh + fahrten * 2 * t_lade
  list(d = unname(d), fahrten = fahrten, km = unname(km),
       kosten = unname(fahrten * fix_tag + k_km * km + k_h * h))
}
hl_B <- hauptlauf(zlager, n_boxen)
hl_C <- hauptlauf(xdock, n_boxen)

varianten <- data.frame(
  Variante = c("A: Direktbelieferung", "B: über Zentrallager", "C: über Cross-Dock"),
  transport = c(kosten_A_transport, hl_B$kosten, hl_C$kosten),
  entgelt_box = c(0, 0.20, 0.12),          # Logistikentgelt des Händlers
  abschrift = c(0.04, 0.10, 0.04),         # Abschriftquote (Frische)
  lieferzeit = c("gleicher Tag", "+1 Tag", "gleicher Tag")
) |>
  mutate(entgelt = entgelt_box * n_boxen,
         abschr = abschrift * hk_box * n_boxen,
         gesamt = transport + entgelt + abschr,
         je_box = gesamt / n_boxen)

# ── Plot: Karte mit Märkten und Touren ───────────────────────────────────────
km_x <- function(lon) lon * 111.32 * cos(50.4 * pi / 180)
km_y <- function(lat) lat * 111.32
rm_plot <- function(touren = NULL, ziel = NULL, ziel_name = "",
                    height = 520, width = 640) {
  p <- plot_ly(type = "scatter", mode = "markers")
  farben <- c("#0B6E4F", "#2A7ACA", "#D97B29", "#9B59B6", "#C00000", "#2D9E8E",
              "#F4A259")
  if (!is.null(touren)) for (k in seq_along(touren)) {
    tt <- c(1, touren[[k]], 1)
    p <- p |> add_trace(x = km_x(P_rm[tt, 1]), y = km_y(P_rm[tt, 2]), mode = "lines",
                        line = list(color = farben[(k - 1) %% 7 + 1], width = 2.5),
                        name = paste("Tour", k), hoverinfo = "skip")
  }
  if (!is.null(ziel)) p <- p |>
    add_trace(x = km_x(c(depot["lon"], ziel["lon"])), y = km_y(c(depot["lat"], ziel["lat"])),
              mode = "lines", line = list(color = "#2F3E46", width = 6),
              name = "Hauptlauf", hoverinfo = "skip") |>
    add_trace(x = km_x(ziel["lon"]), y = km_y(ziel["lat"]), mode = "markers+text",
              text = ziel_name, textposition = "top center",
              marker = list(symbol = "square", size = 22, color = "#F4A259",
                            line = list(color = "#2F3E46", width = 2)),
              showlegend = FALSE, hoverinfo = "skip")
  p |>
    add_trace(x = km_x(maerkte$lon), y = km_y(maerkte$lat), mode = "markers",
              marker = list(size = 6 + maerkte$boxen / 6, color = "#2D9E8E",
                            line = list(color = "white", width = 1)),
              text = paste0(maerkte$id, ": ", maerkte$boxen, " Boxen"),
              hoverinfo = "text", name = "Markt") |>
    add_trace(x = km_x(depot["lon"]), y = km_y(depot["lat"]), mode = "markers+text",
              text = "Raunheim", textposition = "bottom center",
              marker = list(symbol = "hexagon", size = 24, color = "#BFDBF7",
                            line = list(color = "#2F3E46", width = 2)),
              showlegend = FALSE, hoverinfo = "skip") |>
    layout(xaxis = list(visible = FALSE, fixedrange = TRUE,
                        scaleanchor = "y", scaleratio = 1),
           yaxis = list(visible = FALSE, fixedrange = TRUE),
           legend = list(orientation = "h", x = 0, y = -0.02),
           margin = list(l = 5, r = 5, t = 5, b = 5),
           plot_bgcolor = "transparent", paper_bgcolor = "transparent",
           height = height, width = width)
}

# ── Schemata für Netzstrukturen ──────────────────────────────────────────────
netz_panel <- function(typ) {
  kunden <- data.frame(x = rep(c(0.12, 0.31, 0.5, 0.69, 0.88), 2)[1:8],
                       y = 0.08)
  kunden$x <- seq(0.06, 0.94, length.out = 8)
  werk <- c(0.5, 0.92)
  p <- plot_ly(type = "scatter", mode = "markers")
  seg <- function(p, a, b, col = "#2F3E46", w = 2, dash = "solid")
    add_segments(p, x = a[1], xend = b[1], y = a[2], yend = b[2],
                 line = list(color = col, width = w, dash = dash),
                 hoverinfo = "skip", showlegend = FALSE)
  lager <- NULL
  if (typ == "direkt") {
    for (k in seq_len(nrow(kunden))) p <- seg(p, werk, unlist(kunden[k, ]), "#9AA5B1", 1.5)
  } else if (typ == "zentral") {
    lager <- data.frame(x = 0.5, y = 0.5)
    p <- seg(p, werk, c(0.5, 0.5), "#2F3E46", 5)
    for (k in seq_len(nrow(kunden))) p <- seg(p, c(0.5, 0.5), unlist(kunden[k, ]), "#9AA5B1", 1.5)
  } else if (typ == "zweistufig") {
    lager <- data.frame(x = c(0.5, 0.25, 0.75), y = c(0.62, 0.36, 0.36))
    p <- seg(p, werk, c(0.5, 0.62), "#2F3E46", 5)
    p <- seg(p, c(0.5, 0.62), c(0.25, 0.36), "#2F3E46", 3.5)
    p <- seg(p, c(0.5, 0.62), c(0.75, 0.36), "#2F3E46", 3.5)
    for (k in seq_len(nrow(kunden))) {
      l <- if (kunden$x[k] < 0.5) c(0.25, 0.36) else c(0.75, 0.36)
      p <- seg(p, l, unlist(kunden[k, ]), "#9AA5B1", 1.5)
    }
  } else if (typ == "crossdock") {
    werke <- data.frame(x = c(0.2, 0.5, 0.8), y = 0.92)
    lager <- data.frame(x = 0.5, y = 0.5)
    for (k in 1:3) p <- seg(p, unlist(werke[k, ]), c(0.5, 0.5), "#2F3E46", 4)
    for (k in seq_len(nrow(kunden))) p <- seg(p, c(0.5, 0.5), unlist(kunden[k, ]), "#D97B29", 1.5)
    p <- p |> add_trace(x = werke$x, y = werke$y, mode = "markers",
                        marker = list(symbol = "hexagon", size = 18, color = "#BFDBF7",
                                      line = list(color = "#2F3E46", width = 1.5)),
                        hoverinfo = "skip", showlegend = FALSE)
  }
  if (typ != "crossdock") p <- p |> add_trace(
    x = werk[1], y = werk[2], mode = "markers",
    marker = list(symbol = "hexagon", size = 20, color = "#BFDBF7",
                  line = list(color = "#2F3E46", width = 1.5)),
    hoverinfo = "skip", showlegend = FALSE)
  if (!is.null(lager)) p <- p |> add_trace(
    x = lager$x, y = lager$y, mode = "markers",
    marker = list(symbol = if (typ == "crossdock") "diamond" else "square",
                  size = 18, color = "#F4A259",
                  line = list(color = "#2F3E46", width = 1.5)),
    hoverinfo = "skip", showlegend = FALSE)
  p |> add_trace(x = kunden$x, y = kunden$y, mode = "markers",
                 marker = list(size = 11, color = "#2D9E8E"),
                 hoverinfo = "skip", showlegend = FALSE) |>
    layout(xaxis = list(visible = FALSE, range = c(0, 1), fixedrange = TRUE),
           yaxis = list(visible = FALSE, range = c(0, 1.02), fixedrange = TRUE))
}
```

# Distributionsstrukturen und -kanäle

## Distributionsstrukturen und -kanäle {#dk-outline}

- Distributionssystem und Lieferservice
- Absatzkanäle (vertikale Struktur)
- Lagerstufen und Netzstrukturen (horizontale Struktur)
- Cross-Docking und Hub-and-Spoke
- Omnichannel, Retouren und Mehrweg
- Logistikdienstleister

---

## Lernziele {#dk-learning-objectives}

Nach dieser Einheit können Sie …

- Absatzkanäle, Distributionsstrukturen und **Lieferservice** **unterscheiden** und den Einfluss der **Lageranzahl** **erklären**,
- Direktbelieferung, Zentrallager und **Cross-Docking** per **Kostenrechnung** **vergleichen**,
- **Omnichannel**, **Retouren** und **Mehrwegkreisläufe** **einordnen** und Behälterbedarfe **berechnen**,
- die **Fremdvergabe** von Distributionsleistungen **beurteilen**.

::: {.small-text}
**Literatur zur Vertiefung**

- **Distributionsnetzwerke:** [@chopra2025supply]; [@guenther2012produktion].
- **Distributionslogistik und Lieferservice:** [@pfohl2018logistiksysteme].
- **E-Fulfillment und Retouren:** [@agatz2008efulfillment]; [@fleischmann1997quantitative].
:::

---

## Fallstudie – SushiFresh GmbH {#dk-cs1}
::: slide-subtitle
Drei Kanäle und eine Anfrage aus dem Handel
:::

::: columns
::: {.column width="55%"}

::: {.small-text}
```{r dk-kanaele-tab}
#| echo: false

ka <- data.frame(
  Kanal = c("Filialen", "Lieferdienst", "Sushi@Home", "RheinMarkt (neu)"),
  Kunde = c("eigene Filialen", "Endkunden Frankfurt", "Endkunden bundesweit",
            "Supermarktkette"),
  Ware = c("frische Boxen", "frische Boxen", "Kits, Zubehör (haltbar)",
           "frische Boxen"),
  Belieferung = c("eigene Tour (Einheit 11)", "Lastenrad, E-Transporter (Einheit 12)",
                  "Paket ab Lager Raunheim (Einheit 13)", "offen"),
  Einheit = c("11", "12", "13", "heute")
)
kbl_sf(ka, col.names = c("Kanal", "Kunde", "Ware", "Distribution", "Einheit"),
       align = c("l", "l", "l", "l", "c"), font_size = 22)
```
:::

:::
::: {.column width="42%"}

::: {.callout-important appearance="simple"}
## Die Anfrage
Die Supermarktkette **RheinMarkt** möchte SushiFresh-Boxen in **`r n_m` Märkten in Hessen** listen, zusammen ca. **`r fmt(n_boxen, 0)` Boxen pro Tag**. Die Boxen müssen morgens frisch im Regal stehen. Die Haltbarkeit beträgt **zwei Tage**.
:::

::: {.fragment .fade-up}
::: {.callout-tip appearance="simple"}
## Optionen
- **A**: SushiFresh beliefert jeden Markt **direkt**.
- **B**: Lieferung ins **Zentrallager** des Händlers (Bad Hersfeld), von dort Verteilung am Folgetag.
- **C**: Lieferung in das **Frische-Cross-Dock** des Händlers (Hanau), Weiterverteilung in derselben Nacht.
:::
:::

:::
:::

---

## Distributionssystem {#dk-system}
::: slide-subtitle
Absatzkanal und Logistikkanal
:::

::: columns
::: {.column width="48%"}

::: {.callout-note appearance="simple"}
## Akquisitorische Distribution (Absatzkanal)
**Wer** ist am Weg zum Kunden beteiligt? Verkauf, Preis, Eigentum, Kundenbeziehung.

→ **vertikale** Struktur: Hersteller, Großhandel, Einzelhandel, Endkunde
:::

:::
::: {.column width="48%"}

::: {.callout-tip appearance="simple"}
## Physische Distribution (Logistikkanal)
**Wie** fließt die Ware? Lagerstufen, Standorte, Transportwege, Umschlagpunkte.

→ **horizontale** Struktur: Anzahl der Stufen und der Lager je Stufe
:::

:::
:::

::: {.fragment .fade-up}
::: {.callout-important appearance="simple"}
Absatzkanal und Logistikkanal müssen **nicht identisch** sein. Beim **Streckengeschäft** verkauft der Händler, aber der Hersteller liefert direkt an den Endkunden. Bei RheinMarkt ist der Absatzkanal festgelegt (Handel), der Logistikkanal ist die offene Frage.
:::
:::

::: {.fragment .fade-up}
::: {.small-text}
Ziel des Distributionssystems: einen angestrebten **Lieferservice** zu möglichst **geringen Kosten** erreichen. Die Planungsaufgaben reichen von strategisch (Struktur, Standorte, Einheiten 4–5) bis operativ (Touren, Kommissionierung, Einheiten 9–13).
:::
:::

---

## Lieferservice {#dk-lieferservice}
::: slide-subtitle
Was der Kunde von der Distribution erwartet
:::

::: {.small-text}
```{r dk-ls-tab}
#| echo: false

ls_tab <- data.frame(
  Komponente = c("Lieferzeit", "Lieferzuverlässigkeit", "Lieferfähigkeit",
                 "Lieferbeschaffenheit", "Lieferflexibilität", "Information"),
  Frage = c("Wie lange vom Auftrag bis zur Ankunft?",
            "Wird der zugesagte Termin eingehalten?",
            "Ist die bestellte Ware vorrätig?",
            "Kommt die richtige Ware in richtiger Menge und unbeschädigt an?",
            "Kann auf Sonderwünsche reagiert werden (Zeitfenster, Mengen)?",
            "Weiß der Kunde, wo seine Sendung ist?"),
  Kennzahl = c("Ø Lieferzeit, Anteil Same-Day", "Termintreue, OTIF",
               "α-/β-Servicegrad (Einheiten 6–7)", "Fehlerquote, Reklamationen",
               "Anteil erfüllter Sonderwünsche", "Tracking, Avis"),
  SushiFresh = c("Ware morgens im Regal", "vor Ladenöffnung (8 Uhr)",
                 "keine leeren Regale", "Kühlkette, Haltbarkeit",
                 "Nachlieferung mittags", "Lieferavis an Marktleiter")
)
kbl_sf(ls_tab, col.names = c("Komponente", "Leitfrage", "Kennzahl", "RheinMarkt erwartet"),
       align = c("l", "l", "l", "l"), font_size = 22)
```
:::

::: {.fragment .fade-up}
::: {.callout-tip appearance="simple"}
**OTIF** (*on time, in full*) fasst Zuverlässigkeit und Vollständigkeit zusammen: Anteil der Lieferungen, die pünktlich **und** vollständig ankommen. Handelsketten vereinbaren OTIF-Ziele häufig vertraglich, oft mit Vertragsstrafen.
:::
:::

---

## Absatzkanäle {#dk-absatzkanaele}
::: slide-subtitle
Direkter und indirekter Vertrieb
:::

::: columns
::: {.column width="50%"}

::: {.small-text}
```{r dk-ak-tab}
#| echo: false

ak <- data.frame(
  Kanal = c("Direkt (Nullstufe)", "Einstufig indirekt", "Zweistufig indirekt"),
  Kette = c("Hersteller → Endkunde", "Hersteller → Einzelhandel → Endkunde",
            "Hersteller → Großhandel → Einzelhandel → Endkunde"),
  Beispiel = c("SushiFresh-Filialen, Lieferdienst", "SushiFresh → RheinMarkt",
               "Getränke über Getränkefachgroßhandel")
)
kbl_sf(ak, col.names = c("Kanal", "Kette", "Beispiel"),
       align = c("l", "l", "l"), font_size = 22)
```
:::

::: {.fragment .fade-up}
::: {.callout-note appearance="simple"}
## Funktionen von Zwischenstufen
Sortimentsbildung, Mengenausgleich (große Lieferungen → kleine Abnahmen), Lagerhaltung, Finanzierung, Marktkenntnis, Kundenkontakt.
:::
:::

:::
::: {.column width="47%"}

::: {.fragment .fade-up}
::: {.callout-tip appearance="simple"}
## Abwägung für den Hersteller
- **direkt**: volle Kontrolle über Preis, Marke, Kundendaten und Marge, aber eigene Logistik und Kundenakquise
- **indirekt**: Reichweite und Logistik des Handels, aber Margenabgabe, Abhängigkeit und Listungsgebühren
:::
:::

::: {.fragment .fade-up}
::: {.callout-warning appearance="simple"}
## Kanalkonflikte
Wenn SushiFresh dieselben Boxen in eigenen Filialen und bei RheinMarkt anbietet, konkurrieren die Kanäle um dieselben Kunden. Mögliche Antwort: unterschiedliche Sortimente oder Preise je Kanal.
:::
:::

:::
:::

---

## Physische Distributionsstrukturen {#dk-strukturen}
::: slide-subtitle
Lagerstufen
:::

```{r dk-strukturen-plot}
#| echo: false
#| warning: false
#| message: false
#| fig-height: 3.6

titel <- c("Direkt ab Werk", "Zentrallager (einstufig)",
           "Zentral- und Regionallager", "Cross-Docking")
subplot(netz_panel("direkt"), netz_panel("zentral"), netz_panel("zweistufig"),
        netz_panel("crossdock"), nrows = 1, margin = 0.02) |>
  layout(annotations = lapply(1:4, function(k)
    list(x = (k - 0.5) / 4, y = 1.12, xref = "paper", yref = "paper",
         text = paste0("<b>", titel[k], "</b>"), showarrow = FALSE,
         font = list(size = 15))),
    margin = list(l = 5, r = 5, t = 40, b = 5), height = 300, width = 1450,
    plot_bgcolor = "transparent", paper_bgcolor = "transparent")
```

::: {.small-text}
```{r dk-stufen-tab}
#| echo: false

st <- data.frame(
  Struktur = c("Direkt ab Werk", "Zentrallager", "Zentral- + Regionallager",
               "Cross-Docking"),
  Vorteil = c("keine Lagerkosten, keine Umschlagstufe",
              "Bestand gebündelt (Pooling), einfache Steuerung",
              "kurze Lieferzeiten, gebündelte Hauptläufe",
              "Bündelung ohne Lagerbestand, schneller Durchlauf"),
  Nachteil = c("viele kleine Sendungen, lange Wege",
               "lange Auslieferstrecken",
               "mehr Bestand und Umschlag, komplexere Steuerung",
               "hohe Synchronisationsanforderung"),
  Typisch = c("Großkunden, volle Ladungen", "mittelgroße Länder, Spezialsortimente",
              "Lebensmittelhandel, Ersatzteile", "Frische, Handelslogistik, KEP")
)
kbl_sf(st, col.names = c("Struktur", "Vorteil", "Nachteil", "typisch für"),
       align = c("l", "l", "l", "l"), font_size = 21)
```
:::

---

## Wie viele Lager? {#dk-anzahl}
::: slide-subtitle
Kosten und Lieferzeit in Abhängigkeit von der Lageranzahl
:::

::: columns
::: {.column width="58%"}

```{r dk-anzahl-plot}
#| echo: false
#| warning: false
#| message: false

n <- 1:12
kost <- data.frame(
  n = n,
  Lager = 100 * n,                 # Fixkosten der Standorte
  Bestand = 250 * sqrt(n),         # Wurzelgesetz (Einheit 6)
  Hauptlauf = 30 * n,              # Belieferung der Lager
  Auslieferung = 3000 / sqrt(n)    # Ø Entfernung zum Kunden ~ 1/sqrt(n)
) |> mutate(Gesamt = Lager + Bestand + Hauptlauf + Auslieferung)
n_opt <- kost$n[which.min(kost$Gesamt)]
farb <- c(Lager = "#9AA5B1", Bestand = "#2A7ACA", Hauptlauf = "#52B788",
          Auslieferung = "#D97B29", Gesamt = "#C00000")
p <- plot_ly()
for (k in names(farb)) p <- p |> add_lines(
  x = kost$n, y = kost[[k]], name = k,
  line = list(color = farb[[k]], width = ifelse(k == "Gesamt", 4, 2.5)))
p |> add_markers(x = n_opt, y = min(kost$Gesamt), name = "Minimum",
                 marker = list(color = "#C00000", size = 12)) |>
  plt_layout("Anzahl Lager", "Kosten (T€/Jahr, illustrativ)", h = 480, w = 780)
```

:::
::: {.column width="40%"}

::: {.fragment .fade-up}
::: {.callout-note appearance="simple"}
## Gegenläufige Effekte
- **Lager-** und **Bestandskosten** steigen mit der Zahl der Lager. Der Sicherheitsbestand wächst etwa mit $\sqrt{n}$ (**Wurzelgesetz**, Umkehrung des Pooling-Effekts aus Einheit 6).
- **Auslieferkosten** sinken, weil die Kunden näher am Lager liegen.
- Die **Lieferzeit** sinkt mit jedem zusätzlichen Lager.
:::
:::

::: {.fragment .fade-up}
::: {.callout-tip appearance="simple"}
Im Beispiel liegt das Kostenminimum bei **`r n_opt` Lagern**. Eine kürzere Lieferzeit erfordert mehr Lager, das ist ein Zielkonflikt zwischen Kosten und Service (Einheit 3). Die Standortfrage löst das WLP (Einheit 5).
:::
:::

:::
:::

---

## Distributionsnetzwerke im Handel {#dk-chopra}
::: slide-subtitle
Gestaltungsoptionen nach @chopra2025supply
:::

::: {.small-text}
```{r dk-chopra-tab}
#| echo: false

ch <- data.frame(
  Option = c("Herstellerlager, Direktversand", "Streckengeschäft mit Zusammenführung",
             "Händlerlager, Paketversand", "Händlerlager, eigene Zustellung",
             "Lager mit Abholung durch Kunden", "Filiale mit Abholung (Click & Collect)"),
  Beschreibung = c("Händler verkauft, Hersteller verschickt direkt",
                   "Teile mehrerer Hersteller werden unterwegs zu einer Sendung vereint",
                   "Händler lagert und verschickt per KEP-Dienst",
                   "Händler stellt mit eigener Flotte zu (letzte Meile)",
                   "Ware wird an Abholpunkte gebracht (Paketstation, Pick-up-Point)",
                   "Bestand im Laden, online reserviert oder bestellt"),
  Lieferzeit = c("lang", "lang", "mittel", "kurz", "mittel", "sehr kurz"),
  Bestand = c("niedrig (gebündelt)", "niedrig", "mittel", "hoch", "mittel", "hoch"),
  Transport = c("hoch je Sendung", "mittel", "mittel", "sehr hoch", "niedrig bis mittel",
                "niedrig"),
  Geeignet = c("breites Sortiment, wenig Nachfrage je Artikel", "Konfiguration, Elektronik",
               "Standard-Onlinehandel", "Lebensmittel, sperrige Güter",
               "preissensible Kunden, Städte", "Mode, Elektronik, Frische")
)
kbl_sf(ch, col.names = c("Option", "Beschreibung", "Lieferzeit", "Bestand",
                         "Transportkosten", "Geeignet für"),
       align = c("l", "l", "c", "c", "c", "l"), font_size = 20)
```
:::

::: {.fragment .fade-up}
::: {.callout-tip appearance="simple"}
Es gibt keine allgemein beste Struktur. Die Wahl folgt dem **Produkt** (Wert, Haltbarkeit, Nachfragevolumen) und dem geforderten **Lieferservice**, also wieder dem Strategic Fit aus Einheit 2.
:::
:::

---

## Cross-Docking {#dk-crossdock}
::: slide-subtitle
Umschlag ohne Lagerung
:::

::: columns
::: {.column width="50%"}

::: {.callout-note appearance="minimal" icon=false}
**Cross-Docking:** Eingehende Sendungen mehrerer Lieferanten werden am Umschlagpunkt **ohne Einlagerung** (in der Regel < 24 h) nach Empfängern **umsortiert** und in gebündelten Touren ausgeliefert.
:::

::: {.fragment .fade-up}
::: {.callout-tip appearance="simple"}
## Varianten
- **einstufig** (*pre-distribution*): Lieferant kommissioniert bereits je Filiale, das Cross-Dock schlägt nur um
- **zweistufig** (*post-distribution*): Lieferant liefert sortenrein, das Cross-Dock kommissioniert auf Filialen
:::
:::

:::
::: {.column width="47%"}

::: {.fragment .fade-up}
::: {.callout-note appearance="simple"}
## Voraussetzungen
- hohe, stabile Volumina je Relation
- **zeitliche Synchronisation** von Anlieferung und Auslieferung (Zeitfenster-Management)
- verlässliche Lieferanten (Menge, Qualität, Pünktlichkeit)
- Informationsaustausch vor Ankunft (Lieferavis, EDI)
:::
:::

::: {.fragment .fade-up}
::: {.callout-warning appearance="simple"}
## Risiko
Verspätet sich **ein** Lieferant, verzögern sich alle abgehenden Touren oder die Filiale bekommt ihre Ware nicht. Fehlender Bestand als Puffer ist Vorteil und Risiko zugleich.
:::
:::

:::
:::

---

## Fallstudie – Variante A {#dk-varA}
::: slide-subtitle
SushiFresh beliefert alle `r n_m` Märkte direkt
:::

::: columns
::: {.column width="52%"}

```{r dk-varA-plot}
#| echo: false
#| warning: false
#| message: false

rm_plot(touren_A, height = 540, width = 640)
```

:::
::: {.column width="46%"}

::: {.small-text}
```{r dk-varA-tab}
#| echo: false

tA <- data.frame(Tour = seq_along(touren_A), Maerkte = lengths(touren_A),
                 Boxen = sapply(touren_A, function(t) sum(maerkte$boxen[t - 1])),
                 km = km_A, h = h_A,
                 Kosten = fix_tag + k_km * km_A + k_h * h_A)
kbl_sf(tA |> mutate(km = fmt(km, 0), h = fmt(h, 1), Kosten = eur(Kosten)),
       col.names = c("Tour", "Märkte", "Boxen", "km", "Dauer (h)", "Kosten"),
       align = c("c", rep("r", 5)), font_size = 22)
```

Savings-Verfahren (Einheit 11) mit Kapazität `r kap_lkw` Boxen je Tour und max. `r t_max` h Tourdauer. Distanzen: Luftlinie × `r fmt(umweg, 1)`. Kostensätze des Kühl-Lkw aus Einheit 12.
:::

::: {.fragment .fade-up}
::: {.callout-warning appearance="simple"}
`r length(touren_A)` Fahrzeuge und Fahrer nur für RheinMarkt, insgesamt **`r fmt(sum(km_A), 0)` km pro Nacht**. Der Engpass ist die **Tourdauer**, nicht die Kapazität: Die nordhessischen Märkte liegen bis zu `r fmt(max(D_rm[1, -1]), 0)` km entfernt.
:::
:::

:::
:::

---

## Fallstudie – Varianten B und C {#dk-varBC}
::: slide-subtitle
Hauptlauf zum Händler
:::

::: columns
::: {.column width="48%"}

```{r dk-varC-plot}
#| echo: false
#| warning: false
#| message: false

rm_plot(ziel = xdock, ziel_name = "Cross-Dock Hanau", height = 500, width = 600) |>
  add_trace(x = km_x(zlager["lon"]), y = km_y(zlager["lat"]), mode = "markers+text",
            text = "Zentrallager Bad Hersfeld", textposition = "top center",
            marker = list(symbol = "square", size = 18, color = "#D0D5DD",
                          line = list(color = "#2F3E46", width = 2)),
            showlegend = FALSE, hoverinfo = "skip")
```

:::
::: {.column width="50%"}

::: {.callout-note appearance="simple"}
## B: Zentrallager Bad Hersfeld
Hauptlauf `r fmt(hl_B$d, 0)` km (einfach), `r hl_B$fahrten` Lkw-Fahrten. Der Händler lagert ein und verteilt **am Folgetag** mit seinen Frischetouren. Entgelt 0,20 €/Box. Die Boxen verlieren **einen der zwei Haltbarkeitstage** → Abschriften steigen von 4 % auf 10 %.
:::

::: {.callout-tip appearance="simple"}
## C: Frische-Cross-Dock Hanau
Hauptlauf `r fmt(hl_C$d, 0)` km, `r hl_C$fahrten` Lkw-Fahrten bis 22 Uhr. Umschlag in der Nacht und Auslieferung zusammen mit Obst, Gemüse und Molkereiprodukten anderer Lieferanten. Entgelt 0,12 €/Box, keine zusätzliche Standzeit.
:::

::: {.smaller-text}
Entgelte und Abschriftquoten sind Annahmen für das Fallbeispiel. Herstellkosten: `r fmt(hk_box)` € je Box.
:::

:::
:::

---

## Fallstudie – Vergleich {#dk-vergleich}
::: slide-subtitle
Kosten je Box und Lieferservice
:::

::: columns
::: {.column width="55%"}

```{r dk-vgl-plot}
#| echo: false
#| warning: false
#| message: false

vv <- varianten |> select(Variante, Transport = transport,
                          `Entgelt Händler` = entgelt, Abschrift = abschr) |>
  pivot_longer(-Variante, names_to = "Position", values_to = "Wert") |>
  mutate(Wert = Wert / n_boxen,
         Position = factor(Position, levels = c("Transport", "Entgelt Händler",
                                                "Abschrift")))
farb <- c("#2F3E46", "#F4A259", "#C00000")
p <- plot_ly()
for (k in seq_along(levels(vv$Position))) {
  s <- vv[vv$Position == levels(vv$Position)[k], ]
  p <- p |> add_bars(x = s$Variante, y = s$Wert, name = levels(vv$Position)[k],
                     marker = list(color = farb[k]))
}
p |> layout(barmode = "stack") |>
  add_annotations(x = varianten$Variante, y = varianten$je_box,
                  text = paste0("<b>", fmt(varianten$je_box), " €</b>"),
                  yshift = 14, showarrow = FALSE) |>
  plt_layout("", "Distributionskosten je Box (€)", h = 480, w = 760)
```

:::
::: {.column width="43%"}

::: {.small-text}
```{r dk-vgl-tab}
#| echo: false

kbl_sf(varianten |> transmute(Variante, je_box = paste0(fmt(je_box), " €"),
                              lieferzeit),
       col.names = c("Variante", "€ je Box", "Lieferzeit"),
       align = c("l", "r", "l"), font_size = 22)
```
:::

::: {.fragment .fade-up}
::: {.callout-tip appearance="simple"}
## Ergebnis
**Cross-Docking** ist mit Abstand am günstigsten **und** liefert am selben Tag. Die Direktbelieferung scheitert an der Fläche, das Zentrallager an der **Haltbarkeit**.
:::
:::

::: {.fragment .fade-up}
::: {.callout-note appearance="simple"}
Bei Frischware sind **Abschriften** eine Distributionskostenposition. Eine Struktur, die Zeit kostet, kostet bei kurzer Haltbarkeit direkt Geld (vgl. Newsvendor, Einheit 7).
:::
:::

:::
:::

---

## Hub-and-Spoke-Netze {#dk-hub}
::: slide-subtitle
Bündelung in Stückgut- und Paketnetzen
:::

```{r dk-hub-calc}
#| echo: false

n_dep <- 8
rel_direkt <- n_dep * (n_dep - 1)
rel_hub <- 2 * n_dep
```

::: columns
::: {.column width="55%"}

::: {.small-text}
**Links:** Rasternetz mit `r n_dep` Depots, `r rel_direkt` Relationen. **Rechts:** Hub-and-Spoke, `r rel_hub` Relationen.
:::

```{r dk-hub-plot}
#| echo: false
#| warning: false
#| message: false
#| fig-height: 4.2

w <- seq(0, 2 * pi, length.out = n_dep + 1)[-1]
pos <- data.frame(x = cos(w), y = sin(w))
p1 <- plot_ly(type = "scatter", mode = "markers")
for (i in 1:(n_dep - 1)) for (j in (i + 1):n_dep)
  p1 <- p1 |> add_segments(x = pos$x[i], xend = pos$x[j], y = pos$y[i], yend = pos$y[j],
                           line = list(color = "#9AA5B1", width = 1.2),
                           hoverinfo = "skip", showlegend = FALSE)
p1 <- p1 |> add_trace(x = pos$x, y = pos$y, mode = "markers",
                      marker = list(size = 16, color = "#2D9E8E"),
                      hoverinfo = "skip", showlegend = FALSE)
p2 <- plot_ly(type = "scatter", mode = "markers")
for (i in 1:n_dep)
  p2 <- p2 |> add_segments(x = 0, xend = pos$x[i], y = 0, yend = pos$y[i],
                           line = list(color = "#2F3E46", width = 3),
                           hoverinfo = "skip", showlegend = FALSE)
p2 <- p2 |> add_trace(x = pos$x, y = pos$y, mode = "markers",
                      marker = list(size = 16, color = "#2D9E8E"),
                      hoverinfo = "skip", showlegend = FALSE) |>
  add_trace(x = 0, y = 0, mode = "markers",
            marker = list(symbol = "diamond", size = 24, color = "#F4A259",
                          line = list(color = "#2F3E46", width = 2)),
            hoverinfo = "skip", showlegend = FALSE)
ax <- list(visible = FALSE, range = c(-1.3, 1.3), fixedrange = TRUE)
subplot(p1, p2, nrows = 1, margin = 0.05) |>
  layout(xaxis = ax, yaxis = ax, xaxis2 = ax, yaxis2 = ax,
         margin = list(l = 5, r = 5, t = 5, b = 5), height = 360, width = 780,
         plot_bgcolor = "transparent", paper_bgcolor = "transparent")
```

:::
::: {.column width="43%"}

::: {.callout-note appearance="simple"}
## Prinzip
Jedes Depot sammelt in seiner Region (**Vorlauf**), schickt alles zum **Hub**, dort wird nach Zieldepots sortiert (**Hauptlauf**), das Zieldepot stellt zu (**Nachlauf**).
:::

::: {.fragment .fade-up}
::: {.callout-tip appearance="simple"}
## Abwägung
- **Rasternetz** (jedes Depot direkt zu jedem): $n(n-1)$ Relationen, nur bei großen Mengen je Relation ausgelastet
- **Hub-and-Spoke**: $2n$ Relationen, gut ausgelastete Lkw, aber **Umwege** und ein zusätzlicher Umschlag
- Praxis: Mischformen, starke Relationen direkt, schwache über den Hub
:::
:::

:::
:::

---

## Omnichannel-Distribution {#dk-omnichannel}
::: slide-subtitle
Fulfillment-Optionen im E-Commerce
:::

::: {.small-text}
```{r dk-omni-tab}
#| echo: false

om <- data.frame(
  Option = c("Zentrales E-Commerce-Lager", "Ship-from-Store", "Click & Collect",
             "Dark Store / Mikrodepot", "Abholstation / Paketshop"),
  Prinzip = c("eigenes Lager nur für Onlineaufträge, Versand per KEP",
              "Filiale kommissioniert und versendet Onlineaufträge",
              "online bestellen, in der Filiale abholen",
              "städtisches Lager ohne Kundenverkehr, schnelle Zustellung",
              "Kunde holt an Station oder Partnergeschäft ab"),
  Vorteil = c("Skaleneffekte, hohe Kommissionierleistung",
              "kurze Wege, Filialbestand wird genutzt",
              "keine Zustellkosten, Zusatzkäufe in der Filiale",
              "Lieferung in Minuten bis Stunden",
              "gebündelte Zustellung, kein Nicht-Antreffen"),
  SushiFresh = c("Sushi@Home ab Raunheim (Einheit 13)", "–",
                 "Vorbestellung in den sechs Filialen", "Mikrodepot Lastenrad (Einheit 12)",
                 "Kühlfächer an Abholstationen?")
)
kbl_sf(om, col.names = c("Option", "Prinzip", "Vorteil", "SushiFresh"),
       align = c("l", "l", "l", "l"), font_size = 21)
```
:::

::: columns
::: {.column width="50%"}
::: {.fragment .fade-up}
::: {.callout-note appearance="simple"}
## Herausforderungen
- **ein** Bestand für **alle** Kanäle sichtbar und reservierbar machen
- kleine Aufträge, kurze Zeitfenster, Retouren [@agatz2008efulfillment]
- Kosten der letzten Meile (€ je Stopp, Einheit 12)
:::
:::
:::
::: {.column width="47%"}
::: {.fragment .fade-up}
::: {.callout-tip appearance="simple"}
## Zusammenhang
Jede Option ist eine Kombination aus **Struktur** (wo liegt der Bestand?) und **letzter Meile** (wer überbrückt die letzten Kilometer?). Deshalb gehören Lager-, Transport- und Kanalplanung zusammen.
:::
:::
:::
:::

---

## Retouren und Mehrweg {#dk-retouren}
::: slide-subtitle
Reverse Logistics
:::

::: columns
::: {.column width="48%"}

::: {.callout-note appearance="simple"}
## Rückwärtsflüsse
- **Retouren** im Onlinehandel (Rücksendung, Umtausch)
- **Rückrufe** (Qualitätsmängel)
- **Mehrweg**: Paletten, Behälter, Pfandflaschen
- **Altprodukte**: Recycling, Entsorgung

**Prozess:** Rücknahme → Sammlung → Prüfung → **Disposition** (Wiederverkauf, Aufbereitung, Recycling, Entsorgung) [@fleischmann1997quantitative]
:::

:::
::: {.column width="49%"}

::: {.fragment .fade-up}
::: {.callout-tip appearance="simple"}
## Mehrweg bei SushiFresh
Wer in Deutschland Speisen zum Mitnehmen in Einweg-Kunststoffverpackungen abgibt, muss seit 2023 auch eine **Mehrwegalternative** anbieten (Verpackungsgesetz; Ausnahmen für sehr kleine Betriebe). SushiFresh führt eine **Pfandbox** ein, die Kunden in den Filialen zurückgeben.
:::
:::

::: {.fragment .fade-up}
::: {.callout-warning appearance="simple"}
## Planungsfragen
Wie viele Boxen braucht der Kreislauf? Wer bringt sie zurück? Lohnt sich das gegenüber Einweg? Der Rücktransport kann die **Leerfahrten** der Filialtour nutzen (Einheit 11).
:::
:::

:::
:::

---

## Mehrwegkreislauf {#dk-mehrweg}
::: slide-subtitle
Rechenbeispiel Behälterbedarf und Wirtschaftlichkeit
:::

```{r dk-mw-calc}
#| echo: false

bedarf_tag  <- 845          # Boxen pro Tag (Filialen)
quote_mw    <- 0.30         # Anteil der Kunden mit Mehrweg
umlauf      <- 4            # Tage: Verkauf → Kunde → Rückgabe → Rücktransport → Spülen
puffer      <- 0.15         # Sicherheitszuschlag
schwund     <- 0.05         # Anteil nicht zurückgegebener Boxen je Umlauf
preis_mw    <- 3.50         # € je Mehrwegbox
lebensdauer <- 200          # technisch mögliche Umläufe
spuelen     <- 0.08         # € je Umlauf
preis_ew    <- 0.18         # € je Einwegverpackung

mw_tag  <- bedarf_tag * quote_mw
bestand <- ceiling(mw_tag * umlauf * (1 + puffer))
umlaeufe <- min(lebensdauer, 1 / schwund)          # Ø Umläufe je Box
k_mw <- preis_mw / umlaeufe + spuelen
s_be <- (preis_ew - spuelen) / preis_mw            # Break-even-Schwundquote
```

::: columns
::: {.column width="50%"}

::: {.callout-note appearance="simple"}
## Behälterbedarf
- Mehrweganteil `r quote_mw * 100` % → **`r fmt(mw_tag, 0)` Boxen/Tag**
- Umlaufzeit `r umlauf` Tage, Puffer `r puffer * 100` %
- Bestand im Kreislauf: $`r fmt(mw_tag, 0)` \cdot `r umlauf` \cdot `r gsub("[.]", "{,}", 1 + puffer)` \approx$ **`r fmt(bestand, 0)` Boxen**
:::

::: {.fragment .fade-up}
::: {.smaller-text}
Umlaufzeit = Zeit vom Verkauf über Kunde, Rückgabe in der Filiale, Rücktransport (Leerfahrt der Tour) bis zur Spülung in Raunheim. Jeder Tag längere Umlaufzeit erhöht den Behälterbestand um `r fmt(mw_tag, 0)` Boxen.
:::
:::

:::
::: {.column width="47%"}

::: {.fragment .fade-up}
::: {.callout-tip appearance="simple"}
## Kosten je Nutzung
Bei `r schwund * 100` % Schwund kehrt eine Box im Mittel nur $1 / `r gsub("[.]", "{,}", schwund)` = `r fmt(umlaeufe, 0)`$-mal zurück (nicht `r lebensdauer`-mal):
$$\frac{`r gsub("[.]", "{,}", preis_mw)`\ \text{€}}{`r fmt(umlaeufe, 0)`} + `r gsub("[.]", "{,}", spuelen)`\ \text{€} = `r gsub(",", "{,}", fmt(k_mw, 3))`\ \text{€}$$
gegenüber `r fmt(preis_ew)` € für Einweg.
:::
:::

::: {.fragment .fade-up}
::: {.callout-important appearance="simple"}
Mehrweg lohnt sich erst bei einer Schwundquote unter **`r fmt(s_be * 100, 1)` %**. Der entscheidende Hebel ist also nicht der Behälterpreis, sondern die **Rückgabequote** (Pfand, bequeme Rückgabe).
:::
:::

:::
:::

---

## Logistikdienstleister {#dk-dienstleister}
::: slide-subtitle
Selbst machen oder fremd vergeben?
:::

::: columns
::: {.column width="48%"}

::: {.small-text}
```{r dk-pl-tab}
#| echo: false

pl <- data.frame(
  Typ = c("2PL", "3PL", "4PL"),
  Leistung = c("Transport, Umschlag, Lagerung als Einzelleistung (Spediteur, Frachtführer, KEP)",
               "gebündelte Kontraktlogistik: Lager, Kommissionierung, Transport, Zusatzleistungen",
               "Steuerung des gesamten Netzwerks inkl. Auswahl weiterer Dienstleister, oft ohne eigene Anlagen"),
  Beispiel = c("Kühltransport Raunheim → Hanau", "Sushi@Home-Lager wird an einen Dienstleister vergeben",
               "Netzwerkregie für alle Kanäle")
)
kbl_sf(pl, col.names = c("Typ", "Leistung", "SushiFresh"),
       align = c("c", "l", "l"), font_size = 21)
```
:::

::: {.fragment .fade-up}
::: {.smaller-text}
**Incoterms** (ICC, Fassung Incoterms 2020) regeln im internationalen Handel, wer Transport, Versicherung und Risiko trägt, etwa **EXW** (ab Werk, Käufer organisiert alles) bis **DDP** (geliefert verzollt, Verkäufer trägt alles). Für den Lachs aus Norwegen (Einheit 12) ist das relevant.
:::
:::

:::
::: {.column width="49%"}

::: {.fragment .fade-up}
::: {.callout-tip appearance="simple"}
## Kriterien für Make-or-Buy (vgl. Einheit 2)
- **Kernkompetenz**: Ist Logistik ein Differenzierungsmerkmal (Frische, Pünktlichkeit)?
- **Volumen** und Bündelung: Dienstleister bündeln mehrere Kunden
- **Spezifität**: Kühlkette, Hygiene, spezielle Ladungsträger
- **Flexibilität**: Saisonspitzen (Weihnachtsgeschäft, Einheit 9)
- **Kontrolle** und Abhängigkeit, Datenzugang
:::
:::

::: {.fragment .fade-up}
::: {.callout-note appearance="simple"}
## SushiFresh
Filialtour und Lieferdienst **selbst** (Kundenkontakt, Frische). Der Hauptlauf zum Cross-Dock kann an einen **Kühlspediteur** gehen, der nachts ohnehin für den Händler fährt.
:::
:::

:::
:::

---

## Kernaussagen {#dk-summary}

::: {.callout-tip appearance="simple"}
## Das Wichtigste in Kürze

- Ein Distributionssystem hat eine **vertikale** Struktur (Absatzkanäle: wer verkauft?) und eine **horizontale** Struktur (Logistikkanal: Lagerstufen, Umschlagpunkte). Beide müssen nicht übereinstimmen.
- Ziel ist ein angestrebter **Lieferservice** (Lieferzeit, Zuverlässigkeit, Lieferfähigkeit, Beschaffenheit, Flexibilität, Information) zu minimalen Kosten.
- Mehr Lager bedeuten kürzere Lieferzeiten und Auslieferwege, aber mehr Fix- und Bestandskosten (**Wurzelgesetz**).
- **Cross-Docking** und **Hub-and-Spoke** bündeln Ströme ohne bzw. mit zusätzlichem Umschlag. Für RheinMarkt ist Cross-Docking die günstigste **und** schnellste Option.
- **Omnichannel**, **Retouren** und **Mehrweg** erweitern die Distribution um neue Fulfillment-Optionen und Rückwärtsflüsse. Bei Mehrweg entscheidet die **Rückgabequote**.
:::

---

## Übung {#dk-exercise}

::: {.exercise-slide}
::: {.exercise-header}
Distributionsstrukturen – RheinMarkt verhandelt nach
:::

::: {.columns .exercise-content}
::: {.column width="55%"}
RheinMarkt möchte das Cross-Dock-Entgelt von 0,12 € auf **0,35 € je Box** erhöhen.

- Berechnen Sie die Kosten je Box für Variante C neu. Ist C noch günstiger als A und B?
- Ab welchem Entgelt wäre die Direktbelieferung (A) günstiger?
- Welche **Mischform** ist denkbar (z. B. nahe Märkte direkt, ferne über das Cross-Dock)? Welche Märkte würden Sie direkt beliefern?
- Welche nicht-monetären Kriterien (Lieferservice, Abhängigkeit, Kundenkontakt) sprechen für bzw. gegen A?
:::
::: {.column width="42%"}
```{r dk-exercise-hint}
#| echo: true
#| eval: false

entgelt_neu <- 0.35
kosten_C <- hl_C$kosten +
  entgelt_neu * n_boxen +
  0.04 * hk_box * n_boxen
kosten_C / n_boxen

# Break-even-Entgelt gegenüber A
(varianten$gesamt[1] - hl_C$kosten -
   0.04 * hk_box * n_boxen) / n_boxen
```
:::
:::
:::
