

```{r}
#| echo: false
#| warning: false
#| message: false

# Funktionen aus scm_functions.R einbinden (u. a. haversine())
source("../R/scm_functions.R")

library(tidyverse)
library(plotly)
library(knitr)
library(kableExtra)

knitr::opts_chunk$set(fig.width = 9.5, fig.height = 6)

# ── Hilfsfunktionen ──────────────────────────────────────────────────────────
fmt <- function(x, d = 2) formatC(x, format = "f", digits = d,
                                   big.mark = ".", decimal.mark = ",")
eur <- function(x, d = 0) paste0(fmt(x, d), " €")

kbl_sf <- function(df, ..., font_size = 22, first_col = TRUE,
                   col1_bg = "#2F3E46") {
  out <- kbl(df, ...) |>
    kable_styling(bootstrap_options = c("condensed", "striped"),
                  full_width = TRUE, font_size = font_size) |>
    row_spec(0, background = "#2F3E46", color = "white", bold = TRUE)
  if (first_col) out <- out |>
    column_spec(1, bold = TRUE, background = col1_bg, color = "white")
  out
}

plt_layout <- function(p, xt = "", yt = "", h = 480, w = 760, legend = TRUE) {
  p |> layout(xaxis = list(title = xt), yaxis = list(title = yt),
              showlegend = legend,
              legend = list(orientation = "h", x = 0, y = -0.18),
              margin = list(l = 70, r = 20, t = 20, b = 60),
              plot_bgcolor = "white", paper_bgcolor = "white",
              height = h, width = w)
}

# ── Schemata für Netzstrukturen ──────────────────────────────────────────────
netz_panel <- function(typ) {
  kunden <- data.frame(x = rep(c(0.12, 0.31, 0.5, 0.69, 0.88), 2)[1:8],
                       y = 0.08)
  kunden$x <- seq(0.06, 0.94, length.out = 8)
  werk <- c(0.5, 0.92)
  p <- plot_ly(type = "scatter", mode = "markers")
  seg <- function(p, a, b, col = "#2F3E46", w = 2, dash = "solid")
    add_segments(p, x = a[1], xend = b[1], y = a[2], yend = b[2],
                 line = list(color = col, width = w, dash = dash),
                 hoverinfo = "skip", showlegend = FALSE)
  lager <- NULL
  if (typ == "direkt") {
    for (k in seq_len(nrow(kunden))) p <- seg(p, werk, unlist(kunden[k, ]), "#9AA5B1", 1.5)
  } else if (typ == "zentral") {
    lager <- data.frame(x = 0.5, y = 0.5)
    p <- seg(p, werk, c(0.5, 0.5), "#2F3E46", 5)
    for (k in seq_len(nrow(kunden))) p <- seg(p, c(0.5, 0.5), unlist(kunden[k, ]), "#9AA5B1", 1.5)
  } else if (typ == "zweistufig") {
    lager <- data.frame(x = c(0.5, 0.25, 0.75), y = c(0.62, 0.36, 0.36))
    p <- seg(p, werk, c(0.5, 0.62), "#2F3E46", 5)
    p <- seg(p, c(0.5, 0.62), c(0.25, 0.36), "#2F3E46", 3.5)
    p <- seg(p, c(0.5, 0.62), c(0.75, 0.36), "#2F3E46", 3.5)
    for (k in seq_len(nrow(kunden))) {
      l <- if (kunden$x[k] < 0.5) c(0.25, 0.36) else c(0.75, 0.36)
      p <- seg(p, l, unlist(kunden[k, ]), "#9AA5B1", 1.5)
    }
  } else if (typ == "crossdock") {
    werke <- data.frame(x = c(0.2, 0.5, 0.8), y = 0.92)
    lager <- data.frame(x = 0.5, y = 0.5)
    for (k in 1:3) p <- seg(p, unlist(werke[k, ]), c(0.5, 0.5), "#2F3E46", 4)
    for (k in seq_len(nrow(kunden))) p <- seg(p, c(0.5, 0.5), unlist(kunden[k, ]), "#D97B29", 1.5)
    p <- p |> add_trace(x = werke$x, y = werke$y, mode = "markers",
                        marker = list(symbol = "hexagon", size = 18, color = "#BFDBF7",
                                      line = list(color = "#2F3E46", width = 1.5)),
                        hoverinfo = "skip", showlegend = FALSE)
  }
  if (typ != "crossdock") p <- p |> add_trace(
    x = werk[1], y = werk[2], mode = "markers",
    marker = list(symbol = "hexagon", size = 20, color = "#BFDBF7",
                  line = list(color = "#2F3E46", width = 1.5)),
    hoverinfo = "skip", showlegend = FALSE)
  if (!is.null(lager)) p <- p |> add_trace(
    x = lager$x, y = lager$y, mode = "markers",
    marker = list(symbol = if (typ == "crossdock") "diamond" else "square",
                  size = 18, color = "#F4A259",
                  line = list(color = "#2F3E46", width = 1.5)),
    hoverinfo = "skip", showlegend = FALSE)
  p |> add_trace(x = kunden$x, y = kunden$y, mode = "markers",
                 marker = list(size = 11, color = "#2D9E8E"),
                 hoverinfo = "skip", showlegend = FALSE) |>
    layout(xaxis = list(visible = FALSE, range = c(0, 1), fixedrange = TRUE),
           yaxis = list(visible = FALSE, range = c(0, 1.02), fixedrange = TRUE))
}
```

# Distributionsstrukturen und -kanäle

## Distributionsstrukturen und -kanäle {#dk-outline}

- Distributionssystem und Lieferservice
- Absatzkanäle (vertikale Struktur)
- Lagerstufen und Anzahl der Lager (horizontale Struktur)
- Gestaltungsoptionen und Cross-Docking

---

## Lernziele {#dk-learning-objectives}

Nach dieser Einheit können Sie …

- **Absatzkanal** und **Logistikkanal** eines Distributionssystems **unterscheiden**,
- die Komponenten des **Lieferservice** **benennen** und mit Kennzahlen **messen**,
- ein- und mehrstufige **Distributionsstrukturen** sowie **Cross-Docking** **beschreiben** und **bewerten**,
- den Zusammenhang zwischen **Anzahl der Lager**, Kosten und Lieferzeit **erklären**.

::: {.small-text}
**Literatur zur Vertiefung**

- **Distributionsnetzwerke:** [@chopra2025supply]; [@guenther2012produktion].
- **Distributionslogistik und Lieferservice:** [@pfohl2018logistiksysteme].
:::

---

## Fallstudie – SushiFresh GmbH {#dk-cs1}
::: slide-subtitle
Wohin soll die Distribution wachsen?
:::

::: columns
::: {.column width="50%"}

::: {.callout-note appearance="simple"}
## Heute
SushiFresh produziert in **einer** Küche und beliefert **sechs eigene Filialen** im Rhein-Main-Gebiet täglich direkt. Absatzkanal und Logistikkanal sind einfach: Hersteller → eigene Filiale → Kunde.
:::

::: {.fragment .fade-up}
::: {.callout-tip appearance="simple"}
## Wachstumsideen der Geschäftsführung
1. **Handel:** Eine Supermarktkette (RheinMarkt) möchte die Boxen in ihren Märkten listen.
2. **Lieferdienst:** Frische Boxen direkt zum Endkunden in Frankfurt.
3. **Onlineshop:** Haltbare Sushi-Kits und Zubehör bundesweit (Sushi@Home).
:::
:::

:::
::: {.column width="47%"}

::: {.fragment .fade-up}
::: {.callout-important appearance="simple"}
## Fragen dieser Einheit
- Welche **Absatzkanäle** entstehen dadurch, und wer übernimmt welche Funktion?
- Welche **Distributionsstruktur** (Lagerstufen, Umschlagpunkte) passt zu frischer bzw. haltbarer Ware?
- Welchen **Lieferservice** erwarten die neuen Kunden?
:::
:::

::: {.fragment .fade-up}
::: {.callout-note appearance="simple"}
## Fahrplan des Semesters
Wo produziert wird, klären die Einheiten zur **Standortplanung**. Wie viel Bestand nötig ist, die Einheiten zu **Beständen und Koordination**. Wie die Ware zum Kunden kommt, der Block **Distributionslogistik**. Am Ende des Semesters setzen wir alles zum **Distributionssystem** zusammen.
:::
:::

:::
:::

---

## Distributionssystem {#dk-system}
::: slide-subtitle
Absatzkanal und Logistikkanal
:::

::: columns
::: {.column width="48%"}

::: {.callout-note appearance="simple"}
## Akquisitorische Distribution (Absatzkanal)
**Wer** ist am Weg zum Kunden beteiligt? Verkauf, Preis, Eigentum, Kundenbeziehung.

→ **vertikale** Struktur: Hersteller, Großhandel, Einzelhandel, Endkunde
:::

:::
::: {.column width="48%"}

::: {.callout-tip appearance="simple"}
## Physische Distribution (Logistikkanal)
**Wie** fließt die Ware? Lagerstufen, Standorte, Transportwege, Umschlagpunkte.

→ **horizontale** Struktur: Anzahl der Stufen und der Lager je Stufe
:::

:::
:::

::: {.fragment .fade-up}
::: {.callout-important appearance="simple"}
Absatzkanal und Logistikkanal müssen **nicht identisch** sein. Beim **Streckengeschäft** verkauft der Händler, aber der Hersteller liefert direkt an den Endkunden. Bei RheinMarkt ist der Absatzkanal festgelegt (Handel), der Logistikkanal ist die offene Frage.
:::
:::

::: {.fragment .fade-up}
::: {.small-text}
Ziel des Distributionssystems: einen angestrebten **Lieferservice** zu möglichst **geringen Kosten** erreichen. Die Planungsaufgaben reichen von strategisch (Struktur, Standorte, Einheiten zur Standortplanung) bis operativ (Touren, Kommissionierung, Einheiten der Distributionslogistik).
:::
:::

---

## Lieferservice {#dk-lieferservice}
::: slide-subtitle
Was der Kunde von der Distribution erwartet
:::

::: {.small-text}
```{r dk-ls-tab}
#| echo: false

ls_tab <- data.frame(
  Komponente = c("Lieferzeit", "Lieferzuverlässigkeit", "Lieferfähigkeit",
                 "Lieferbeschaffenheit", "Lieferflexibilität", "Information"),
  Frage = c("Wie lange vom Auftrag bis zur Ankunft?",
            "Wird der zugesagte Termin eingehalten?",
            "Ist die bestellte Ware vorrätig?",
            "Kommt die richtige Ware in richtiger Menge und unbeschädigt an?",
            "Kann auf Sonderwünsche reagiert werden (Zeitfenster, Mengen)?",
            "Weiß der Kunde, wo seine Sendung ist?"),
  Kennzahl = c("Ø Lieferzeit, Anteil Same-Day", "Termintreue, OTIF",
               "α-/β-Servicegrad (Einheiten Pooling und Newsvendor)", "Fehlerquote, Reklamationen",
               "Anteil erfüllter Sonderwünsche", "Tracking, Avis"),
  SushiFresh = c("Ware morgens im Regal", "vor Ladenöffnung (8 Uhr)",
                 "keine leeren Regale", "Kühlkette, Haltbarkeit",
                 "Nachlieferung mittags", "Lieferavis an Marktleiter")
)
kbl_sf(ls_tab, col.names = c("Komponente", "Leitfrage", "Kennzahl", "RheinMarkt erwartet"),
       align = c("l", "l", "l", "l"), font_size = 22)
```
:::

::: {.fragment .fade-up}
::: {.callout-tip appearance="simple"}
**OTIF** (*on time, in full*) fasst Zuverlässigkeit und Vollständigkeit zusammen: Anteil der Lieferungen, die pünktlich **und** vollständig ankommen. Handelsketten vereinbaren OTIF-Ziele häufig vertraglich, oft mit Vertragsstrafen.
:::
:::

---

## Absatzkanäle {#dk-absatzkanaele}
::: slide-subtitle
Direkter und indirekter Vertrieb
:::

::: columns
::: {.column width="50%"}

::: {.small-text}
```{r dk-ak-tab}
#| echo: false

ak <- data.frame(
  Kanal = c("Direkt (Nullstufe)", "Einstufig indirekt", "Zweistufig indirekt"),
  Kette = c("Hersteller → Endkunde", "Hersteller → Einzelhandel → Endkunde",
            "Hersteller → Großhandel → Einzelhandel → Endkunde"),
  Beispiel = c("SushiFresh-Filialen, Lieferdienst", "SushiFresh → RheinMarkt",
               "Getränke über Getränkefachgroßhandel")
)
kbl_sf(ak, col.names = c("Kanal", "Kette", "Beispiel"),
       align = c("l", "l", "l"), font_size = 22)
```
:::

::: {.fragment .fade-up}
::: {.callout-note appearance="simple"}
## Funktionen von Zwischenstufen
Sortimentsbildung, Mengenausgleich (große Lieferungen → kleine Abnahmen), Lagerhaltung, Finanzierung, Marktkenntnis, Kundenkontakt.
:::
:::

:::
::: {.column width="47%"}

::: {.fragment .fade-up}
::: {.callout-tip appearance="simple"}
## Abwägung für den Hersteller
- **direkt**: volle Kontrolle über Preis, Marke, Kundendaten und Marge, aber eigene Logistik und Kundenakquise
- **indirekt**: Reichweite und Logistik des Handels, aber Margenabgabe, Abhängigkeit und Listungsgebühren
:::
:::

::: {.fragment .fade-up}
::: {.callout-warning appearance="simple"}
## Kanalkonflikte
Wenn SushiFresh dieselben Boxen in eigenen Filialen und bei RheinMarkt anbietet, konkurrieren die Kanäle um dieselben Kunden. Mögliche Antwort: unterschiedliche Sortimente oder Preise je Kanal.
:::
:::

:::
:::

---

## Physische Distributionsstrukturen {#dk-strukturen}
::: slide-subtitle
Lagerstufen
:::

```{r dk-strukturen-plot}
#| echo: false
#| warning: false
#| message: false
#| fig-height: 3.6

titel <- c("Direkt ab Werk", "Zentrallager (einstufig)",
           "Zentral- und Regionallager", "Cross-Docking")
subplot(netz_panel("direkt"), netz_panel("zentral"), netz_panel("zweistufig"),
        netz_panel("crossdock"), nrows = 1, margin = 0.02) |>
  layout(annotations = lapply(1:4, function(k)
    list(x = (k - 0.5) / 4, y = 1.12, xref = "paper", yref = "paper",
         text = paste0("<b>", titel[k], "</b>"), showarrow = FALSE,
         font = list(size = 15))),
    margin = list(l = 5, r = 5, t = 40, b = 5), height = 300, width = 1450,
    plot_bgcolor = "transparent", paper_bgcolor = "transparent")
```

::: {.small-text}
```{r dk-stufen-tab}
#| echo: false

st <- data.frame(
  Struktur = c("Direkt ab Werk", "Zentrallager", "Zentral- + Regionallager",
               "Cross-Docking"),
  Vorteil = c("keine Lagerkosten, keine Umschlagstufe",
              "Bestand gebündelt (Pooling), einfache Steuerung",
              "kurze Lieferzeiten, gebündelte Hauptläufe",
              "Bündelung ohne Lagerbestand, schneller Durchlauf"),
  Nachteil = c("viele kleine Sendungen, lange Wege",
               "lange Auslieferstrecken",
               "mehr Bestand und Umschlag, komplexere Steuerung",
               "hohe Synchronisationsanforderung"),
  Typisch = c("Großkunden, volle Ladungen", "mittelgroße Länder, Spezialsortimente",
              "Lebensmittelhandel, Ersatzteile", "Frische, Handelslogistik, KEP")
)
kbl_sf(st, col.names = c("Struktur", "Vorteil", "Nachteil", "typisch für"),
       align = c("l", "l", "l", "l"), font_size = 21)
```
:::

---

## Wie viele Lager? {#dk-anzahl}
::: slide-subtitle
Kosten und Lieferzeit in Abhängigkeit von der Lageranzahl
:::

::: columns
::: {.column width="58%"}

```{r dk-anzahl-plot}
#| echo: false
#| warning: false
#| message: false

n <- 1:12
kost <- data.frame(
  n = n,
  Lager = 100 * n,                 # Fixkosten der Standorte
  Bestand = 250 * sqrt(n),         # Wurzelgesetz (Einheit Pooling)
  Hauptlauf = 30 * n,              # Belieferung der Lager
  Auslieferung = 3000 / sqrt(n)    # Ø Entfernung zum Kunden ~ 1/sqrt(n)
) |> mutate(Gesamt = Lager + Bestand + Hauptlauf + Auslieferung)
n_opt <- kost$n[which.min(kost$Gesamt)]
farb <- c(Lager = "#9AA5B1", Bestand = "#2A7ACA", Hauptlauf = "#52B788",
          Auslieferung = "#D97B29", Gesamt = "#C00000")
p <- plot_ly()
for (k in names(farb)) p <- p |> add_lines(
  x = kost$n, y = kost[[k]], name = k,
  line = list(color = farb[[k]], width = ifelse(k == "Gesamt", 4, 2.5)))
p |> add_markers(x = n_opt, y = min(kost$Gesamt), name = "Minimum",
                 marker = list(color = "#C00000", size = 12)) |>
  plt_layout("Anzahl Lager", "Kosten (T€/Jahr, illustrativ)", h = 480, w = 780)
```

:::
::: {.column width="40%"}

::: {.fragment .fade-up}
::: {.callout-note appearance="simple"}
## Gegenläufige Effekte
- **Lager-** und **Bestandskosten** steigen mit der Zahl der Lager. .
- **Auslieferkosten** sinken, weil die Kunden näher am Lager liegen.
- Die **Lieferzeit** sinkt mit jedem zusätzlichen Lager.
:::
:::

::: {.fragment .fade-up}
::: {.callout-tip appearance="simple"}
Im Beispiel liegt das Kostenminimum bei **`r n_opt` Lagern**. Eine kürzere Lieferzeit erfordert mehr Lager, das ist ein Zielkonflikt zwischen Kosten und Service (Einheit Ziele und Logistikkosten). Wo die Lager stehen sollen, beantwortet das WLP in der Standortplanung.
:::
:::

:::
:::

---

## Distributionsnetzwerke im Handel {#dk-chopra}
::: slide-subtitle
Gestaltungsoptionen nach @chopra2025supply
:::

::: {.small-text}
```{r dk-chopra-tab}
#| echo: false

ch <- data.frame(
  Option = c("Herstellerlager, Direktversand", "Streckengeschäft mit Zusammenführung",
             "Händlerlager, Paketversand", "Händlerlager, eigene Zustellung",
             "Lager mit Abholung durch Kunden", "Filiale mit Abholung (Click & Collect)"),
  Beschreibung = c("Händler verkauft, Hersteller verschickt direkt",
                   "Teile mehrerer Hersteller werden unterwegs zu einer Sendung vereint",
                   "Händler lagert und verschickt per KEP-Dienst",
                   "Händler stellt mit eigener Flotte zu (letzte Meile)",
                   "Ware wird an Abholpunkte gebracht (Paketstation, Pick-up-Point)",
                   "Bestand im Laden, online reserviert oder bestellt"),
  Lieferzeit = c("lang", "lang", "mittel", "kurz", "mittel", "sehr kurz"),
  Bestand = c("niedrig (gebündelt)", "niedrig", "mittel", "hoch", "mittel", "hoch"),
  Transport = c("hoch je Sendung", "mittel", "mittel", "sehr hoch", "niedrig bis mittel",
                "niedrig"),
  Geeignet = c("breites Sortiment, wenig Nachfrage je Artikel", "Konfiguration, Elektronik",
               "Standard-Onlinehandel", "Lebensmittel, sperrige Güter",
               "preissensible Kunden, Städte", "Mode, Elektronik, Frische")
)
kbl_sf(ch, col.names = c("Option", "Beschreibung", "Lieferzeit", "Bestand",
                         "Transportkosten", "Geeignet für"),
       align = c("l", "l", "c", "c", "c", "l"), font_size = 20)
```
:::

::: {.fragment .fade-up}
::: {.callout-tip appearance="simple"}
Es gibt keine allgemein beste Struktur. Die Wahl folgt dem **Produkt** (Wert, Haltbarkeit, Nachfragevolumen) und dem geforderten **Lieferservice**, also wieder dem **Strategic Fit**.
:::
:::

---

## Cross-Docking {#dk-crossdock}
::: slide-subtitle
Umschlag ohne Lagerung
:::

::: columns
::: {.column width="50%"}

::: {.callout-note appearance="minimal" icon=false}
**Cross-Docking:** Eingehende Sendungen mehrerer Lieferanten werden am Umschlagpunkt **ohne Einlagerung** (in der Regel < 24 h) nach Empfängern **umsortiert** und in gebündelten Touren ausgeliefert.
:::

::: {.fragment .fade-up}
::: {.callout-tip appearance="simple"}
## Varianten
- **einstufig** (*pre-distribution*): Lieferant kommissioniert bereits je Filiale, das Cross-Dock schlägt nur um
- **zweistufig** (*post-distribution*): Lieferant liefert sortenrein, das Cross-Dock kommissioniert auf Filialen
:::
:::

:::
::: {.column width="47%"}

::: {.fragment .fade-up}
::: {.callout-note appearance="simple"}
## Voraussetzungen
- hohe, stabile Volumina je Relation
- **zeitliche Synchronisation** von Anlieferung und Auslieferung (Zeitfenster-Management)
- verlässliche Lieferanten (Menge, Qualität, Pünktlichkeit)
- Informationsaustausch vor Ankunft (Lieferavis, EDI)
:::
:::

::: {.fragment .fade-up}
::: {.callout-warning appearance="simple"}
## Risiko
Verspätet sich **ein** Lieferant, verzögern sich alle abgehenden Touren oder die Filiale bekommt ihre Ware nicht. Fehlender Bestand als Puffer ist Vorteil und Risiko zugleich.
:::
:::

:::
:::

---

## Kernaussagen {#dk-summary}

::: {.callout-tip appearance="simple"}
## Das Wichtigste in Kürze

- Ein Distributionssystem hat eine **vertikale** Struktur (Absatzkanäle: wer verkauft?) und eine **horizontale** Struktur (Logistikkanal: Lagerstufen, Umschlagpunkte). Beide müssen nicht übereinstimmen.
- Ziel ist ein angestrebter **Lieferservice** (Lieferzeit, Zuverlässigkeit, Lieferfähigkeit, Beschaffenheit, Flexibilität, Information) zu minimalen Kosten.
- Mehr Lager bedeuten kürzere Lieferzeiten und Auslieferwege, aber mehr Fix- und Bestandskosten (**Wurzelgesetz**). Wo die Lager stehen, klärt die **Standortplanung**.
- **Cross-Docking** bündelt Warenströme ohne Lagerbestand, verlangt aber eine enge **Synchronisation**.
- Die passende Struktur folgt dem Produkt und dem geforderten Service (**Strategic Fit**).
:::

---

## Übung {#dk-exercise}

::: {.exercise-slide}
::: {.exercise-header}
Distributionsstrukturen – Wachstumsoptionen für SushiFresh
:::

::: {.columns .exercise-content}
::: {.column width="55%"}
Betrachten Sie die drei Wachstumsideen (Handel, Lieferdienst, Onlineshop).

- Skizzieren Sie für jede Idee den **Absatzkanal** und den **Logistikkanal**. Wo fallen sie auseinander?
- Ordnen Sie jede Idee einer **Gestaltungsoption** nach Chopra zu. Begründen Sie mit Produkt (Haltbarkeit!) und Lieferservice.
- Welche Lieferservice-Komponenten sind je Kanal **kritisch**?
- Verdoppeln Sie im R-Code die Auslieferkosten. Wie verändert sich die kostenminimale Lageranzahl? Warum?
:::
::: {.column width="42%"}

:::
:::
:::
