

```{r}
#| echo: false
#| warning: false
#| message: false

# Funktionen aus scm_functions.R einbinden (u. a. haversine())
source("../R/scm_functions.R")

library(tidyverse)
library(plotly)
library(knitr)
library(kableExtra)

knitr::opts_chunk$set(fig.width = 9.5, fig.height = 6)

# ── Hilfsfunktionen ──────────────────────────────────────────────────────────
fmt <- function(x, d = 2) formatC(x, format = "f", digits = d,
                                   big.mark = ".", decimal.mark = ",")
eur <- function(x, d = 0) paste0(fmt(x, d), " €")

kbl_sf <- function(df, ..., font_size = 22, first_col = TRUE,
                   col1_bg = "#2F3E46") {
  out <- kbl(df, ...) |>
    kable_styling(bootstrap_options = c("condensed", "striped"),
                  full_width = TRUE, font_size = font_size) |>
    row_spec(0, background = "#2F3E46", color = "white", bold = TRUE)
  if (first_col) out <- out |>
    column_spec(1, bold = TRUE, background = col1_bg, color = "white")
  out
}

plt_layout <- function(p, xt = "", yt = "", h = 480, w = 760, legend = TRUE) {
  p |> layout(xaxis = list(title = xt), yaxis = list(title = yt),
              showlegend = legend,
              legend = list(orientation = "h", x = 0, y = -0.18),
              margin = list(l = 70, r = 20, t = 20, b = 60),
              plot_bgcolor = "white", paper_bgcolor = "white",
              height = h, width = w)
}

# ── Kostensätze aus Einheit Verkehrsmittel und Antriebe (7,5-t-Diesel-Kühl-Lkw) ───────────────────────
fix_tag <- 90.28    # Fahrzeug-Fixkosten je Einsatztag (€)
k_km    <- 0.536    # variable Kosten (€/km)
k_h     <- 31.52    # Fahrerkosten (€/h)
v_kmh   <- 60       # Ø Geschwindigkeit Regionalverkehr
t_stopp <- 0.25     # h je Markt
t_lade  <- 0.5      # h Beladung je Tour
kap_lkw <- 450      # Boxen je Tour (Kühlvolumen, Rollcontainer)
t_max   <- 9        # max. Tourdauer (h)
umweg   <- 1.3      # Umwegfaktor Straße/Luftlinie (vgl. Einheit Kürzeste Wege)
hk_box  <- 3.00     # Herstellkosten je Box (€)

# ── RheinMarkt: 40 Supermärkte in Hessen ─────────────────────────────────────
set.seed(14)
n_m <- 40
maerkte <- data.frame(id = sprintf("M%02d", seq_len(n_m)),
                      lon = runif(n_m, 8.05, 9.75), lat = runif(n_m, 49.55, 51.35),
                      boxen = sample(25:60, n_m, replace = TRUE))
depot  <- c(lon = 8.465, lat = 50.000)   # Zentralküche Raunheim
xdock  <- c(lon = 8.920, lat = 50.130)   # Frische-Cross-Dock des Händlers (Hanau)
zlager <- c(lon = 9.710, lat = 50.870)   # Zentrallager des Händlers (Bad Hersfeld)
n_boxen <- sum(maerkte$boxen)

P_rm <- rbind(depot, as.matrix(maerkte[, c("lon", "lat")]))
D_rm <- outer(seq_len(nrow(P_rm)), seq_len(nrow(P_rm)), Vectorize(function(i, j)
  umweg * haversine(P_rm[i, 2], P_rm[i, 1], P_rm[j, 2], P_rm[j, 1])))

# Savings-Verfahren mit Kapazitäts- und Dauerrestriktion (Einheit Tourenplanung)
savings_vrp <- function(D, q, cap, t_max) {
  k <- length(q); touren <- as.list(2:(k + 1))
  dauer <- function(t) {
    tt <- c(1, t, 1)
    sum(D[cbind(head(tt, -1), tt[-1])]) / v_kmh + length(t) * t_stopp + t_lade
  }
  s <- which(upper.tri(D[-1, -1]), arr.ind = TRUE)
  s <- data.frame(i = s[, 1] + 1, j = s[, 2] + 1)
  s$s <- D[1, s$i] + D[1, s$j] - D[cbind(s$i, s$j)]
  s <- s[order(-s$s), ]
  for (r in seq_len(nrow(s))) {
    i <- s$i[r]; j <- s$j[r]
    ti <- which(sapply(touren, function(t) i %in% t))
    tj <- which(sapply(touren, function(t) j %in% t))
    if (ti == tj) next
    A <- touren[[ti]]; B <- touren[[tj]]
    if (sum(q[c(A, B) - 1]) > cap) next
    if (tail(A, 1) == i && B[1] == j) neu <- c(A, B)
    else if (A[1] == i && tail(B, 1) == j) neu <- c(B, A)
    else if (tail(A, 1) == i && tail(B, 1) == j) neu <- c(A, rev(B))
    else if (A[1] == i && B[1] == j) neu <- c(rev(A), B)
    else next
    if (dauer(neu) > t_max) next
    touren[[ti]] <- neu; touren <- touren[-tj]
  }
  touren
}
tour_km <- function(t, D) { tt <- c(1, t, 1); sum(D[cbind(head(tt, -1), tt[-1])]) }

# Variante A: Direktbelieferung aller Märkte
touren_A <- savings_vrp(D_rm, maerkte$boxen, kap_lkw, t_max)
km_A <- sapply(touren_A, tour_km, D = D_rm)
h_A  <- km_A / v_kmh + lengths(touren_A) * t_stopp + t_lade
kosten_A_transport <- sum(fix_tag + k_km * km_A + k_h * h_A)

# Varianten B und C: Hauptlauf zu einem Knoten des Händlers
hauptlauf <- function(ziel, boxen) {
  d <- umweg * haversine(depot["lat"], depot["lon"], ziel["lat"], ziel["lon"])
  fahrten <- ceiling(boxen / 900)          # 900 Boxen je Lkw (Einheit Tourenplanung)
  km <- 2 * d * fahrten; h <- km / v_kmh + fahrten * 2 * t_lade
  list(d = unname(d), fahrten = fahrten, km = unname(km),
       kosten = unname(fahrten * fix_tag + k_km * km + k_h * h))
}
hl_B <- hauptlauf(zlager, n_boxen)
hl_C <- hauptlauf(xdock, n_boxen)

varianten <- data.frame(
  Variante = c("A: Direktbelieferung", "B: über Zentrallager", "C: über Cross-Dock"),
  transport = c(kosten_A_transport, hl_B$kosten, hl_C$kosten),
  entgelt_box = c(0, 0.20, 0.12),          # Logistikentgelt des Händlers
  abschrift = c(0.04, 0.10, 0.04),         # Abschriftquote (Frische)
  lieferzeit = c("gleicher Tag", "+1 Tag", "gleicher Tag")
) |>
  mutate(entgelt = entgelt_box * n_boxen,
         abschr = abschrift * hk_box * n_boxen,
         gesamt = transport + entgelt + abschr,
         je_box = gesamt / n_boxen)

# ── Plot: Karte mit Märkten und Touren ───────────────────────────────────────
km_x <- function(lon) lon * 111.32 * cos(50.4 * pi / 180)
km_y <- function(lat) lat * 111.32
rm_plot <- function(touren = NULL, ziel = NULL, ziel_name = "",
                    height = 520, width = 640) {
  p <- plot_ly(type = "scatter", mode = "markers")
  farben <- c("#0B6E4F", "#2A7ACA", "#D97B29", "#9B59B6", "#C00000", "#2D9E8E",
              "#F4A259")
  if (!is.null(touren)) for (k in seq_along(touren)) {
    tt <- c(1, touren[[k]], 1)
    p <- p |> add_trace(x = km_x(P_rm[tt, 1]), y = km_y(P_rm[tt, 2]), mode = "lines",
                        line = list(color = farben[(k - 1) %% 7 + 1], width = 2.5),
                        name = paste("Tour", k), hoverinfo = "skip")
  }
  if (!is.null(ziel)) p <- p |>
    add_trace(x = km_x(c(depot["lon"], ziel["lon"])), y = km_y(c(depot["lat"], ziel["lat"])),
              mode = "lines", line = list(color = "#2F3E46", width = 6),
              name = "Hauptlauf", hoverinfo = "skip") |>
    add_trace(x = km_x(ziel["lon"]), y = km_y(ziel["lat"]), mode = "markers+text",
              text = ziel_name, textposition = "top center",
              marker = list(symbol = "square", size = 22, color = "#F4A259",
                            line = list(color = "#2F3E46", width = 2)),
              showlegend = FALSE, hoverinfo = "skip")
  p |>
    add_trace(x = km_x(maerkte$lon), y = km_y(maerkte$lat), mode = "markers",
              marker = list(size = 6 + maerkte$boxen / 6, color = "#2D9E8E",
                            line = list(color = "white", width = 1)),
              text = paste0(maerkte$id, ": ", maerkte$boxen, " Boxen"),
              hoverinfo = "text", name = "Markt") |>
    add_trace(x = km_x(depot["lon"]), y = km_y(depot["lat"]), mode = "markers+text",
              text = "Raunheim", textposition = "bottom center",
              marker = list(symbol = "hexagon", size = 24, color = "#BFDBF7",
                            line = list(color = "#2F3E46", width = 2)),
              showlegend = FALSE, hoverinfo = "skip") |>
    layout(xaxis = list(visible = FALSE, fixedrange = TRUE,
                        scaleanchor = "y", scaleratio = 1),
           yaxis = list(visible = FALSE, fixedrange = TRUE),
           legend = list(orientation = "h", x = 0, y = -0.02),
           margin = list(l = 5, r = 5, t = 5, b = 5),
           plot_bgcolor = "transparent", paper_bgcolor = "transparent",
           height = height, width = width)
}

# ── Schemata für Netzstrukturen ──────────────────────────────────────────────
netz_panel <- function(typ) {
  kunden <- data.frame(x = rep(c(0.12, 0.31, 0.5, 0.69, 0.88), 2)[1:8],
                       y = 0.08)
  kunden$x <- seq(0.06, 0.94, length.out = 8)
  werk <- c(0.5, 0.92)
  p <- plot_ly(type = "scatter", mode = "markers")
  seg <- function(p, a, b, col = "#2F3E46", w = 2, dash = "solid")
    add_segments(p, x = a[1], xend = b[1], y = a[2], yend = b[2],
                 line = list(color = col, width = w, dash = dash),
                 hoverinfo = "skip", showlegend = FALSE)
  lager <- NULL
  if (typ == "direkt") {
    for (k in seq_len(nrow(kunden))) p <- seg(p, werk, unlist(kunden[k, ]), "#9AA5B1", 1.5)
  } else if (typ == "zentral") {
    lager <- data.frame(x = 0.5, y = 0.5)
    p <- seg(p, werk, c(0.5, 0.5), "#2F3E46", 5)
    for (k in seq_len(nrow(kunden))) p <- seg(p, c(0.5, 0.5), unlist(kunden[k, ]), "#9AA5B1", 1.5)
  } else if (typ == "zweistufig") {
    lager <- data.frame(x = c(0.5, 0.25, 0.75), y = c(0.62, 0.36, 0.36))
    p <- seg(p, werk, c(0.5, 0.62), "#2F3E46", 5)
    p <- seg(p, c(0.5, 0.62), c(0.25, 0.36), "#2F3E46", 3.5)
    p <- seg(p, c(0.5, 0.62), c(0.75, 0.36), "#2F3E46", 3.5)
    for (k in seq_len(nrow(kunden))) {
      l <- if (kunden$x[k] < 0.5) c(0.25, 0.36) else c(0.75, 0.36)
      p <- seg(p, l, unlist(kunden[k, ]), "#9AA5B1", 1.5)
    }
  } else if (typ == "crossdock") {
    werke <- data.frame(x = c(0.2, 0.5, 0.8), y = 0.92)
    lager <- data.frame(x = 0.5, y = 0.5)
    for (k in 1:3) p <- seg(p, unlist(werke[k, ]), c(0.5, 0.5), "#2F3E46", 4)
    for (k in seq_len(nrow(kunden))) p <- seg(p, c(0.5, 0.5), unlist(kunden[k, ]), "#D97B29", 1.5)
    p <- p |> add_trace(x = werke$x, y = werke$y, mode = "markers",
                        marker = list(symbol = "hexagon", size = 18, color = "#BFDBF7",
                                      line = list(color = "#2F3E46", width = 1.5)),
                        hoverinfo = "skip", showlegend = FALSE)
  }
  if (typ != "crossdock") p <- p |> add_trace(
    x = werk[1], y = werk[2], mode = "markers",
    marker = list(symbol = "hexagon", size = 20, color = "#BFDBF7",
                  line = list(color = "#2F3E46", width = 1.5)),
    hoverinfo = "skip", showlegend = FALSE)
  if (!is.null(lager)) p <- p |> add_trace(
    x = lager$x, y = lager$y, mode = "markers",
    marker = list(symbol = if (typ == "crossdock") "diamond" else "square",
                  size = 18, color = "#F4A259",
                  line = list(color = "#2F3E46", width = 1.5)),
    hoverinfo = "skip", showlegend = FALSE)
  p |> add_trace(x = kunden$x, y = kunden$y, mode = "markers",
                 marker = list(size = 11, color = "#2D9E8E"),
                 hoverinfo = "skip", showlegend = FALSE) |>
    layout(xaxis = list(visible = FALSE, range = c(0, 1), fixedrange = TRUE),
           yaxis = list(visible = FALSE, range = c(0, 1.02), fixedrange = TRUE))
}
```

## Distributionslogistik {#ds-outline}

- Lager und Kommissionierung
- Verkehrsmittel, Antriebe und Kosten
- Kürzeste Wege
- Tourenplanung
- **Distributionssystem gestalten**

---

## Lernziele {#ds-learning-objectives}

Nach dieser Einheit können Sie …

- Direktbelieferung, Zentrallager und **Cross-Docking** mit den Methoden des Semesters **durchrechnen** und **vergleichen**,
- **Hub-and-Spoke**-Netze und **Omnichannel**-Fulfillment **einordnen**,
- **Retouren** und **Mehrwegkreisläufe** planen und Behälterbedarfe **berechnen**.

::: {.small-text}
**Literatur zur Vertiefung**

- **Distributionsnetzwerke:** [@chopra2025supply].
- **E-Fulfillment und Retouren:** [@agatz2008efulfillment]; [@fleischmann1997quantitative].
:::

---

## Fallstudie – SushiFresh GmbH {#ds-cs1}
::: slide-subtitle
Drei Kanäle laufen, die Anfrage aus dem Handel ist offen
:::

::: columns
::: {.column width="55%"}

::: {.small-text}
```{r ds-kanaele-tab}
#| echo: false

ka <- data.frame(
  Kanal = c("Filialen", "Lieferdienst", "Sushi@Home", "RheinMarkt (neu)"),
  Kunde = c("eigene Filialen", "Endkunden Frankfurt", "Endkunden bundesweit",
            "Supermarktkette"),
  Ware = c("frische Boxen", "frische Boxen", "Kits, Zubehör (haltbar)",
           "frische Boxen"),
  Belieferung = c("Rundtour (Kühl-Lkw)", "Lastenrad, E-Transporter",
                  "Paket ab Lager Raunheim", "offen"),
  Einheit = c("Tourenplanung", "Verkehrsmittel und Antriebe",
              "Lager und Kommissionierung", "heute")
)
kbl_sf(ka, col.names = c("Kanal", "Kunde", "Ware", "Distribution", "behandelt in"),
       align = c("l", "l", "l", "l", "l"), font_size = 22)
```
:::

:::
::: {.column width="42%"}

::: {.callout-important appearance="simple"}
## Die Anfrage
Die Supermarktkette **RheinMarkt** möchte SushiFresh-Boxen in **`r n_m` Märkten in Hessen** listen, zusammen ca. **`r fmt(n_boxen, 0)` Boxen pro Tag**. Die Boxen müssen morgens frisch im Regal stehen. Die Haltbarkeit beträgt **zwei Tage**.
:::

::: {.fragment .fade-up}
::: {.callout-tip appearance="simple"}
## Optionen
- **A**: SushiFresh beliefert jeden Markt **direkt**.
- **B**: Lieferung ins **Zentrallager** des Händlers (Bad Hersfeld), von dort Verteilung am Folgetag.
- **C**: Lieferung in das **Frische-Cross-Dock** des Händlers (Hanau), Weiterverteilung in derselben Nacht.
:::
:::

:::
:::

---

## Fallstudie – Variante A {#ds-varA}
::: slide-subtitle
SushiFresh beliefert alle `r n_m` Märkte direkt
:::

::: columns
::: {.column width="52%"}

```{r ds-varA-plot}
#| echo: false
#| warning: false
#| message: false

rm_plot(touren_A, height = 540, width = 640)
```

:::
::: {.column width="46%"}

::: {.small-text}
```{r ds-varA-tab}
#| echo: false

tA <- data.frame(Tour = seq_along(touren_A), Maerkte = lengths(touren_A),
                 Boxen = sapply(touren_A, function(t) sum(maerkte$boxen[t - 1])),
                 km = km_A, h = h_A,
                 Kosten = fix_tag + k_km * km_A + k_h * h_A)
kbl_sf(tA |> mutate(km = fmt(km, 0), h = fmt(h, 1), Kosten = eur(Kosten)),
       col.names = c("Tour", "Märkte", "Boxen", "km", "Dauer (h)", "Kosten"),
       align = c("c", rep("r", 5)), font_size = 22)
```

Savings-Verfahren (Einheit Tourenplanung) mit Kapazität `r kap_lkw` Boxen je Tour und max. `r t_max` h Tourdauer. Distanzen: Luftlinie × `r fmt(umweg, 1)`. Kostensätze des Kühl-Lkw aus Einheit Verkehrsmittel und Antriebe.
:::

::: {.fragment .fade-up}
::: {.callout-warning appearance="simple"}
`r length(touren_A)` Fahrzeuge und Fahrer nur für RheinMarkt, insgesamt **`r fmt(sum(km_A), 0)` km pro Nacht**. Der Engpass ist die **Tourdauer**, nicht die Kapazität: Die nordhessischen Märkte liegen bis zu `r fmt(max(D_rm[1, -1]), 0)` km entfernt.
:::
:::

:::
:::

---

## Fallstudie – Varianten B und C {#ds-varBC}
::: slide-subtitle
Hauptlauf zum Händler
:::

::: columns
::: {.column width="48%"}

```{r ds-varC-plot}
#| echo: false
#| warning: false
#| message: false

rm_plot(ziel = xdock, ziel_name = "Cross-Dock Hanau", height = 500, width = 600) |>
  add_trace(x = km_x(zlager["lon"]), y = km_y(zlager["lat"]), mode = "markers+text",
            text = "Zentrallager Bad Hersfeld", textposition = "top center",
            marker = list(symbol = "square", size = 18, color = "#D0D5DD",
                          line = list(color = "#2F3E46", width = 2)),
            showlegend = FALSE, hoverinfo = "skip")
```

:::
::: {.column width="50%"}

::: {.callout-note appearance="simple"}
## B: Zentrallager Bad Hersfeld
Hauptlauf `r fmt(hl_B$d, 0)` km (einfach), `r hl_B$fahrten` Lkw-Fahrten. Der Händler lagert ein und verteilt **am Folgetag** mit seinen Frischetouren. Entgelt 0,20 €/Box. Die Boxen verlieren **einen der zwei Haltbarkeitstage** → Abschriften steigen von 4 % auf 10 %.
:::

::: {.callout-tip appearance="simple"}
## C: Frische-Cross-Dock Hanau
Hauptlauf `r fmt(hl_C$d, 0)` km, `r hl_C$fahrten` Lkw-Fahrten bis 22 Uhr. Umschlag in der Nacht und Auslieferung zusammen mit Obst, Gemüse und Molkereiprodukten anderer Lieferanten. Entgelt 0,12 €/Box, keine zusätzliche Standzeit.
:::

::: {.smaller-text}
Entgelte und Abschriftquoten sind Annahmen für das Fallbeispiel. Herstellkosten: `r fmt(hk_box)` € je Box.
:::

:::
:::

---

## Fallstudie – Vergleich {#ds-vergleich}
::: slide-subtitle
Kosten je Box und Lieferservice
:::

::: columns
::: {.column width="55%"}

```{r ds-vgl-plot}
#| echo: false
#| warning: false
#| message: false

vv <- varianten |> select(Variante, Transport = transport,
                          `Entgelt Händler` = entgelt, Abschrift = abschr) |>
  pivot_longer(-Variante, names_to = "Position", values_to = "Wert") |>
  mutate(Wert = Wert / n_boxen,
         Position = factor(Position, levels = c("Transport", "Entgelt Händler",
                                                "Abschrift")))
farb <- c("#2F3E46", "#F4A259", "#C00000")
p <- plot_ly()
for (k in seq_along(levels(vv$Position))) {
  s <- vv[vv$Position == levels(vv$Position)[k], ]
  p <- p |> add_bars(x = s$Variante, y = s$Wert, name = levels(vv$Position)[k],
                     marker = list(color = farb[k]))
}
p |> layout(barmode = "stack") |>
  add_annotations(x = varianten$Variante, y = varianten$je_box,
                  text = paste0("<b>", fmt(varianten$je_box), " €</b>"),
                  yshift = 14, showarrow = FALSE) |>
  plt_layout("", "Distributionskosten je Box (€)", h = 480, w = 760)
```

:::
::: {.column width="43%"}

::: {.small-text}
```{r ds-vgl-tab}
#| echo: false

kbl_sf(varianten |> transmute(Variante, je_box = paste0(fmt(je_box), " €"),
                              lieferzeit),
       col.names = c("Variante", "€ je Box", "Lieferzeit"),
       align = c("l", "r", "l"), font_size = 22)
```
:::

::: {.fragment .fade-up}
::: {.callout-tip appearance="simple"}
## Ergebnis
**Cross-Docking** ist mit Abstand am günstigsten **und** liefert am selben Tag. Die Direktbelieferung scheitert an der Fläche, das Zentrallager an der **Haltbarkeit**.
:::
:::

::: {.fragment .fade-up}
::: {.callout-note appearance="simple"}
Bei Frischware sind **Abschriften** eine Distributionskostenposition. Eine Struktur, die Zeit kostet, kostet bei kurzer Haltbarkeit direkt Geld (vgl. Newsvendor, Einheit Newsvendor).
:::
:::

:::
:::

---

## Hub-and-Spoke-Netze {#ds-hub}
::: slide-subtitle
Bündelung in Stückgut- und Paketnetzen
:::

```{r ds-hub-calc}
#| echo: false

n_dep <- 8
rel_direkt <- n_dep * (n_dep - 1)
rel_hub <- 2 * n_dep
```

::: columns
::: {.column width="55%"}

::: {.small-text}
**Links:** Rasternetz mit `r n_dep` Depots, `r rel_direkt` Relationen. **Rechts:** Hub-and-Spoke, `r rel_hub` Relationen.
:::

```{r ds-hub-plot}
#| echo: false
#| warning: false
#| message: false
#| fig-height: 4.2

w <- seq(0, 2 * pi, length.out = n_dep + 1)[-1]
pos <- data.frame(x = cos(w), y = sin(w))
p1 <- plot_ly(type = "scatter", mode = "markers")
for (i in 1:(n_dep - 1)) for (j in (i + 1):n_dep)
  p1 <- p1 |> add_segments(x = pos$x[i], xend = pos$x[j], y = pos$y[i], yend = pos$y[j],
                           line = list(color = "#9AA5B1", width = 1.2),
                           hoverinfo = "skip", showlegend = FALSE)
p1 <- p1 |> add_trace(x = pos$x, y = pos$y, mode = "markers",
                      marker = list(size = 16, color = "#2D9E8E"),
                      hoverinfo = "skip", showlegend = FALSE)
p2 <- plot_ly(type = "scatter", mode = "markers")
for (i in 1:n_dep)
  p2 <- p2 |> add_segments(x = 0, xend = pos$x[i], y = 0, yend = pos$y[i],
                           line = list(color = "#2F3E46", width = 3),
                           hoverinfo = "skip", showlegend = FALSE)
p2 <- p2 |> add_trace(x = pos$x, y = pos$y, mode = "markers",
                      marker = list(size = 16, color = "#2D9E8E"),
                      hoverinfo = "skip", showlegend = FALSE) |>
  add_trace(x = 0, y = 0, mode = "markers",
            marker = list(symbol = "diamond", size = 24, color = "#F4A259",
                          line = list(color = "#2F3E46", width = 2)),
            hoverinfo = "skip", showlegend = FALSE)
ax <- list(visible = FALSE, range = c(-1.3, 1.3), fixedrange = TRUE)
subplot(p1, p2, nrows = 1, margin = 0.05) |>
  layout(xaxis = ax, yaxis = ax, xaxis2 = ax, yaxis2 = ax,
         margin = list(l = 5, r = 5, t = 5, b = 5), height = 360, width = 780,
         plot_bgcolor = "transparent", paper_bgcolor = "transparent")
```

:::
::: {.column width="43%"}

::: {.callout-note appearance="simple"}
## Prinzip
Jedes Depot sammelt in seiner Region (**Vorlauf**), schickt alles zum **Hub**, dort wird nach Zieldepots sortiert (**Hauptlauf**), das Zieldepot stellt zu (**Nachlauf**).
:::

::: {.fragment .fade-up}
::: {.callout-tip appearance="simple"}
## Abwägung
- **Rasternetz** (jedes Depot direkt zu jedem): $n(n-1)$ Relationen, nur bei großen Mengen je Relation ausgelastet
- **Hub-and-Spoke**: $2n$ Relationen, gut ausgelastete Lkw, aber **Umwege** und ein zusätzlicher Umschlag
- Praxis: Mischformen, starke Relationen direkt, schwache über den Hub
:::
:::

:::
:::

---

## Omnichannel-Distribution {#ds-omnichannel}
::: slide-subtitle
Fulfillment-Optionen im E-Commerce
:::

::: {.small-text}
```{r ds-omni-tab}
#| echo: false

om <- data.frame(
  Option = c("Zentrales E-Commerce-Lager", "Ship-from-Store", "Click & Collect",
             "Dark Store / Mikrodepot", "Abholstation / Paketshop"),
  Prinzip = c("eigenes Lager nur für Onlineaufträge, Versand per KEP",
              "Filiale kommissioniert und versendet Onlineaufträge",
              "online bestellen, in der Filiale abholen",
              "städtisches Lager ohne Kundenverkehr, schnelle Zustellung",
              "Kunde holt an Station oder Partnergeschäft ab"),
  Vorteil = c("Skaleneffekte, hohe Kommissionierleistung",
              "kurze Wege, Filialbestand wird genutzt",
              "keine Zustellkosten, Zusatzkäufe in der Filiale",
              "Lieferung in Minuten bis Stunden",
              "gebündelte Zustellung, kein Nicht-Antreffen"),
  SushiFresh = c("Sushi@Home ab Raunheim (Einheit Lager und Kommissionierung)", "–",
                 "Vorbestellung in den sechs Filialen", "Mikrodepot Lastenrad (Einheit Verkehrsmittel und Antriebe)",
                 "Kühlfächer an Abholstationen?")
)
kbl_sf(om, col.names = c("Option", "Prinzip", "Vorteil", "SushiFresh"),
       align = c("l", "l", "l", "l"), font_size = 21)
```
:::

::: columns
::: {.column width="50%"}
::: {.fragment .fade-up}
::: {.callout-note appearance="simple"}
## Herausforderungen
- **ein** Bestand für **alle** Kanäle sichtbar und reservierbar machen
- kleine Aufträge, kurze Zeitfenster, Retouren [@agatz2008efulfillment]
- Kosten der letzten Meile (€ je Stopp, Einheit Verkehrsmittel und Antriebe)
:::
:::
:::
::: {.column width="47%"}
::: {.fragment .fade-up}
::: {.callout-tip appearance="simple"}
## Zusammenhang
Jede Option ist eine Kombination aus **Struktur** (wo liegt der Bestand?) und **letzter Meile** (wer überbrückt die letzten Kilometer?). Deshalb gehören Lager-, Transport- und Kanalplanung zusammen.
:::
:::
:::
:::

---

## Retouren und Mehrweg {#ds-retouren}
::: slide-subtitle
Reverse Logistics
:::

::: columns
::: {.column width="48%"}

::: {.callout-note appearance="simple"}
## Rückwärtsflüsse
- **Retouren** im Onlinehandel (Rücksendung, Umtausch)
- **Rückrufe** (Qualitätsmängel)
- **Mehrweg**: Paletten, Behälter, Pfandflaschen
- **Altprodukte**: Recycling, Entsorgung

**Prozess:** Rücknahme → Sammlung → Prüfung → **Disposition** (Wiederverkauf, Aufbereitung, Recycling, Entsorgung) [@fleischmann1997quantitative]
:::

:::
::: {.column width="49%"}

::: {.fragment .fade-up}
::: {.callout-tip appearance="simple"}
## Mehrweg bei SushiFresh
Wer in Deutschland Speisen zum Mitnehmen in Einweg-Kunststoffverpackungen abgibt, muss seit 2023 auch eine **Mehrwegalternative** anbieten (Verpackungsgesetz; Ausnahmen für sehr kleine Betriebe). SushiFresh führt eine **Pfandbox** ein, die Kunden in den Filialen zurückgeben.
:::
:::

::: {.fragment .fade-up}
::: {.callout-warning appearance="simple"}
## Planungsfragen
Wie viele Boxen braucht der Kreislauf? Wer bringt sie zurück? Lohnt sich das gegenüber Einweg? Der Rücktransport kann die **Leerfahrten** der Filialtour nutzen (Einheit Tourenplanung).
:::
:::

:::
:::

---

## Mehrwegkreislauf {#ds-mehrweg}
::: slide-subtitle
Rechenbeispiel Behälterbedarf und Wirtschaftlichkeit
:::

```{r ds-mw-calc}
#| echo: false

bedarf_tag  <- 845          # Boxen pro Tag (Filialen)
quote_mw    <- 0.30         # Anteil der Kunden mit Mehrweg
umlauf      <- 4            # Tage: Verkauf → Kunde → Rückgabe → Rücktransport → Spülen
puffer      <- 0.15         # Sicherheitszuschlag
schwund     <- 0.05         # Anteil nicht zurückgegebener Boxen je Umlauf
preis_mw    <- 3.50         # € je Mehrwegbox
lebensdauer <- 200          # technisch mögliche Umläufe
spuelen     <- 0.08         # € je Umlauf
preis_ew    <- 0.18         # € je Einwegverpackung

mw_tag  <- bedarf_tag * quote_mw
bestand <- ceiling(mw_tag * umlauf * (1 + puffer))
umlaeufe <- min(lebensdauer, 1 / schwund)          # Ø Umläufe je Box
k_mw <- preis_mw / umlaeufe + spuelen
s_be <- (preis_ew - spuelen) / preis_mw            # Break-even-Schwundquote
```

::: columns
::: {.column width="50%"}

::: {.callout-note appearance="simple"}
## Behälterbedarf
- Mehrweganteil `r quote_mw * 100` % → **`r fmt(mw_tag, 0)` Boxen/Tag**
- Umlaufzeit `r umlauf` Tage, Puffer `r puffer * 100` %
- Bestand im Kreislauf: $`r fmt(mw_tag, 0)` \cdot `r umlauf` \cdot `r gsub("[.]", "{,}", 1 + puffer)` \approx$ **`r fmt(bestand, 0)` Boxen**
:::

::: {.fragment .fade-up}
::: {.smaller-text}
Umlaufzeit = Zeit vom Verkauf über Kunde, Rückgabe in der Filiale, Rücktransport (Leerfahrt der Tour) bis zur Spülung in Raunheim. Jeder Tag längere Umlaufzeit erhöht den Behälterbestand um `r fmt(mw_tag, 0)` Boxen.
:::
:::

:::
::: {.column width="47%"}

::: {.fragment .fade-up}
::: {.callout-tip appearance="simple"}
## Kosten je Nutzung
Bei `r schwund * 100` % Schwund kehrt eine Box im Mittel nur $1 / `r gsub("[.]", "{,}", schwund)` = `r fmt(umlaeufe, 0)`$-mal zurück (nicht `r lebensdauer`-mal):
$$\frac{`r gsub("[.]", "{,}", preis_mw)`\ \text{€}}{`r fmt(umlaeufe, 0)`} + `r gsub("[.]", "{,}", spuelen)`\ \text{€} = `r gsub(",", "{,}", fmt(k_mw, 3))`\ \text{€}$$
gegenüber `r fmt(preis_ew)` € für Einweg.
:::
:::

::: {.fragment .fade-up}
::: {.callout-important appearance="simple"}
Mehrweg lohnt sich erst bei einer Schwundquote unter **`r fmt(s_be * 100, 1)` %**. Der entscheidende Hebel ist also nicht der Behälterpreis, sondern die **Rückgabequote** (Pfand, bequeme Rückgabe).
:::
:::

:::
:::

---

## Kernaussagen {#ds-summary}

::: {.callout-tip appearance="simple"}
## Das Wichtigste in Kürze

- Die Wahl der Distributionsstruktur lässt sich mit den Methoden des Semesters **quantitativ** vergleichen: Tourenplanung (Savings), Kostensätze, Frische- und Abschriftkosten.
- Für RheinMarkt ist **Cross-Docking** die günstigste **und** schnellste Option. Bei Frischware kostet jede zusätzliche Lagerstufe Haltbarkeit und damit Geld.
- **Hub-and-Spoke** bündelt Ströme zum Preis von Umwegen und zusätzlichem Umschlag.
- **Omnichannel** verbindet Strukturentscheidung (wo liegt der Bestand?) und letzte Meile.
- **Retouren** und **Mehrweg** erzeugen Rückwärtsflüsse. Bei Mehrweg entscheidet die **Rückgabequote** über die Wirtschaftlichkeit.
:::

---

## Übung {#ds-exercise}

::: {.exercise-slide}
::: {.exercise-header}
Distributionsstrukturen – RheinMarkt verhandelt nach
:::

::: {.columns .exercise-content}
::: {.column width="55%"}
RheinMarkt möchte das Cross-Dock-Entgelt von 0,12 € auf **0,35 € je Box** erhöhen.

- Berechnen Sie die Kosten je Box für Variante C neu. Ist C noch günstiger als A und B?
- Ab welchem Entgelt wäre die Direktbelieferung (A) günstiger?
- Welche **Mischform** ist denkbar (z. B. nahe Märkte direkt, ferne über das Cross-Dock)? Welche Märkte würden Sie direkt beliefern?
- Welche nicht-monetären Kriterien (Lieferservice, Abhängigkeit, Kundenkontakt) sprechen für bzw. gegen A?
:::
::: {.column width="42%"}
```{r ds-exercise-hint}
#| echo: true
#| eval: false

entgelt_neu <- 0.35
kosten_C <- hl_C$kosten +
  entgelt_neu * n_boxen +
  0.04 * hk_box * n_boxen
kosten_C / n_boxen

# Break-even-Entgelt gegenüber A
(varianten$gesamt[1] - hl_C$kosten -
   0.04 * hk_box * n_boxen) / n_boxen
```
:::
:::
:::
